臺灣高等法院刑事判決　　　　　　　　　　　　　　九十年度上訴字第三二一一號
　　上　訴　人　臺灣宜蘭地方法院檢察署檢察官
　　上　訴　人
　　即　被　告　丁○○
　　選任辯護人　吳振東
　　被　　　告　乙○○
　　選任辯護人　李秋銘
　　　　　　　　黃金亮
　　被　　　告　甲○○
　　選任辯護人　許國棟
右上訴人因被告貪污治罪條例等案件，不服臺灣宜蘭地方法院八十八年度訴字第一五
０號，中華民國九十年六月二十七日第一審判決（起訴案號：臺灣宜蘭地方法院檢察
署八十八年度偵字第一二七０號、二一五０號），提起上訴，本院判決如左：
    主  文
原判決關於丁○○盜用公印部分撤銷。
丁○○連續盜用印章，足以生損害於公眾及他人，處有期徒刑參月，如易科罰金以參
佰元折算壹日，緩刑貳年。
其他上訴駁回。
    事  實
一、丁○○係宜蘭縣羅東地政事務所測量課課長，因所屬測量課課員王建得所承辦泰
    傑建設股份有限公司（以下簡稱泰傑公司）於民國(下同)八十七年三月十六日就
    坐落宜蘭縣羅東鎮○○段三二０地號、門牌號碼為宜蘭縣羅東鎮○○路一五三號
    宜泰大樓（下稱係爭大樓）之地下二層之一、地下二層之二、地下一層、地面一
    層（即建號二０六０號、二０六一號、二０六二號、二０六三號等）之建物分割
    之建物測量申請案（即收件字號八十七年三月十六日三四九號、三五０號、三五
    一號、三五二號），於收件後之形式書面審查並至現場實地勘測後認該申請案應
    請申請人檢附增隔牆壁之使用執照，據以辦理補正事宜，俾便建物分割複丈之進
    行，逾期並予駁回建物分割複丈申請，因與宜蘭縣政府八十七年五月十一日（八
    七）府地測字第０五五三五０號函所指示之內容（詳後述）有相異意見，而未續
    行承辦該案。丁○○遂接手承辦上揭申請案，並於承辦期間明知上揭建物分割建
    物測量申請案之文件是否齊備之審查，自始係由測量員王建得承辦，並非測量員
    戊○○承辦，竟基於概括犯意，連續於八十七年三月間起，在上述建物測量申請
    書背面（即收件字號八十七年三月十六日三四九號、三五０號、三五一號、三五
    二號）處理程序表之審查欄（即收件後審查文件是否齊備），盜蓋「測量員戊○○」之職名章，足以生損害於戊○○及地政事務所有關申請案件處理程序之管制
    正確性，而上揭申請案旋於同年六月一日進行測量、計算與製圖，同年六月三日
    經核定，並辦理分割後之所有權登記及發給權狀。丁○○又基於同前之概括犯意
    ，於八十七年十二月十四日起至八十八年一月十六日止，明知在其經辦核定之建
    築物測量申請有關申請文件是否齊備之審查並非所屬測量員丙○○所承辦，竟於
    各建物測量申請書處理程序表之「審查欄」，連續多次盜蓋「測量員丙○○」之
    職名章，以應付業務檢查，亦足生損害於地政機關建物測量管理正確性及丙○○
    。
二、案經法務部調查局台北縣調查站移送台灣宜蘭地方法院檢察署檢察官偵查起訴。
    理  由
壹、有罪部分：
一、訊據被告丁○○固坦承有持「測量員戊○○」之職名章，蓋用於上述建物測量申
    請書，即收件字號八十七年三月十六日三四九號、三五０號、三五一號、三五二
    號之處理程序表之審查欄；並坦承有為應付業務檢查，而於上述建物測量申請書
    處理程序審查欄蓋用「測量員丙○○」之職章等情，惟矢口否認有何偽造文書犯
    行，辯稱：在羅東地政實務之運作上，當事人收件繳納規費後，收件人員形式上
    應審查應備文件，隨即分案予測量員並排定勘測日期，由承辦測量員作實地勘測
    與相關文件審核，上述建物測量申請書之審查欄僅聊備一格由收件人員實際辦理
    ，測量承辦人員常疏未蓋章，嗣經業務督導認審查欄應由正式編制之測量員蓋章
    ，才於業務章則排定測量員丙○○、胡宏志負責建物測量證件審查，然伊輒有發
    現漏未蓋章，伊才與鄰座之測量員戊○○商量以其職章補蓋。是戊○○於八十六
    年三月即將職名章交給伊保管使用，亦係為便於歸檔及應付檢查，此乃是業務上
    同事間之概括授權互相代理之慣例，並無偽造文書之犯行云云。經查，證人戊○○於調查局訊問及檢察官偵查時均堅稱上述建物測量申請書上審查欄所蓋之章雖
    係其所有，然並未於上揭申請書上之審查欄蓋用該章，亦即有關本件建物測量審
    查事項其並不知情等語；證人丙○○亦證述其職責是土地鑑界部分不是建物測量
    之審查，並無同意他人於建物測量申請書之審查欄蓋用其職章等語屬實，此外並
    有羅東地政事務所收件字號八十七年三月十六日三四九號、三五０號、三五一號
    、三五二號之建物測量申請書及八十七年十二月十四日至八十八年一月十六日收
    件之建物測量申請書數紙扣案足證。足見被告丁○○於蓋用上述印章時並未取得
    戊○○、丙○○之同意或授權，至為明顯。至於被告丁○○雖以前詞為辯，然證
    人戊○○於檢察官偵查時亦證稱：「（丁○○拿你的印章去使用時有無告訴你？
    ）有時有跟我說，有時沒有跟我講，但本案的案件他要蓋時沒有跟我講」等語，
    可見被告丁○○於使用他人印章時亦知要徵得他人同意或授權，且公務案件每件
    個案均有不同，亦知就每個個案均需取得他人同意或授權才能使用他人職章，如
    何有概括授權之可能？是被告丁○○所辯顯與常理有違。再者，依照羅東地政事
    務所內部業務職掌分配觀之，測量員丙○○雖曾自八十六年三月一日起擔任土地
    複丈、建物測量案件收件後之證件審核等業務，然自八十七年六月五日後即改任
    土地複丈（圖解區鑑界、合併）及建物測量等業務，而有關土地複丈建物測量收
    件後證件之審查則改由胡宏志辦理等情，有羅東地政事務所第二課測量業務工作
    分配表暨公文簽辦單可查，是證人丙○○雖曾任建物測量申請之「審查」工作，
    然自八十七年六月五日起業務已轉由胡宏志辦理，是證人丙○○既已無須負責該
    業務，自無須有概括授權他人於上述申請書處理程序表「審查欄」蓋章之必要，
    是被告丁○○上述所辯亦非可採。且被告丁○○為應付檢查，而任意取所屬測量
    員之職章蓋用於申請書之審查欄上，亦足以影響地政業務分層負責之正確性，自
    有生損害於地政業務管理之正確性及測量員本人。是被告丁○○前揭所辯，並無
    可採取，被告丁○○此部分犯行明確，應依法論科。
二、按刑法上所謂公印或公印文，係專指表示公署或公務員資格之印信而言，即俗稱
    大印與小官章及其印文(最高法院六十九年台上字第六九三號判例意旨參照)。本
    件「測量員戊○○」、「測量員丙○○」之職名章，僅係該等公務員平常處理公
    務所使用之印章，並非表示其資格之印信，應非屬公印而為一般之印章。核被告
    丁○○所為，係犯刑法第二百十七條第二項之盜用印章罪。公訴人雖認被告丁○○涉有刑法上偽造文書之罪嫌，然上揭建物測量申請書背面處理程序表之欄位，
    觀其處理程序之流程係：收件、審查、訂期通知、測量、計算、製圖、檢查、核
    定、核發成果或移轉登記、歸檔等項目，再由每階段之承辦人員按自己負責項目
    下蓋用職章，此有建物測量申請書數紙可參。而所謂「審查」之項目，係指收件
    後之有關證件是否齊備之審查，此由處理程序之順序，可見一斑，而此僅為地政
    機關人員內部分工負責承辦之流程標示，並無對外為一定之意思表示，尚非屬公
    務員於職務上製作具有一定意思表示之公文書。公訴人認被告丁○○係涉犯刑法
    上之偽造公文書罪，容有誤會，起訴法條應予變更。又被告丁○○連續數次行為
    ，時間緊接、所犯構成要件相同、顯係基於概括犯意為之，為連續犯，應依法以
    一罪論，並加重其刑。原審就被告丁○○所為上開犯行予以論罪科刑，固非無見
    ，惟查，被告丁○○上開犯行應係該當於刑法第二百十七條第二項之盜用印章罪
    ，如前所述，原判決論以刑法第二百十八條第二項盜用公印罪，於法即有未合。
    被告丁○○就此部分上訴意旨猶執陳詞否認犯罪，雖不足取，惟原判決此部分既
    有可議，應由本院將原判決該部分撤銷改判。爰審酌被告丁○○之犯罪動機、目
    的係為應付業務檢查，所犯手段、對被害人及公務業務所造成之影響、及犯罪後
    態度良好等一切情狀，量處如主文第二項所示之刑，而被告丁○○行為後刑法第
    四十一條業經立法院於九十年一月四日修正，並經總統於九十年一月十日公布，
    同年一月十二日生效，將短期自由刑得易科罰金適用範圍之法定最重本刑上限由
    有期徒刑三年以下提高至五年以下，是就諭知易科罰金之規定，比較新舊法結果
    ，以裁判時法較有利，自應依刑法第二條第一項前段之規定，適用修正後刑法第
    四十一條第一項規定諭知易科罰金之折算標準。末查，被告丁○○前未曾受有期
    徒刑以上刑之宣告，此有臺灣高等法院檢察署刑案資料檢覆表在卷可憑，茲因為
    應付業務檢查一時失慮而罹刑典，經此偵審程序應已知警惕，本院認對其所宣告
    之刑以暫不執行為適當，爰併予宣告緩刑二年，以勵自新。
三、公訴意旨另以：被告丁○○基於概括之犯意，自八十七年十二月十四日起至八十
    八年一月十六日起，在其所經辦羅東地政事務所建物測量申請書審查欄位上，復
    盜用「測量員戊○○」職名章多枚，偽造戊○○有參與測量、審查之事實，足生
    損害於地政機關公文書之正確性及戊○○，因認被告丁○○亦涉有刑法上偽造公
文書之罪嫌。然按犯罪事實應依證據認定之，無證據不得推定其犯罪事實。又不
    能證明被告犯罪，應諭知無罪判決。刑事訴訟法第一百五十四條、第三百零一條
    第一項第一款定有明文。經質之證人戊○○於檢察官偵查時證稱：「（丁○○拿
    你的章去使用時有無告訴你？）有時有跟我講，有時沒有跟我講‧‧‧」等語，
    足見被告丁○○亦曾經證人戊○○之同意或授權使用其職名章。且證人戊○○復
    於檢察官偵查時又稱：「（這個印章丁○○有無長時間保管使用？）有時候他拿
    去使用放在他抽屜保管，我曾經向他要回來使用，但他又從我抽屜拿去使用，有
    時候有告訴我，有時候沒有告訴我」等語，更見證人戊○○除上揭羅東地政事務
    所收件字號八十七年三月十六日三四九號、三五０號、三五一號、三五二號之建
    物測量申請書四紙，能明確指訴被告丁○○確實未取得其同意或授權外即蓋用其
    職名章外，對於公訴人所指稱被告丁○○八十七年十二月十四日至八十八年一月
    十六日止於扣案建物測量申請書處理程序審查欄之蓋用「測量員戊○○」職名章
    之行為，是否確實未得到證人戊○○之授權或同意則有合理之懷疑，是既無法確
    信被告丁○○此部分有何盜用印章之犯行，則公訴人此部分所指訴之犯行即無法
    證明，此外復查無其他積極證據足認被告丁○○有何公訴人所指訴此部分之犯行
    ，惟公訴人認此部分與前揭有罪部分有裁判上一罪之關係，依審判不可分之關係
    ，爰不另為無罪之諭知。
貳、無罪部分（含被告丁○○被訴對於主管監督之事務直接圖利罪不能證明部分）：
一、公訴意旨略以：被告甲○○係宜蘭縣政府地政科科長；被告乙○○係羅東地政事
    務所主任；被告丁○○係宜蘭縣羅東地政事務所測量課課長，以上三人均為依據
    法令從事公務之人員。於八十七年三月十六日，泰傑公司委託不知情之土地代書
    曾玉美為代理人，向羅東地政事務所申辦土地坐落宜蘭縣羅東鎮○○段三二０地
    號，門牌號為羅東鎮○○路一五三號，建號二０六三號宜泰大樓「地面層、地下
    一層及地下二層」建物，分割為一百六十戶商鋪之複丈分割登記。三人明知區分
    所有建物共同使用部分，不得分割；辦理建物分割，應以已辦畢所有權登記，法
    令並無「禁止分割」及己經增編門牌號，且其分割處己有定著可為分隔之樓地板
    或牆壁之建物為限（地籍測量實施規則第二百九十七條、第二百八十八條參照）
    ；亦明知應留設之法定空地，非依規定不得分割（建築法第十一條第三項參照）
    ，甲○○、乙○○、丁○○三人竟對於主管監督事務，明知辦理建物分割，應以
    已辦畢所有權登記，法令並無禁止分割及已經增編門牌號，且其分割處已有定著
    可為分隔之樓地板或牆壁之建物為限（地籍測量實施規則第二百八十八條參照）
    ，竟不依上開規定辦理。並於該建物分割案，經實地勘測結果，發現有以下九項
    與法令相牴觸之處：(一)、現場一層、地下一、二層另增隔間與原核准之使用執
    照竣工平面圖不符，是否需申請變更使用執照後始於受理分割竣工平面圖不符。
    (二)、現場一層、地下一、二層另增隔間之構造物為木製夾板，以之做為區分所
    有建物隔間構造，與原使用執照所載構造載為Ｒ．Ｃ不符。(三)、一層緊急危難
    避難梯出口，共同使用部份，以木製夾板隔間。(四)消防設備安置地點應為共同
    使用部份不得分割，惟本案一層、地下一、二層於該部份，皆以木製夾板隔間。
    (五)、通往樓梯部份之通道，應為共同使用部份不得分割，惟本案地下一、二層
    於該部份皆以木製夾板隔間。(六)、部份通往樓梯走廊通道之牆壁材質為木製夾
    板。(七)、現場木製夾板隔間尺寸與該公司檢附之未經核准之分割圖說註記不符
    。(八)、檢附之未經核准之分割圖說一層樓部份，有跨越已辦畢所有權登記之共
    同使用部份。(九)、檢附之未經核准的分割圖說，地下二層將二戶無獨立出入口
    等。竟不理會承辦員王建得認應予駁回或命補正之意見。三人竟於八十七年四月
    下旬某日下午，約集至甲○○之辦公室（即宜蘭縣政府地政科科長室），與訴外
    人王建得、申請人陳淑暖、陳文昌等人，研商如何辦理核准該建物分割事宜。商
    議中甲○○、乙○○、丁○○三人，亦不顧王建得就該分割案違背法令之說明，
    復共同決議由甲○○於八十七年五月十一日以宜蘭縣政府八七府地測字第０五五
    三五０號函，發函羅東地政事務所，指示應依地籍測量實施規則第二百八十八條
    規定「准予受理」。用以規避甲○○前於八十七年四月十七日以宜蘭縣政府八七
    府地測字第三七七二八號函，指示羅東地政事務所，該分割案應依台灣省政府建
    設廳八十七年二月二十五日八七建四字第三０三三九號函示：「建築物領得使用
    執照後，增編門牌變更戶數，已涉及變更室內隔間，影響主要構造、防火避難設
    備及消防設備，應向主管建築機關申請變更使用執照，經核准變更工程圖說施工
    完竣，始得向戶政單位申請編訂門牌辦理」之指示。詎該函送達羅東地政事務所
    後，承辦員王建得仍於八十八年六月一日，將上開違法事項逐一敘明，並再簽擬
    應予駁回或命補正之意見。惟乙○○於核閱王建得簽呈後，即指示丁○○，對王
    建得所擬不准分割各項理由，逐一批註，並條擬應予准許之意見呈核。丁○○迫
    於無奈，遂依乙○○之指示，在王建得之簽呈上，補簽批註准予分割之理由，並
    擬註「本案擬依照縣府上項函（甲○○於八十七年五月十一日以宜蘭縣政府八七
    府地測字第０五五三五０號所發之函）示辦理建物分割」等語。乙○○當即核批
    「如洪課長擬，並希於二日內辦竣，俾免損及申請人權益」。乙○○批示後，即
    由丁○○接辦並於該申請書上測量、計算、製圖、及核定等欄位上，全部加蓋自
    己之職名章，決行該建物之申請分割登記，並發給泰傑公司一百六十張之建物所
    有權狀。被告甲○○、乙○○、丁○○三人，共同對於主管事務圖利泰傑公司，
    使泰傑公司原一攤位價值約為新台幣（下同）二百四十萬元之價值，而得於取得
    單獨所有權狀後，以三百六十一萬元售出。每攤位圖得利益約一百萬元，合計圖
    利泰傑公司共約一億六千萬元（１００萬元×１６０＝１６０００萬元）。因認
被告三人均涉有貪污治罪條例第六條第一項第四款之對於主管監督之事務直接圖
    利之罪嫌。
二、按犯罪事實應依證據認定之，無證據不得推定其犯罪事實；不能證明被告犯罪者
    ，應諭知無罪之判決，刑事訴訟法第一百五十四條、第三百零一條第一項分別定
    有明文。又所謂認定犯罪事實之證據，係指足以認定被告確有犯罪行為之積極證
    據而言，如未發現相當證據，或證據不足以證明，自不能以推測或擬制之方法，
    以為裁判基礎。又認定不利於被告之事實，需依積極證據，茍積極證據不足為不
    利於被告事實之認定時，即應為有利於被告之認定，更不必有何有利之證據。次
    按，刑事訴訟上證明之資料，無論其為直接證據或間接證據，均須達於通常一般
    人均不致於有所懷疑，而得確信其為真實之程度，始得據為有罪之認定，若其關
    於被告是否犯罪之證明未能達此程度，而有合理性懷疑之存在，致使無從形成有
    罪之確信，根據「罪證有疑，利於被告」之證據法則，即不得遽為不利被告之認
    定，其以情況證據（即間接證據）斷罪時，尤須基於該證據在直接關係上所可證
    明之他項情況事實，本乎推理作用足以確證被告有罪，方為合法，不得徒憑主觀
    上之推想，將一般經驗上有利被告之其他合理情況逕予排除，此觀諸最高法院七
    十六年台上字第四九八六號、三十二年度上字六七號判例意旨亦甚明顯。又按，
    法院固應依職權調查證據，但並無蒐集證據之義務，法院調查之範圍以審判中案
    內所存在之一切證據為限，案內所不存在之證據，即不得責令法院為發現真實，
    應依職權從各方面詳加蒐集、調查，亦經最高法院八十七年度台非字第一號判決
    闡釋在案。
三、公訴意旨認被告等涉有上述圖利罪嫌，無非以：被告丁○○坦承前揭犯嫌不諱，
    核與證人戊○○、丙○○、游祥田、林炯昇、林金山、黃昇弘、王建得、陳文昌
    、陳淑暖等人在法務部調查局及偵查中訊問時證述之情形大致亦相符。系爭宜泰
    大樓建號二０七八號有關共同使用部份之登記，係僅就作為樓梯間、通道共同使
    用部份為登記，一層樓陽台部份則係以附屬建物登記，屬法定空地，核與該大樓
    申請使用執照時，所檢具竣工圖中所標示之綠色區塊相符。該陽台部份設有逃難
    梯口二處，直通地下一樓，係供人員逃生之用，自難謂其非供公共使用部份。又
    該大樓一層樓共同使用部份協議分管，僅係包括建物因分割後所產生之走道、電
    扶梯等公共設施，並未包含一樓之陽台等，此亦有協議書影本一份附卷可查。且
    上述一樓陽台，係泰傑公司於大樓工程竣工後，始二次施工將隔間牆拆除，外移
    改建在陽台外沿，以增加室內空間。另羅東地政事務所受理泰傑公司申請分割案
    時，曾因如何適用地籍測量實施規則第二百八十八條規定，及是否應依建築法第
    七十四條、第七十七條之二規定，應申請變更使用執照後始予受理建物分割生疑
    義時，曾函請宜蘭縣政府釋示。前開請釋案，被告甲○○於八十七年四月十七日
    ，函復羅東地政事務稱：應依台灣省政府建設廳八十七年二月二十五日八七建四
    字第三０三三九號函，即建築物領得使用執照後增編門牌變更戶數，己涉及變更
    室內隔間，影響主要構造，防火避難設備及消防設備，應向主管建築機關申請變
    更使用執照，經核准變更工程圖說施工完竣，始得向戶政單位申請編訂門牌，再
    檢具門牌證明申領變更使用執照，其涉有室內裝修行為，並應依「建築物室內裝
    修管理辦法」規定辦理等，此有羅東地政事務所八十七年三月三十一日八七羅地
    二（１２）字第二０九三號函、宜蘭縣政府八十七年四月十七日八七府地測字第
    三七七二八號函影本各一份附卷可佐。惟被告甲○○因無法承受陳淑暖之施壓，
仍於八十七年四月下旬某日下午，電召乙○○、丁○○、王建得三人，至宜蘭縣
    政府地政科科長辦公室，與陳淑暖、陳文昌等人，商討該案如何辦理核准分割事
    宜後。甲○○即於八十七年五月十一日，函令羅東地政事務所可依地籍測量實施
    規則第二百八十八條規定「准予受理」。此亦有宜蘭縣政府八十七年五月十一日
    以八七府地測字第０五五三五０號函影本一份附卷可參。被告乙○○、丁○○核
    准本件建物申請分割案，即係依上述宜蘭縣政府八十七年五月十一日以八七府地
    測字第○五五三五０號函等辦理，此有被告丁○○八十八年六月一日簽呈影本一
    份附卷可考。末查，遍查地籍測量實施規則第二百八十八條之全文，係辦理建物
    分割之有關規定，並無是否「准予受理」之規定。此外，復有本案建造執照及使
    用執照全卷四卷（含變更設計卷兩卷）、本案建物分割案全卷一卷（含建商所提
    出之分割略圖）、建物測量成果圖三份、八十七年十二月十四日起至八十八年一
    月十六日止建物測量申請書影本二百零九份等附卷可稽為論據。
四、訊據被告乙○○、丁○○及甲○○三人，均堅詞否認有何公訴人所指訴之犯行。
    被告乙○○辯稱：泰傑公司於八十七年三月十六日向羅東地政事務所申請建物測
    量建物分割之客體，係系爭大樓之地下二層之二、地下二層之一、地下一層、地
    面層，建號分為二０六０號、二０六一號、二０六二號、二０六三號等，此部分
    均屬專有部分，並未涉及系爭大樓之共同使用部分，所屬測量員王建得多次簽呈
    認本建物分割有違法之處，係就法令及事實有誤解及誤認所致。其後因適用法令
    有疑問即函請上級宜蘭縣政府地政科解釋後，即依照宜蘭縣政府之指示辦理，並
    無公訴人所指稱有圖利情事等語；被告丁○○則辯稱：上揭泰傑公司申請案收件
    後經由測量員王建得勘查現場後發現該建物與原設計圖說不同，並未向建管單位
    申請變更，又僅以木板隔間等情，而認應駁回複丈分割之申請。然伊認為地政機
    關一向處理建物分割複丈之法律依據係地籍測量實施規則第二百八十八條，其他
    涉及建管消防事項並非地政機關之執掌，故才向宜蘭縣政府請示，雖縣政府亦認
    涉有室內裝修行為，應先取得變更使用執照，否則駁回。然其後縣政府又主動發
    函認本件應以從來之程序辦理等情，伊遂循縣政府之意見准予受理，並無任何有
    圖利他人之行為；被告甲○○則以：本申請案雖經羅東地政事務所向縣府請示，
    然伊認為該問題涉及建管法令並非地政執掌，遂簽會縣府建設局之意見轉達羅東
    地政事務所。惟該案申請人透過民意代表陳淑暖、陳文昌等陳情，伊遂簽會法制
    室對法律之疑義表示意見，並依據法制室之意見轉知羅東地政事務所，並非依民
    意代表在地政科辦公室商議准予建物分割，且縣府雖發函補充核釋「准予受理」
    亦僅只准依地籍測量實施規則第二百八十八條規定受理之意，並未核釋不必審查
    是否分割之要件，是伊所為均係依職責辦理，並無對主管監督之事務直接圖利罪
    嫌等語。
五、有關本件建物申請分割而生爭議之始末及爭議之點：
    查泰傑公司所有坐落宜蘭縣羅東鎮○○段三二０地號土地，即門牌號碼宜蘭縣羅
    東鎮○○路一五三號之地下二層、地上十三層。區分所有共分十七戶，並於八十
    七年一月十六日辦畢建物第一次所有權登記，亦即登記專有部分建號二０六０號
    至二０七七號，另共同使用部分登記建號為二０七八號。同年三月九日，泰傑公
    司就前揭建物之地下二層之一、地下二層之二、地下一層、地面一層部分取得增
    編門牌證明。同年三月十六日，泰傑公司委託代書曾玉美向羅東地政事務所，就
    前揭建物之地下二層之一、地下二層之二、地下一層、地面一層即建號二０六０
    號、二０六一號、二０六二號、二０六三號等建號，辦理建物分割之建物測量申
    請（下簡稱系爭案件）。前述地政事務所於收件後，同年三月二十一日由承辦人
    即測量員王建得前往勘測，並簽稱：「‧‧‧建物與原竣工平面圖（無隔間）之
    設計不同，顯係改建或修建，是否符合地籍測量實施規則第二百八十八條規定‧
    ‧‧實有爭議」，而擬以「函文申請人檢附增隔牆壁之使用執照，據以辦理補正
    事宜，俾便建物分割複丈之進行，逾期並予駁回建物分割複丈申請」等語，並於
    同年三月三十一日以八七羅地二（一二）字第二九０三號發函宜蘭縣政府函請就
    「‧‧‧本案建築物室內裝修攤位是否應依照建築法第七十四條、第七十條之二
    規定：申請變更使用執照後始予受理建物分割‧‧‧」予以函示。而宜蘭縣政府
    旋於八十七年四月十七日以八七府地測字第三七七二八號函覆羅東地政事務所稱
    ：「查本案羅東鎮○○段三二０地號土地係於建築物領得使用執照後，增編門牌
    變更戶數，已涉及變更室內隔間，影響主要構造防火避難設備及消防設備暨設有
    室內裝修行為請依台灣省政府建設廳八十七年二月二十五日八七建四字第三０三
    三九號函辦理」等語。（其中有關上述台灣省政府建設廳八十七年二月二十五日
    八七建四字第三０三三九號函所載：「建築物領得使用執照後增編門牌變更戶數
    ，已涉及變更室內隔間，影響主要構造，防火避難設備及消防設備，應向主管機
    關申請變更使用執照，經核准變更工程圖說後施工完竣，始得向戶政單位申請編
    定門牌，再檢具門牌證明申領變更使用執照，其涉有室內裝修行為並應依建築物
    室內裝修管理辦法規定辦理」等語，係由宜蘭縣政府於八十七年三月十日八七建
    管字第二三九七二號函轉各鄉鎮市公所及戶政事務所）故承辦人即上揭測量員王
    建得於同年四月二十四日擬予依上述函示駁回系爭案件之聲請，被告丁○○將此
    函稿提向被告乙○○請示如何辦理，並適宜蘭縣地政科科長甲○○轉知被告乙○○帶同承辦人丁○○、王建得前往說明（當時尚有國大代表陳淑暖、縣議員陳文
    昌在場）後，宜蘭縣政府遂於八十七年五月十一日於會該府法制室後以八七府地
    測字第五五三五０號函予羅東地政事務所認：「‧‧‧本案省政府建設廳上開函
    示經本府同年三月十日以八七府建管字第二三九七二號函送各鄉鎮市公所及各戶
    政事務所，惟本案增編門牌證明之核發係三月九日，建物分割測量之申請於八十
    七年三月十六日，依上開說明原則，及法令不溯及既往，本案仍請依地籍測量實
    施規則第二百八十八條規定准予辦理」。惟上述承辦人王建得仍於八十七年五月
    十四日、同年五月二十九日、六月一日數度撰擬簽呈認「‧‧‧本案擬退回申請
    人向建管機關申請變更使用執照後再行辦理‧‧‧」、「‧‧‧本案擬予駁回申
    請」等語，而上揭地政事務所主任即被告乙○○係同意依第二課課長即被告丁○○另簽之意見：「‧‧‧三、依據宜蘭縣政府八十七年五月十一日八七府地測字
    第五五三五０號函說明三核示：『本案仍請依地籍測量實施規則第二百八十八條
    規定准予受理』是本案擬依照縣府上項函示辦理建物分割」等語辦理。是系爭案
    件經上述地政事務所受理後，測量員王建得更於同年六月三日再行簽寫公文簽辦
    單認系爭案件不應受理等情，並經主任即被告乙○○認為測量員王建得未遵縣政
    府及主管科長指示核辦，且藉故積壓人民申請案件，而移送考績會處理等情，分
    據被告乙○○、丁○○及甲○○自承在卷，並有羅東鎮○○段建物改良登記簿、
    宜蘭縣羅東地政事務所建物測量成果圖、八十七年三月十六日收件之建物測量申
    請書、八十七年三月二十一日王建得所擬之公文簽辦單、宜蘭縣羅東地政事務所
    八十七年三月三十一日八七羅地二（一二）字第二九０三函、宜蘭縣政府八十七
    年四月十七日八七府地測字第三七七二八號函、宜蘭縣羅東地政事務所八十七年
    四月二十四日測量員王建得函稿、宜蘭縣政府八七府地測字第五五三五０號函、
    王建得八十七年五月十四、五月二十九日、六月一日、六月三日之公文簽辦單等
    扣案足稽。是本件爭點在於有關建築物室內裝修雖未取得變更使用執照，但已取
    得戶政機關所核發之增編門牌證明，申請地政機關辦理分割登記時，應否准許。
六、公訴意旨雖認：被告甲○○曾於八十七年以宜蘭縣政府八七府地測字第三七七二
    八號函，指示羅東地政所事務，該分割案應依台灣省政府建設廳八十七年二月二
    十五日八七建四字第三０三三九號之函示辦理，卻因申請人與民意代表陳淑暖、
    陳文昌等人及被告三人與承辦人王建得於八十七年四月下旬某日下午，約集在被
    告甲○○之辦公室（即宜蘭縣政府地政科科長室），研商如何辦理核准該建物分
    割事宜，商議中被告甲○○、乙○○、丁○○三人，亦不顧王建得就該分割案違
    背法令之說明，復共同決議由甲○○於八十七年五月十一日以宜蘭縣政府八七府
    地測字第０五五三五０號函予羅東地政事務所，指示應依地籍測量實施規則第二
    百八十八條規定「准予受理」，用以規避甲○○前於八十七年四月十七日以宜蘭
    縣政府八七府地測字第三七七二八號函等情。惟查：
(一)系爭申請案經前述地政事務所收件後，同年三月二十一日即由承辦人即測量員王
    建得前往勘測，並認：「‧‧‧建物與原竣工平面圖（無隔間）之設計不同，顯
    係改建或修建，是否符合地籍測量實施規則第二百八十八條規定‧‧‧實有爭議
    」，旋於同年三月三十一日以八七羅地二（一二）字第二九０三號發函宜蘭縣政
    府，函請就「‧‧‧本案建築物室內裝修攤位是否應依照建築法第七十四條、第
    七十條之二規定：申請變更使用執照後始予受理建物分割‧‧‧」予以函示，已
    如前述。然有關建築物室內裝修是否需取得變更使用執照始予受理建物分割之問
    題，亦即行政機關處理關於領得使用執照後，以增編門牌方式辦理建物分割構成
    多戶轉售造成糾紛，如何解決，並無具體意見，無論地方政府（各縣市政府）或
    台灣省政府建設廳均紛發函請求上級機關即台灣省政府或內政部能通盤檢討並予
    重視而提出統一作法，且經多次函文往返討論，此有台灣省政府建設廳函八十六
    年六月十三日（八六）建四字第二八五二號函、台中縣政府八十六年六月三日八
    六府工字第七九八八七號、台灣省政府建設廳八十六年八月八日（八六）建四字
    第六三五四一六號函等可憑，是此一問題自八十六年即逐漸於地政或建築管理行
    政實務部門出現。而台灣省政府地政處亦於八十六年九月十二日以（八六）地一
    字第五四七二一號函轉所轄各縣市政府，請就「為領得使用執照後，以增編門牌
    方式辦理建物分割成多戶轉賣造成糾紛，擬於建築執照上核印本申請案日後非依
    規定不得增編門牌「號碼」案，請於文到五日內研提具體意見送處‧‧‧」，此
    有台灣省政府地政處八十六年九月十二日八六地一字第五四七二一號函可參。是
    前開問題當時無論就建築管理單位或地政單位因於法令並無明文規定下而無統一
    作法，可見一斑。
(二)其後前開關於建築物室內裝修是否需取得變更使用執照始予受理建物分割之問題
    ，於八十七年二月二十五日台灣省政府建設廳以八七建四字第三０三三九號函發
    函各縣市政府稱：「建築物領得使用執照後增編門牌變更戶數，已涉及變更室內
    隔間，影響主要構造，防火避難設備及消防設備，應向主管機關申請變更使用執
    照，經核准變更工程圖說後施工完竣，始得向戶政單位申請編定門牌，再檢具門
    牌證明申領變更使用執照，其涉有室內裝修行為並應依建築物室內裝修管理辦法
    規定辦理」，而對此一問題訂出統一作法，嗣經宜蘭縣政府於八十七年三月十日
    以八七府建字第二三九七二號函下轉各鄉鎮市公所、各戶政事務所，此亦有前揭
    八十七年三月十日八七府建字第二三九七二號函可稽。且宜蘭縣政府亦就本申請
    案承辦人王建得之函詢，於八十七年四月十七日以八七府地測字第三七七二八號
    函函覆羅東地政事務所稱：「查本案羅東鎮○○段三二０地號土地係於建築物領
    得使用執照後，增編門牌變更戶數，已涉及變更室內隔間，影響主要構造防火避
    難設備及消防設備暨設有室內裝修行為請依台灣省政府建設廳八十七年二月二十
    五日八七建四字第三０三三九號函辦理」等語，亦如前述，是對此一相關問題直
    至有台灣省建設廳八十七年二月二十五日八七建四字第三０三三九號函示，才有
    統一之作法。
(三)嗣系爭申請案件之申請人乃偕同民意代表即證人陳淑暖、陳文昌等人，於八十七
    年四月下旬某日至被告甲○○辦公室陳情會商等情，雖已據被告三人自承在卷及
    證人王建得、陳淑暖、陳文昌等人證述屬實。惟依當時在場之人即證人陳文昌於
    宜蘭縣調查站訊問時證稱：「‧‧‧承辦人王建得、丁○○表示最近省府公文明
    示增編門牌方式辦理建物分割，應先向主管機關申請變更使用執照，故該案將補
    正駁回，陳俊雄、陳淑暖夫婦則持不同看法，認為門牌增編已完成，不需要補正
    駁回（不需要受解釋文之限制，可以受理並辦理分割，不需再辦理變更使用執照
    ）」等語；證人王建得則證稱：「‧‧‧由於當時多半是乙○○、丁○○與陳淑
    暖、陳文昌、甲○○在談話，因為我認為我的作法才符合相關法令，他們種種說
    詞我不想也沒有去參與討論，所以過程中，何類意見係何人所提出等等細節，我
    並無明確記憶‧‧‧」等語；證人陳淑暖亦證稱：「‧‧‧遂請陳文昌議員，邀
    地政科科長甲○○以進行溝通‧‧‧當時丁○○、王建得分別將該案應命補正或
    駁回的理由作說明，‧‧‧我跟洪、王二員表示你們是地政機關，不要去管那些
    建管、消防的事，謹就地政法令部分來作審查即可，不可駁回該案，亦不必要另
    泰傑去申請變更設計等意見，洪、王二員即未再表示意見。過程中乙○○未提出
    反對意見，於是我、甲○○等即達成共識，認為該案應可准予分割，甲○○更進
    一步表示，由於之前縣府函覆羅東地政事務所的公函將造成該案是補正或駁回的
    爭議，所以願意由他來處置，再由縣府主動發函予地政事務所‧‧‧」等語，是
    綜觀以上在場人員之供詞，被告三人與證人陳淑暖、陳文昌該日於被告甲○○之
    辦公室，主要是針對該函之適用法律問題為討論，並無所謂施壓或關說之情，亦
    無積極證據足以證明上揭會商有就該申請案件因有違法無法通過審核之處，而以
    協商方式要求承辦人員予以方便之圖利情事，誠難以被告三人因與本案申請人或
    關係人等於被告甲○○辦公室內協商討論，即推論被告三人有公訴人所指稱圖利
    之犯意聯絡與行為分擔。
(四)綜合上述可知，於八十七年二月二十五日台灣省政府建設廳八七建四字第三０三
    三九號函發所屬單位以前，對此問題並無具體統一作法，地政機關於審核是否得
    予建物分割之法源依據即依地籍測量實施規則，並無不當。而於前述八十七年二
    月二十五日台灣省政府建設廳八七建四字第三０三三九號函發函以後（宜蘭縣政
    府八十七年三月十日以八七府建字第二三九七二號函下轉各鄉鎮市公所、各戶政
    事務所，此亦有前揭八十七年三月十日八七府建字第二三九七二號函可稽。）雖
    有統一作法，但又面臨質疑該函何時起開始適用之問題，此亦有台灣省政府地政
    處八十七年五月八日八七地一字第二一五八三號函內載「有關台中市政府函為貴
    廳八十七年二月二十五日八七建四字第０三０三九號函示規定之生效日期執行疑
    義一案‧‧‧」可參。而宜蘭縣政府地政科科長即被告甲○○因受申請人等人之
    前述陳情稱：申請人本件建物測量建物分割申請已於八十七年三月九日向戶政機
    關取得門牌證明，自無受前揭函文之拘束等語，亦面臨前述台灣省政府建設廳八
    七建四字第三０三三九號函之生效時點之問題，遂另就「有關台灣省政府建設廳
    八十七年二月二十五日八七建四字第第三０三三九號函統一規定建築物於領得使
    用執照後，以增編門牌方式辦理建築物分割後疑義一案，惟其施行適用日期，究
    係以該廳發文日期或文到府日期，抑或文交下事務所收文日期為該統一規定生效
    適用日期孳生爭議，又倘於生效日期前業已受理之案件，而尚未完成法定程序者
    ，是否仍應適用新的規定，謹請貴室提供卓見」等情，會稿宜蘭縣政府法制室提
    供意見，宜蘭縣政府法制室則稱：「‧‧‧本案省政府建設廳該函文所為統一規
    定，涉建管戶政等不同單位之業務，其後又影響辦理建物分割之地政業務，其相
    關作業流程必俟各該單位對該公文知悉且達成共識後，始有施行可能，準此，該
    統一規定既無明訂施行日期，各機關如因收文日期不同致該統一規定之上級命令
    於各下級機關之生效日期適用日期不同，應無不合情法之處，查公文程式條例第
    九條規定，公文之副本收受者，應視副本之內容為適當之處理，本案就省建設廳
    來文之形式及內容觀之，應認其屬上級機關為協助下級機關統一法令、行使裁量
    權，而下達之解釋函，各機關應自知悉時有適用之義務。惟本案涉及不同業務單
    位權責，已如前述。另依原簽意思，本案似尚受理中案件申請人之權益，故對此
    上級主管機關下達之統一規定，究應自何時開始生效適用，應請發佈機關釐清，
    在此之前，為維關係人之權益及法律秩序之安定，受理中之案件，應仍依從來之
    程序辦理」，此有宜蘭縣政府會稿可參。嗣被告甲○○乃就法制室之意見，說明
    本件申請案與上揭台灣省政府建設廳八十七年二月二十五日八七建四字第三０三
    三九號函之間何時生效之適用關係，以宜蘭縣政府八十七年五月十一日八七府地
    測字第五五三五０號函予羅東地政事務所稱：「‧‧‧本案省政府建設廳上開函
    示經本府同年三月十日以八七府建管字第二三九七二號函送各鄉鎮市公所及各戶
    政事務所，惟本案增編門牌證明之核發係三月九日，建物分割測量之申請於八十
    七年三月十六日，依上開說明原則，及法令不溯及既往，本案仍請依地籍測量實
    施規則第二百八十八條規定准予辦理」等語，此一行政程序處理過程，所處理者
    ，厥為行政函示何時生效或適用時點之法律問題，且為被告職掌之權責，並無不
    當，自難因被告甲○○所為上開行政處理程序而就本件申請案逕認係被告三人與
    申請人等會商後才製作，而有違法圖利之犯行，或與被告乙○○、丁○○有何圖
    利他人之犯意聯絡與行為分擔。而況，被告甲○○係函示：「．．．本案仍請依
    地籍測量實施規則第二百八十八條規定准予辦理」等語，地政事務所承辦人員仍
    應依據地籍測量實施規則之相關規定作實質審查，而非公訴人所指稱「准予分割
    」之暗示。
七、再查，雖本申請案原承辦人即測量員王建得多次以簽呈說明本件建物分割案因有
    另增隔間與原使用執照不符、僅以木板隔間與使用執照所載不符、涉及共同使用
    部分之分割（如一層緊急危難避難梯出口、各層消防設備安置地點、通往樓梯之
    部分通道均為公同共有部分，而不得分割，又一層之分割圖說，有跨越已辦畢所
    有權登記之共同使用部份。）等情形，而不得分割，此均有上述公文簽辦單等存
    卷可參，並於原審審理時證稱：「我當時是自己認為不合地籍測量實施規則第二
    百八十八條之規定。定著物不符合規定，且我當時有懷疑，我有請示吳主任再請
    示地政科，‧‧‧我認為滿懷疑是不可以的，因為當時現場只是夾板式的隔間而
    已」等語，而公訴人更採之而認為本案有涉及公同共有部分及僅以木板隔間之分
    割，而謂被告三人有上述公訴意旨所稱之有不得分割而分割之情形云云。惟查：
(一)按當時即八十七年三月間之地籍測量實施規則第二百八十八條第一項規定：「
    辦理建物分割，應以辦畢所有權登記、法令並無禁止分割，及已經增編門牌‧‧
    ‧」。（地籍測量實施規則第二百八十八條曾於八十九年十二月六日修正），此
    即有關建物分割之法令依據，亦即本件申請案承辦人員審核標準之依據。
(二)就有關公訴人所稱本案涉及公同共有部分之分割乙節，經查泰傑公司所有坐落宜
    蘭縣羅東鎮○○段三二０地號土地，即門牌號碼宜蘭縣羅東鎮○○路一五三號之
    地下二層、地上十三層，區分所有共分十七戶，並於八十七年一月十六日辦畢建
    物第一次所有權登記，亦即登記專有部分建號二０六０號至二０七七號，另共同
    使用部分登記建號為二０七八號，已如前述，並有建築改良物登記簿數紙可參。
    而共同使用部分建號係將同一建物所屬各種共同使用部分，除法令另有規定外，
    應視各區分所有權人實際使用情形，分別合併，另編建號，單獨登記為各相關區
    分所有權人共有。（參照土地登記規則第七十五條第一款）而泰傑公司於八十七
    年三月十六日，係就上揭建物之地下二層之一、地下二層之二、地下一層、地面
    一層即建號二０六０號、二０六一號、二０六二號、二０六三號等建號專有部分
    檢附申請書、建築改良物所有權狀、分割圖說、建築改良物登記簿及門牌增編證
    明書向羅東地政事務所申請建物分割建物測量，亦有上揭八十七年三月十六日收
    件字號三四九號、三五０號、三五一號、三五二號之申請書、建築改良物所有權
    狀、門牌增編證明書等扣案足憑，是並未涉及前述共同使用部分建號二０七八號
    至為明顯。則公訴人指稱本件分割有涉及區分所有人共有部分而有涉及法令規定
    不能分割之情事，實有誤會。再者，比對上揭建物之地下二層之一、地下二層之
    二、地下一層、地面一層即建號二０六０號、二０六一號、二０六二號、二０六
    三號等建號分割後之建物測量成果圖與上揭建物共同使用部分建號二０七八號之
    建物第一次登記建物測量成果圖可知，上揭建物地下二層之一、地下二層之二、
    地下一層、地面一層測繪於建號二０七八號之共同使用部分，並未於分割後之測
    量成果圖內為建物之分割，所分割之區域均是測繪於上述建號二０六０號、二０
    六一號、二０六二號、二０六三號等建號內，可見本件申請分割案並無涉及共同
    使用部分或法令規定不得分割之部分，是公訴人認被告等三人有明知法令規定不
    得分割而分割之情形云云，顯非可採。
(三)其次，證人王建得於上揭簽呈及公文簽辦單均提及有關緊急危難避難梯出口、各
    層消防設備安置地點、通往樓梯之部分通道均為公同共有部分，而不得分割，公
    訴人乃認本案有涉及法令規定不得分割而分割之情形。惟查，觀諸系爭大樓共同
    使用部分建號二０七八號之建物測量成果圖，並未有將各樓層之有關消防避難設
    備、緊急避難梯或樓梯通道等測繪於建號二０七八號內，是上述分割行為並未涉
    及共同使用部分，亦甚明顯。且區分所有建物之共同使用部分之項目及所有權之
    歸屬劃分，係屬私法上契約關係，宜由當事人依照民法規定合意為之，非由地政
    機關逕為認定建物共同使用部分（內政部八十三年十二月二十一日台（八三）內
    地字八三一五一０一號函可參），上揭系爭大樓既然於建物第一次登記時，未將
    上開有關緊急危難避難梯出口、各層消防設備安置地點、通往樓梯之部分通道甚
    或陽台測繪於公同共有部分建號而合併登記成為區分所有人共有，則被告丁○○
    等人於處理本件分割案件之審查時，即無置喙餘地，是自無法推翻建物第一次登
    記之結果而認本件分割有何違背法令之處。雖公寓大廈管理條例第七條復規定：
    「其為下列各款不得約定專用部分：二連通數個專有部分之走廊或樓梯，及其通
    往室外之通路或門廳，社區○○巷道、防火巷弄」然此亦僅就公寓大廈使用權為
    規範，而非針對建物所有權來作規範，故尚與本件爭議無關，亦不得據此以為本
    件分割有違背法令之依據。
(四)又查，地籍測量實施規則第二百八十八條雖規定另一要件：「分割處已有定著可
    為分隔之樓地板或牆壁之建物為限」，而有關是否得以木製夾板為分隔辦理建物
    分割，應視是否符合前開分割處已有定著可為分隔之規定，視實際情況認定之，
    此有內政部八十九年二月十九日台（八九）內地字第八九０三六七二號函可參。
    是依上開實施規則，審查分割僅就是否有可為分隔之定著物即可，並未限制以何
    材料。而本件原承辦人即證人王建得於承辦之初至現場勘查後，迭於公文簽辦單
    稱「現場隔間構造為木製夾板」等語，並於原審審理時證述甚詳，復有現場照片
    數幀存卷可參，可見上揭系爭大樓申請分割之地下二層之一、地下二層之二、地
    下一層、地面一層即建號二０六０號、二０六一號、二０六二號、二０六三號等
    建號部分，並非無任何隔間構造，而係以木板為區分所有之隔間構造，法令既無
    限制隔間構造材料，自不得以隔間材料與建物結構材料不同，而認與分割要件不
    合。
八、綜上所述，本件建物分割建物測量申請案，雖經原承辦人王建得指出有多處不合
    法令之處而建請駁回處分，就涉及室內裝修部分，雖於八十七年二月二十五日已
    有台灣省政府建設廳八七建四字第三０三三九號函為統一作法依據，但亦經申請
    人質疑此一函文生效時點為何日，被告甲○○於會稿宜蘭縣政府法制室就前揭函
    文之生效時點為法律意見表示，並依照法制室所擬之法律意見發函羅東地政事務
    所指示應依照何法令為審核辦理等情，均已如前述，實無證據足認被告甲○○此
    一行政程序有何違法圖利之情事，更不能因被告三人曾與申請人及民意代表於被
    告甲○○之辦公室會商研究法令適用問題，即遽認被告三人有圖利之犯意聯絡及
    行為分擔。又本件申請分割案均僅就上揭系爭大樓之地下二層之一、地下二層之
    二、地下一層、地面一層即建號二０六０號、二０六一號、二０六二號、二０六
    三號等專有部分建號為分割，並未涉及共同使用部分建號二０七八號，亦如前述
    ，則公訴人認被告丁○○、乙○○有就上開建物法令規定不得分割之部分為分割
    云云，實有誤會。即被告丁○○、乙○○就本案之建物分割所為之行政處分並無
    違背法令之處，自亦難認被告三人依法所為之行政過程或處分有何違法圖利他人
    之犯行，此外復查無其他積極證據足認被告三人有何公訴人所指之共同圖利他人
    之犯行，被告三人此部分犯罪不能證明，原審為被告乙○○、甲○○無罪之諭知
    ；另被告丁○○部分，因公訴人認此部分與右揭被告丁○○有罪部分有牽連犯之
    裁判上一罪之關係，不另為無罪之諭知，經核並無不合。
九、公訴人上訴意旨略以：(一)被告三人明知，依據建商所送之建物平面設置圖說，於
    部分申請核發為獨立所有權之單位中，竟被ＲＣ牆面分隔成不能互通之空間，顯
    需命補正或駁回其聲請，且建商所送之建物、設置圖說與現場實際情況不符，又
    未向建管機關辦理變更登記設計，擬藉由地政機關逕依建商所提供之錯誤設置圖
    核發所有權狀以架空建管法令及建管單位權責；再現場測量發現部分申請核發之
    空間，屬陽台違建，顯與違建無從取得所有權狀之基本地政概念不合；又核發之
    所有權狀中，各戶之建築材料為「ＲＣ造」，顯與現狀為「木造隔間」不符等情
    ，仍堅持核發所有權狀予建商，顯有圖利之情，此有該案承辨人員王建得於調查
    站之訊問筆錄及本署偵訊筆錄可資佐證，並有其內簽及相關證物可考。(二)被告甲○○於八十八年二月二十六日調查站訊問時，自承本案有四大違法部分，可知其
    既已知該案建商以不符現狀之平面設置圖擬領取所有權狀係違法，仍於事前本案
    承辦之羅東地政機關人員王建得、被告乙○○及丁○○與建商業者代表國大代表
    陳淑暖、議員陳文昌前往詢問本案如何處理時，表明將同意建商分割複丈之意，
    亦有證人陳淑暖於調查員訊問筆錄在卷可佐。(三)證人游祥田證稱：其係依被告丁○○之指示，未至現場勘驗即依竣工平面圖筆繪計算系爭房地之測量成果圖。再
    證人戊○○亦證稱從未在本案之審查、測量、計算、製圖、檢查、核定等流程上
    核章，原審且認此為被告逕行盜蓋，而涉犯偽造文書罪嫌再該科之測量人員戊○○及王志賢均表明打通外牆即已為違建、改建情形，其等均拒不同意依建商之現
    場位置圖處理亦為證人戊○○、王志賢證述在卷。經查，若此案可為合法核發所
    有權狀，被告丁○○何需不依規定請承辦或其他人員為現場之勘驗及測量，再據
    以核發所有權狀，或自行蓋用印章表示已為審核？反需排除所有之實際承辦業務
    之基層職員，未加測量，即以觸犯法律之方式，使本案之建商順利取得所有權狀
    ？又若非此行為顯已違法，又豈有可能全部基層之測量員均拒絕服從被告丁○○
    之指示？再若非乙○○身為主任強加壓力，被告丁○○又何需如此？(四)再宜蘭縣
    政府八十六年十月三日八六府地測字第一一六五七五號函說明二謂：「．．．，
    如擅自興建分隔牆及樓地板，應予違章論處。是為防止領得使用執照以增編門號
    方式辦理分割，申請人申請複丈分割實應檢附增隔樓地板或牆壁之使用執照，如
    未附執照該分隔牆及樓地板即屬違章，應駁回分割複丈之申請」，此為被告丁○○及乙○○所知，其等明知此會造成違章，肇致糾紛，仍予核發所有權狀，自屬
    違背法令。又縣府八十七年四月十七日八七府字第三七七二八號函復內容，僅表
    示受理即依建築法第二百八十八條辦理（修正後）。則所謂受理並非當需核發所
    有權狀，則被告丁○○、乙○○故意誤解此意要求承辦人員王建得核發所有權狀
    ，目的應在圖利建商；又有關省建設廳八十七年二月二十五日八七建四字第０三
    ０三三九號函之「生效日期」為何？既已有法律疑義，此應為被告等人明知。承
    辦人員王建得業已請示省建設廳，被告丁○○、乙○○為何不待法律疑義解決後
    再為分割複丈之准駁，顯已達公務員謹慎行事之原則。是於八十六年時宜蘭縣政
    府既已為函表示，於建商以增編門號方式辦理分割之情形下，為防止違建，需取
    增附之隔間牆等物之使用執照（即需申請變更使用），否則即應駁回複丈之申請
    、是於宜蘭地政機關於人民為分割複丈請求時，所有之測量員均依此規定辦理，
    此亦即證人王建得、戊○○及王志賢所堅持者，是於本案依其過往方式，亦應為
    補正及駁回之情形，被告等強制要求准予分割複丈並核發所有權狀即有違上開命
    令，應無疑問，而省建設廳上開函示內容與宜蘭縣政府八十六年之函示並無太大
    岐異，則為何本案在宜蘭縣會有所謂之法律爭議？實啟人疑竇。再證人林炯昇亦
    稱上開宜蘭縣政府函示並非即同意並要求地政機關准許分割複丈，並說明其內涵
    ，亦有筆錄一份附卷可參。又依縣府法制室之內簽表示，本案事涉不同業務單位
    權責，並涉受理中案件申請人之權益，故台灣省之上開函示何時生效適用，自應
    請發布機關釐清，則其又稱受理中之案件，仍應依從來之程序規定辦理，而從來
    之規定應即據宜蘭縣政府上開八十六年函，就相關不同業務之單位統合處理。亦
    即於本案屬分割複丈之案件，亦需審查是否有不得分割之情形。(五)又本案之陽台
    部分，雖於第一次登記時登記為專有部分，惟其為陽台，若予建築即為違章建物
    ，此部分事後亦為建管單位強制拆除，被告等人本即知對此陽台部分可登記為專
    有部分顯有問題，並對若同意分割複丈即生違建糾紛亦有所見，為僅表示其等為
    地政機關，不涉建管單位之權責，實有疑問。亦有違宜蘭縣八十六年上開函示之
    原則，亦即事涉數業務單位者，於業界所共知之狀況，必需有所考量，而予作為
    。否則內部明知所為將造成糾紛仍各行其是，並違反先前之地政慣例，此即為圖
    利行為之表現，仍指被告等涉有圖利罪嫌。惟查，貪污治罪條例第六條第一項第
    四款圖利罪之成立，除須客觀上有圖利之事實外，尚須主觀上有圖利之犯意，始
    足當之。本件係事涉有關建築物室內裝修雖未取得變更使用執照，但已取得戶政
    機關所核發之增編門牌證明，申請地政機關辦理分割登記時之法令適用問題，因
    事前未有統一作法，被告甲○○依一般行政程序函示羅東地政事務所，綜觀其處
    理過程，核屬有據，被告丁○○、乙○○乃依上級機關函示辦理，亦非全然無據
    ，且尚無證據證明被告等主觀上有圖利他人之犯意，已如前述。至本件申請分割
    登記案，被告丁○○、乙○○為實質審查時，縱仍有如公訴人所指上述之缺失，
    充其量亦僅係行政上之疏失，仍難遽認其等有圖利他人之意圖，是公訴人此部分
    之上訴為無理由，應予駁回。
據上論斷，應依刑事訴訟法第三百六十八條、第三百六十九條第一項前段、第三百六
十四條、第二百九十九條第一項前段、第三百條，刑法第二條第一項前段、第五十六
條、第二百十七條第二項、第一項、第四十一條第一項、第七十四條第一款，罰金罰
鍰提高標準條例第二條，判決如主文。
本案經檢察官王安明到庭執行職務。
中      華      民      國    九十一    年      四      月    二十五    日
                              台灣高等法院刑事第七庭
                                  審判長法  官  吳  啟  民
                                        法  官  施  俊  堯
                                        法  官  蘇  隆  惠
右正本證明與原本無異。
檢察官就圖利罪部分如不服本判決應於收受送達後十日內向本院提出上訴書狀，其未
述上訴之理由者並得於提起上訴後十日內向本院補提理由書（均須按他造當事人之人
數附繕本）。
被告等均不得上訴。
                                        書記官  周  素  秋
中      華      民      國    九十一    年      四      月    二十五    日
附錄本案論罪科刑依據法條：
刑法第二百十七條
偽造印章、印文或署押，足以生損害於公眾或他人者，處三年以下有期徒刑。
盜用印章、印文或署押，足以生損害於公眾或他人者，亦同。
臺灣高等法院刑事判決                            九十年度上訴字第三二一一號
    上  訴  人  臺灣宜蘭地方法院檢察署檢察官
    上  訴  人
    即  被  告  丁○○  男四十九歲（民國○○○年○月○日生）
                        住宜蘭縣羅東鎮○○街四八號
                        身分證統一編號：Ｇ一0000000號
    選任辯護人  吳振東  律師
    被      告  乙○○  男五十六歲（民國○○○年○月○○○日生）
                        住宜蘭市○○路○段一０一號
                        身分證統一編號：Ｇ一一一九四一六號
    選任辯護人  李秋銘  律師
                黃金亮  律師
    被      告  甲○○  男四十六歲（民國○○○年○月○○○日生）
                        住宜蘭市○○街二四之三號三樓
                        身分證統一編號：Ｅ一九八五八號
    選任辯護人  許國棟  律師
右上訴人因被告貪污治罪條例等案件，不服臺灣宜蘭地方法院八十八年度訴字第一五
０號，中華民國九十年六月二十七日第一審判決（起訴案號：臺灣宜蘭地方法院檢察
署八十八年度偵字第一二七０號、二一五０號），提起上訴，本院判決如左：
    主  文
原判決關於丁○○盜用公印部分撤銷。
丁○○連續盜用印章，足以生損害於公眾及他人，處有期徒刑參月，如易科罰金以參
佰元折算壹日，緩刑貳年。
其他上訴駁回。
    事  實
一、丁○○係宜蘭縣羅東地政事務所測量科科長，因所屬測量科科員王建得所承辦泰
    傑建設股份有限公司（以下簡稱泰傑公司）於民國(下同)八十七年三月十六日就
    坐落宜蘭縣羅東鎮○○段三二０地號、門牌號碼為宜蘭縣羅東鎮○○路一五三號
    宜泰大樓（下稱係爭大樓）之地下二層之一、地下二層之二、地下一層、地面一
    層（即建號二０六０號、二０六一號、二０六二號、二０六三號等）之建物分割
    之建物測量申請案（即收件字號八十七年三月十六日三四九號、三五０號、三五
    一號、三五二號），於收件後之形式書面審查並至現場實地勘測後認該申請案應
    請申請人檢附增隔牆壁之使用執照，據以辦理補正事宜，俾便建物分割複丈之進
    行，逾期並予駁回建物分割複丈申請，因與宜蘭縣政府八十七年五月十一日（八
    七）府地測字第０五五三五０號函所指示之內容（詳後述）有相異意見，而未續
    行承辦該案。丁○○遂接手承辦上揭申請案，並於承辦期間明知上揭建物分割建
    物測量申請案之文件是否齊備之審查，自始係由測量員王建得承辦，並非測量員
    戊○○承辦，竟基於概括犯意，連續於八十七年三月間起，在上述建物測量申請
    書背面（即收件字號八十七年三月十六日三四九號、三五０號、三五一號、三五
    二號）處理程序表之審查欄（即收件後審查文件是否齊備），盜蓋「測量員戊○○」之職名章，足以生損害於戊○○及地政事務所有關申請案件處理程序之管制
    正確性，而上揭申請案旋於同年六月一日進行測量、計算與製圖，同年六月三日
    經核定，並辦理分割後之所有權登記及發給權狀。丁○○又基於同前之概括犯意
    ，於八十七年十二月十四日起至八十八年一月十六日止，明知在其經辦核定之建
    築物測量申請有關申請文件是否齊備之審查並非所屬測量員丙○○所承辦，竟於
    各建物測量申請書處理程序表之「審查欄」，連續多次盜蓋「測量員丙○○」之
    職名章，以應付業務檢查，亦足生損害於地政機關建物測量管理正確性及丙○○
    。
二、案經法務部調查局台北縣調查站移送台灣宜蘭地方法院檢察署檢察官偵查起訴。
    理  由
壹、有罪部分：
一、訊據被告丁○○固坦承有持「測量員戊○○」之職名章，蓋用於上述建物測量申
    請書，即收件字號八十七年三月十六日三四九號、三五０號、三五一號、三五二
    號之處理程序表之審查欄；並坦承有為應付業務檢查，而於上述建物測量申請書
    處理程序審查欄蓋用「測量員丙○○」之職章等情，惟矢口否認有何偽造文書犯
    行，辯稱：在羅東地政實務之運作上，當事人收件繳納規費後，收件人員形式上
    應審查應備文件，隨即分案予測量員並排定勘測日期，由承辦測量員作實地勘測
    與相關文件審核，上述建物測量申請書之審查欄僅聊備一格由收件人員實際辦理
    ，測量承辦人員常疏未蓋章，嗣經業務督導認審查欄應由正式編制之測量員蓋章
    ，才於業務章則排定測量員丙○○、胡宏志負責建物測量證件審查，然伊輒有發
    現漏未蓋章，伊才與鄰座之測量員戊○○商量以其職章補蓋。是戊○○於八十六
    年三月即將職名章交給伊保管使用，亦係為便於歸檔及應付檢查，此乃是業務上
    同事間之概括授權互相代理之慣例，並無偽造文書之犯行云云。經查，證人戊○○於調查局訊問及檢察官偵查時均堅稱上述建物測量申請書上審查欄所蓋之章雖
    係其所有，然並未於上揭申請書上之審查欄蓋用該章，亦即有關本件建物測量審
    查事項其並不知情等語；證人丙○○亦證述其職責是土地鑑界部分不是建物測量
    之審查，並無同意他人於建物測量申請書之審查欄蓋用其職章等語屬實，此外並
    有羅東地政事務所收件字號八十七年三月十六日三四九號、三五０號、三五一號
  、三五二號之建物測量申請書及八十七年十二月十四日至八十八年一月十六日收
    件之建物測量申請書數紙扣案足證。足見被告丁○○於蓋用上述印章時並未取得
    戊○○、丙○○之同意或授權，至為明顯。至於被告丁○○雖以前詞為辯，然證
    人戊○○於檢察官偵查時亦證稱：「（丁○○拿你的印章去使用時有無告訴你？
    ）有時有跟我說，有時沒有跟我講，但本案的案件他要蓋時沒有跟我講」等語，
    可見被告丁○○於使用他人印章時亦知要徵得他人同意或授權，且公務案件每件
    個案均有不同，亦知就每個個案均需取得他人同意或授權才能使用他人職章，如
    何有概括授權之可能？是被告丁○○所辯顯與常理有違。再者，依照羅東地政事
    務所內部業務職掌分配觀之，測量員丙○○雖曾自八十六年三月一日起擔任土地
    複丈、建物測量案件收件後之證件審核等業務，然自八十七年六月五日後即改任
    土地複丈（圖解區鑑界、合併）及建物測量等業務，而有關土地複丈建物測量收
    件後證件之審查則改由胡宏志辦理等情，有羅東地政事務所第二課測量業務工作
    分配表暨公文簽辦單可查，是證人丙○○雖曾任建物測量申請之「審查」工作，
    然自八十七年六月五日起業務已轉由胡宏志辦理，是證人丙○○既已無須負責該
    業務，自無需有概括授權他人於上述申請書處理程序表「審查欄」蓋章之必要，
    是被告丁○○上述所辯亦非可採。且被告丁○○為應付檢查，而任意取所屬測量
    員之職章蓋用於申請書之審查欄上，亦足以影響地政業務分層負責之正確性，自
    有生損害於地政業務管理之正確性及測量員本人。是被告丁○○前揭所辯，並無
    可採取，被告丁○○此部分犯行明確，應依法論科。
二、按刑法上所謂公印或公印文，係專指表示公署或公務員資格之印信而言，即俗稱
    大印與小官章及其印文(最高法院六十九年台上字第六九三號判例意旨參照)。本
    件「測量員戊○○」、「測量員丙○○」之職名章，僅係該等公務員平常處理公
    務所使用之印章，並非表示其資格之印信，應非屬公印而為一般之印章。核被告
    丁○○所為，係犯刑法第二百十七條第二項之盜用印章罪。公訴人雖認被告丁○○涉有刑法上偽造文書之罪嫌，然上揭建物測量申請書背面處理程序表之欄位，
    觀其處理程序之流程係：收件、審查、訂期通知、測量、計算、製圖、檢查、核
    定、核發成果或移轉登記、歸檔等項目，再由每階段之承辦人員按自己負責項目
    下蓋用職章，此有建物測量申請書數紙可參。而所謂「審查」之項目，係指收件
    後之有關證件是否齊備之審查，此由處理程序之順序，可見一斑，而此僅為地政
    機關人員內部分工負責承辦之流程標示，並無對外為一定之意思表示，尚非屬公
    務員於職務上製作具有一定意思表示之公文書。公訴人認被告丁○○係涉犯刑法
    上之偽造公文書罪，容有誤會，起訴法條應予變更。又被告丁○○連續數次行為
    ，時間緊接、所犯構成要件相同、顯係基於概括犯意為之，為連續犯，應依法以
    一罪論，並加重其刑。原審就被告丁○○所為上開犯行予以論罪科刑，固非無見
    ，惟查，被告丁○○上開犯行應係該當於刑法第二百十七條第二項之盜用印章罪
    ，如前所述，原判決論以刑法第二百十八條第二項盜用公印罪，於法即有未合。
    被告丁○○就此部分上訴意旨猶執陳詞否認犯罪，雖不足取，惟原判決此部分既
    有可議，應由本院將原判決該部分撤銷改判。爰審酌被告丁○○之犯罪動機、目
    的係為應付業務檢查，所犯手段、對被害人及公務業務所造成之影響、及犯罪後
    態度良好等一切情狀，量處如主文第二項所示之刑，而被告丁○○行為後刑法第
    四十一條業經立法院於九十年一月四日修正，並經總統於九十年一月十日公布，
    同年一月十二日生效，將短期自由刑得易科罰金適用範圍之法定最重本刑上限由
    有期徒刑三年以下提高至五年以下，是就諭知易科罰金之規定，比較新舊法結果
    ，以裁判時法較有利，自應依刑法第二條第一項前段之規定，適用修正後刑法第
    四十一條第一項規定諭知易科罰金之折算標準。末查，被告丁○○前未曾受有期
    徒刑以上刑之宣告，此有臺灣高等法院檢察署刑案資料檢覆表在卷可憑，茲因為
    應付業務檢查一時失慮而罹刑典，經此偵審程序應已知警惕，本院認對其所宣告
    之刑以暫不執行為適當，爰併予宣告緩刑二年，以勵自新。
三、公訴意旨另以：被告丁○○基於概括之犯意，自八十七年十二月十四日起至八十
    八年一月十六日起，在其所經辦羅東地政事務所建物測量申請書審查欄位上，復
    盜用「測量員戊○○」職名章多枚，偽造戊○○有參與測量、審查之事實，足生
    損害於地政機關公文書之正確性及戊○○，因認被告丁○○亦涉有刑法上偽造公
    文書之罪嫌。然按犯罪事實應依證據認定之，無證據不得推定期犯罪事實。又不
    能證明被告犯罪，應諭知無罪判決。刑事訴訟法第一百五十四條、第三百零一條
    第一項第一款定有明文。經質之證人戊○○於檢察官偵查時證稱：「（丁○○拿
    你的章去使用時有無告訴你？）有時有跟我講，有時沒有跟我講‧‧‧」等語，
    足見被告丁○○亦曾經證人戊○○之同意或授權使用其職名章。且證人戊○○復
    於檢察官偵查時又稱：「（這個印章丁○○有無長時間保管使用？）有時候他拿
    去使用放在他抽屜保管，我曾經向他要回來使用，但他又從我抽屜拿去使用，有
    時候有告訴我，有時候沒有告訴我」等語，更見證人戊○○除上揭羅東地政事務
    所收件字號八十七年三月十六日三四九號、三五０號、三五一號、三五二號之建
    物測量申請書四紙，能明確指訴被告丁○○確實未取得其同意或授權外即蓋用其
    職名章外，對於公訴人所指稱被告丁○○八十七年十二月十四日至八十八年一月
    十六日止於扣案建物測量申請書處理程序審查欄之蓋用「測量員戊○○」職名章
    之行為，是否確實未得到證人戊○○之授權或同意則有合理之懷疑，是既無法確
    信被告丁○○此部分有何盜用印章之犯行，則公訴人此部分所指訴之犯行即無法
    證明，此外復查無其他積極證據足認被告丁○○有何公訴人所指訴此部分之犯行
    ，惟公訴人認此部分與前揭有罪部分有裁判上一罪之關係，依審判不可分之關係
    ，爰不另為無罪之諭知。
貳、無罪部分（含被告丁○○被訴對於主管監督之事務直接圖利罪不能證明部分）：
一、公訴意旨略以：被告甲○○係宜蘭縣政府地政科科長；被告乙○○係羅東地政事
    務所主任；被告丁○○係宜蘭縣羅東地政事務所測量課課長，以上三人均為依據
    法令從事公務之人員。於八十七年三月十六日，泰傑公司委託不知情之土地代書
    曾玉美為代理人，向羅東地政事務所申辦土地坐落宜蘭縣羅東鎮○○段三二０地
    號，門牌號為羅東鎮○○路一五三號，建號二０六三號宜泰大樓「地面層、地下
    一層及地下二層」建物，分割為一百六十戶商鋪之複丈分割登記。三人明知區分
    所有建物共同使用部分，不得分割；辦理建物分割，應以已辦畢所有權登記，法
    令並無「禁止分割」及己經增編門牌號，且其分割處己有定著可為分隔之樓地板
    或牆壁之建物為限（地籍測量實施規則第二百九十七條、第二百八十八條參照）
    ；亦明知應留設之法定空地，非依規定不得分割（建築法第十一條第三項參照）
    ，甲○○、乙○○、丁○○三人竟對於主管監督事務，故「辦理建物分割，應以
    已辦畢所有權登記，法令並無禁止分割及已經增編門牌號，且其分割處已有定著
可為分隔之樓地板或牆壁之建物為限」地籍測量實施規則第二百八十八條不依上
    開規定辦理。並於該建物分割案，經實地勘測結果，發現有以下九項與法令相牴
    觸之處：(一)、現場一層、地下一、二層另增隔間與原核准之使用執照竣工平面
    圖不符，是否需申請變更使用執照後始於受理分割竣工平面圖不符。(二)、現場
    一層、地下一、二層另增隔間之構造物為木製夾板，以之做為區分所有建物隔間
    構造，與原使用執照所載構造載為Ｒ．Ｃ不符。(三)、一層緊急危難避難梯出口
    ，共同使用部份，以木製夾板隔間。(四)消防設備安置地點應為共同使用部份不
    得分割，惟本案一層、地下一、二層於該部份，皆以木製夾板隔間。(五)、通往
    樓梯部份之通道，應為共同使用部份不得分割，惟本案地下一、二層於該部份皆
    以木製夾板隔間。(六)、部份通往樓梯走廊通道之牆壁材質為木製夾板。(七)、
    現場木製夾板隔間尺寸與該公司檢附之未經核准之分割圖說註記不符。(八)、檢
    附之未經核准之分割圖說一層樓部份，有跨越已辦畢所有權登記之共同使用部份
    。(九)、檢附之未經核准的分割圖說，地下二層將二戶無獨立出入口等。竟不理
    會承辦員王建得認應予駁回或命補正之意見。三人竟於八十七年四月下旬某日下
    午，約集至甲○○之辦公室（即宜蘭縣政府地政科科長室），與訴外人王建得、
    申請人陳淑暖、陳文昌等人，研商如何辦理核准該建物分割事宜。商議中甲○○
    、乙○○、丁○○三人，亦不顧王建得就該分割案違背法令之說明，復共同決議
    由甲○○於八十七年五月十一日以宜蘭縣政府八七府地測字第０五五三五０號函
    ，發函羅東地政事務所，指示應依地籍測量實施規則第二百八十八條規定「准予
    受理」。用以規避甲○○前於八十七年四月十七日以宜蘭縣政府八七府地測字第
    三七七二八號函，指示羅東地政事務，該分割案應依台灣省政府建設廳八十七年
    二月二十五日八七建四字第三０三三九號函示：「建築物領得使用執照後，增編
    門牌變更戶數，已涉及變更室內隔間，影響主要構造、防火避難設備及消防設備
    ，應向主管建築機關申請變更使用執照，經核准變更工程圖說施工完竣，始得向
    戶政單位申請編訂門牌辦理」之指示。詎該函送達羅東地政事務所後，承辦員王
    建得仍於八十八年六月一日，將上開違法事項逐一敘明，並再簽擬應予駁回或命
    補正之意見。惟乙○○於核閱王建得簽呈後，即指示丁○○，對王建得所擬不准
    分割各項理由，逐一批註，並條擬應予准許之意見呈核。丁○○迫於無奈，遂依
    乙○○之指示，在王建得之簽呈上，補簽批註准予分割之理由，並擬註「本案擬
    依照縣府上項函（甲○○於八十七年五月十一日以宜蘭縣政府八七府地測字第０
    五五三五０號所發之函）示辦理建物分割」等語。乙○○當即核批「如洪課長擬
    ，並希於二日內辦竣，俾免損及申請人權益」。乙○○批示後，即由丁○○接辦
    並於該申請書上測量、計算、製圖、及核定等欄位上，全部加蓋自己之職名章，
    決行該建物之申請分割登記，並發給泰傑公司一百六十張之建物所有權狀。被告
    甲○○、乙○○、丁○○三人，共同對於主管事務圖利泰傑公司，使泰傑公司原
    一攤位價值約為新台幣（下同）二百四十萬元之價值，而得於取得單獨所有權狀
    後，以三百六十一萬元售出。每攤位圖得利益約一百萬元，合計圖利泰傑公司共
    約一億六千萬元（１００萬元×１６０＝１６０００萬元）。因任被告三人均涉
    有貪污治罪條例第六條第一項第四款之對於主管監督之事務直接圖利之罪嫌。
二、按犯罪事實應依證據認定之，無證據不得推定其犯罪事實；不能證明被告犯罪者
    ，應諭知無罪之判決，刑事訴訟法第一百五十四條、第三百零一條第一項分別定
    有明文。又所謂認定犯罪事實之證據，係指足以認定被告確有犯罪行為之積極證
    據而言，如未發現相當證據，或證據不足以證明，自不能以推測或擬制之方法，
    以為裁判基礎。又認定不利於被告之事實，需依積極證據，茍積極證據不足為不
    利於被告事實之認定時，即應為有利於被告之認定，更不必有何有利之證據。次
    按，刑事訴訟上證明之資料，無論其為直接證據或間接證據，均須達於通常一般
    人均不致於有所懷疑，而得確信其為真實之程度，始得據為有罪之認定，若其關
    於被告是否犯罪之證明未能達此程度，而有合理性懷疑之存在，致使無從形成有
    罪之確信，根據「罪證有疑，利於被告」之證據法則，即不得遽為不利被告之認
    定，其以情況證據（即間接證據）斷罪時，尤須基於該證據在直接關係上所可證
    明之他項情況事實，本乎推理作用足以確證被告有罪，方為合法，不得徒憑主觀
    上之推想，將一般經驗上有利被告之其他合理情況逕予排除，此觀諸最高法院七
    十六年台上字第四九八六號、三十二年度上字六七號判例意旨亦甚明顯。又按，
    法院固應依職權調查證據，但並無蒐集證據之義務，法院調查之範圍以審判中案
    內所存在之一切證據為限，案內所不存在之證據，即不得責令法院為發現真實，
    應依職權從各方面詳加蒐集、調查，亦經最高法院八十七年度台非字第一號判決
    闡釋在案。
三、公訴意旨認被告等涉有上述圖利罪嫌，無非以：被告丁○○坦承前揭犯嫌不諱，
    核與證人戊○○、丙○○、游祥田、林炯昇、林金山、黃昇弘、王建得、陳文昌
    、陳淑暖等人在法務部調查局及偵查中訊問時證述之情形大致亦相符。系爭宜泰
    大樓建號二０七八號有關共同使用部份之登記，係僅就作為梯間、通道共同使用
    部份為登記，一層樓陽台部份則係以附屬建物登記，屬法定空地，核與該大樓申
    請使用執照時，所檢具竣工圖中所標示之綠色區塊相符。該陽台部份設有逃難梯
    口二處，直通地下一樓，係供人員逃生之用，自難謂其非供公共使用部份。又該
    大樓一層樓共同使用部份協議分管，僅係包括建物因分割後所產生之走道、電扶
    梯等公共設施，並未包含一樓之陽台等，此亦有協議書影本一份附卷可查。且上
    述一樓陽台，係泰傑公司於大樓工程竣工後，始二次施工將隔間牆拆除，外移改
    建在陽台外沿，以增加室內空間。另羅東地政事務所受理泰傑公司申請分割案時
    ，曾因如何適用地籍測量實施規則第二百八十八條規定，及是否應依建築法第七
    十四條、第七十七條之二規定，應申請變更使用執照後始予受理建物分割生疑義
    時，曾函請宜蘭縣政府釋示。前開請釋案，被告甲○○於八十七年四月十七日，
    函復羅東地政事務稱：應依台灣省政府建設廳八十七年二月二十五日八七建四字
    第三０三三九號函，即建築物領得使用執照後增編門牌變更戶數，己涉及變更室
    內隔間，影響主要構造，防火避難設備及消防設備，應向主管建築機關申請變更
    使用執照，經核准變更工程圖說施工完竣，始得向戶政單位申請編訂門牌，再檢
    具門牌證明申領變更使用執照，其涉有室內裝修行為，並應依「建築物室內裝修
    管理辦法」規定辦理等，此有羅東地政事務所八十七年三月三十一日八七羅地二
    （１２）字第二０九三號函、宜蘭縣政府八十七年四月十七日八七府地測字第三
    七七二八號函影本各一份附卷可佐。惟被告甲○○因無法承受陳淑暖之施壓，仍
    於八十七年四月下旬某日下午，電召乙○○、丁○○、王建得三人，至宜蘭縣政
    府地政科科長辦公室，與陳淑暖、陳文昌等人，商討該案如何辦理核准分割事宜
    後。甲○○即於八十七年五月十一日，函令羅東政事務所可依地籍測量實施規則
    第二百八十八條規定「准予受理」。此亦有宜蘭縣政府八十七年四月十七日以八
    七府地測字第三宜八七府地測字第０五五三五０號函影本一份附卷可參。被告乙○○、丁○○核准本件建物申請分割案，即係依上述宜蘭縣政府八十七年四月十
    七日以八七府地測字第三宜八七府地測字第０五五三五０號函等辦理，此有被告
    丁○○八十八年六月一日簽呈影本一份附卷可考。末查，遍查地籍測量實施規則
    第二百八十八條之全文，係辦理建物分割之有關規定，並無是否「准予受理」之
    規定。此外，復有本案建造執照及使用執照全卷四卷（含變更設計卷兩卷）、本
    案建物分割案全卷一卷（含建商所提出之分割略圖）、建物測量成果圖三份、八
    十七年十二月十四日起至八十八年一月十六日止建物量申請書影本二百零九份等
    附卷可稽為論據。
四、訊據被告乙○○、丁○○及甲○○三人，均堅詞否認有何公訴人所指訴之犯行。
    被告乙○○辯稱：泰傑公司於八十七年三月十六日向羅東地政事務所申請建物測
    量建物分割之客體，係系爭大樓之地下二層之二、地下二層之一、地下一層、地
    面層，建號分為二０六０號、二０六一號、二０六二號、二０六三號等，此部分
    均屬專有部分，並未涉及系爭大樓之共同使用部分，所屬測量員王建得多次簽呈
    認本建物分割有違法之處，係就法令及事實有誤解及誤認所致。其後因適用法令
    有疑問即函請上級宜蘭縣政府地政科解釋後，即依照宜蘭縣政府之指示辦理，並
    無公訴人所指稱有圖利情事等語；被告丁○○則辯稱：上揭泰傑公司申請案收件
    後經由測量員王建得勘查現場後發現該建物與原設計圖說不同，並未向建管單位
    申請變更，又僅以木板隔間等情，而認應駁回複丈分割之申請。然伊認為地政機
    關一向處理建物分割複丈之法律依據係地籍測量實施規則第二百八十八條，其他
    涉及建管消防事項並非地政機關之執掌，故才向宜蘭縣政府請示，雖縣政府亦認
    涉有室內裝修行為，應先取得變更使用執照，否則駁回。然其後縣政府又主動發
    函認本件應以從來之程序辦理等情，伊遂循縣政府之意見准予受理，並無任何有
    圖利他人之行為；被告甲○○則以：本申請案雖經羅東地政事務所向縣府請示，
    然伊認為該問題涉及建管法令並非地政執掌，遂簽會縣府建設局之意見轉達羅東
    地政事務所。惟該案申請人透過民意代表陳淑暖、陳文昌等陳情，伊遂簽會法制
    室對法律之疑義表示意見，並依據法制室之意見轉知羅東地政事務所，並非依民
    意代表在地政科辦公室商議准予建物分割，且縣府雖發函補充核釋「准予受理」
    亦僅只准依地籍測量實施規則第二百八十八條規定受理之意，並未核釋不必審查
    是否分割之要件，是伊所為均係依職責辦理，並無對主管監督之事務直接圖利罪
    嫌等語。
五、有關本件建物申請分割而生爭議之始末及爭議之點：
    查泰傑公司所有坐落宜蘭縣羅東鎮○○段三二０地號土地，即門牌號碼宜蘭縣羅
    東鎮○○路一五三號之地下二層、地上十三層。區分所有共分十七戶，並於八十
    七年一月十六日辦畢建物第一次所有權登記，亦即登記專有部分建號二０六０號
    至二０七七號，另共同使用部分登記建號為二０七八號。同年三月九日，泰傑公
    司就前揭建物之地下二層之一、地下二層之二、地下一層、地面一層部分取得增
    編門牌證明。同年三月十六日，泰傑公司委託代書曾玉美向羅東地政事務所，就
    前揭建物之地下二層之一、地下二層之二、地下一層、地面一層即建號二０六０
    號、二０六一號、二０六二號、二０六三號等建號，辦理建物分割之建物測量申
    請（下簡稱系爭案件）。前述地政事務所於收件後，同年三月二十一日由承辦人
    即測量員王建得前往勘測，並簽稱：「‧‧‧建物與原竣工平面圖（無隔間）之
    設計不同，顯係改建或修建，是否符合地籍測量實施規則第二百八十八條規定‧
    ‧‧實有爭議」，而擬以「函文申請人檢附增隔牆壁之使用執照，據以辦理補正
    事宜，俾便建物分割複丈之進行，逾期並予駁回建物分割複丈申請」等語，並於
    同年三月三十一日以八七羅地二（一二）字第二九０三號發函宜蘭縣政府函請就
    「‧‧‧本案建築物室內裝修攤位是否應依照建築法第七十四條、第七十條之二
    規定：申請變更使用執照後始予受理建物分割‧‧‧」予以函示。而宜蘭縣政府
    旋於八十七年四月十七日以八七府地測字第三七七二八號函覆羅東地政事務所稱
    ：「查本案羅東鎮○○段三二０地號土地係於建築物領得使用執照後，增編門牌
    變更戶數，已涉及變更室內隔間，影響主要構造防火避難設備及消防設備暨設有
    室內裝修行為請依台灣省政府建設廳八十七年二月二十五日八七建四字第三０三
    三九號函辦理」等語。（其中有關上述台灣省政府建設廳八十七年二月二十五日
    八七建四字第三０三三九號函所載：「建築物領得使用執照後增編門牌變更戶數
    ，已涉及變更室內隔間，影響主要構造，防火避難設備及消防設備，應向主管機
    關申請變更使用執照，經核准變更工程圖說後施工完竣，始得向戶政單位申請編
    定門牌，再檢具門牌證明申領變更使用執照，其涉有室內裝修行為並應依建築物
    室內裝修管理辦法規定辦理」等語，係由宜蘭縣政府於八十七年三月十日八七建
    管字第二三九七二號函轉各鄉鎮市公所及戶政事務所）故承辦人即上揭測量員王
    建得於同年四月二十四日擬予依上述函示駁回系爭案件之聲請，被告丁○○將此
    函稿提向被告乙○○請示如何辦理，並適宜蘭縣地政科科長甲○○轉知被告乙○○帶同承辦人丁○○、王建得前往說明（當時尚有國大代表陳淑暖、縣議員陳文
    昌在場）後，宜蘭縣政府遂於八十七年五月十一日於會該府法制室後以八七府地
    測字第五五三五０號函予羅東地政事務所認：「‧‧‧本案省政府建設廳上開函
    示經本府同年三月十日以八七府建管字第二三九七二號函送各鄉鎮市公所及各戶
    政事務所，惟本案增編門牌證明之核發係三月九日，建物分割測量之申請於八十
    七年三月十六日，依上開說明原則，及法令不溯及既往，本案仍請依地籍測量實
    施規則第二百八十八條規定准予辦理」。惟上述承辦人王建得仍於八十七年五月
    十四日、同年五月二十九日、六月一日數度撰擬簽呈認「‧‧‧本案擬退回申請
    人向建管機關申請變更使用執照後再行辦理‧‧‧」、「‧‧‧本案擬予駁回申
    請」等語，而上揭地政事務所主任即被告乙○○係同意依第二課課長即被告丁○○另簽之意見：「‧‧‧三、依據宜蘭縣政府八十七年五月十一日八七府地測字
    第五五三五０號函說明三核示：『本案仍請依地籍測量實施規則第二百八十八條
    規定准予受理』是本案擬依照縣府上項函示辦理建物分割」等語辦理。是系爭案
    件經上述地政事務所受理後，測量員王建得更於同年六月三日再行簽寫公文簽辦
    單認系爭案件不應受理等情，並經主任即被告乙○○認為測量員王建得未遵縣政
    府及主管科長指示核辦，且藉故積壓人民申請案件，而移送考績會處理等情，分
    據被告乙○○、丁○○及甲○○自承在卷，並有羅東鎮○○段建物改良登記簿、
    宜蘭縣羅東地政事務所建物測量成果圖、八十七年三月十六日收件之建物測量申
    請書、八十七年三月二十一日王建得所擬之公文簽辦單、宜蘭縣羅東地政事務所
    八十七年三月三十一日八七羅地二（一二）字第二九０三函、宜蘭縣政府八十七
    年四月十七日八七府地測字第三七七二八號函、宜蘭縣羅東地政事務所八十七年
    四月二十四日測量員王建得函稿、宜蘭縣政府八七府地測字第五五三五０號函、
    王建得八十七年五月十四、五月二十九日、六月一日、六月三日之公文簽辦單等
    扣案足稽。是本件爭點在於有關建築物室內裝修雖未取得變更使用執照，但已取
    得戶政機關所核發之增編門牌證明，申請地政機關辦理分割登記時，應否准許。
六、公訴意旨雖認：被告甲○○曾於八十七年以宜蘭縣政府八七府地測字第三七七二
    八號函，指示羅東地政事務，該分割案應依台灣省政府建設廳八十七年二月二十
    五日八七建四字第三０三三九號之函示辦理，卻因申請人與民意代表陳淑暖、陳
    文昌等人及被告三人與承辦人王建得於八十七年四月下旬某日下午，約集在被告
    甲○○之辦公室（即宜蘭縣政府地政科科長室），研商如何辦理核准該建物分割
    事宜，商議中被告甲○○、乙○○、丁○○三人，亦不顧王建得就該分割案違背
    法令之說明，復共同決議由甲○○於八十七年五月十一日以宜蘭縣政府八七府地
    測字第０五五三五０號函予羅東地政事務所，指示應依地籍測量實施規則第二百
    八十八條規定「准予受理」，用以規避甲○○前於八十七年四月十七日以宜蘭縣
    政府八七府地測字第三七七二八號函等情。惟查：
(一)系爭申請案經前述地政事務所收件後，同年三月二十一日即由承辦人即測量員王
    建得前往勘測，並認：「‧‧‧建物與原竣工平面圖（無隔間）之設計不同，顯
    係改建或修建，是否符合地籍測量實施規則第二百八十八條規定‧‧‧實有爭議
    」，旋於同年三月三十一日以八七羅地二（一二）字第二九０三號發函宜蘭縣政
    府，函請就「‧‧‧本案建築物室內裝修攤位是否應依照建築法第七十四條、第
    七十條之二規定：申請變更使用執照後始予受理建物分割‧‧‧」予以函示，已
    如前述。然有關建築物室內裝修是否需取得變更使用執照始予受理建物分割之問
    題，亦即行政機關處理關於領得使用執照後，以增編門牌方式辦理建物分割構成
    多戶轉售造成糾紛，如何解決，並無具體意見，無論地方政府（各縣市政府）或
    台灣省政府建設廳均紛發函請求上級機關即台灣省政府或內政部能通盤檢討並予
    重視而提出統一作法，且經多次函文往返討論，此有台灣省政府建設廳函八十六
    年六月十三日（八六）建四字第二八五二號函、台中縣政府八十六年六月三日八
    六府工字第七九八八七號、台灣省政府建設廳八十六年八月八日（八六）建四字
    第六三五四一六號函等可憑，是此一問題自八十六年即逐漸於地政或建築管理行
    政實務部門出現。而台灣省政府地政處亦於八十六年九月十二日以（八六）地一
    字第五四七二一號函轉所轄各縣市政府，請就「為領得使用執照後，以增編門牌
    方式辦理建物分割成多戶轉賣造成糾紛，擬於建築執照上核印本申請案日後非依
    規定不得增編門牌「號碼」案，請於文到五日內研提具體意見送處‧‧‧」，此
    有台灣省政府地政處八十六年九月十二日八六地一字第五四七二一號函可參。是
    前開問題當時無論就建築管理單位或地政單位因於法令並無明文規定下而無統一
    作法，可見一斑。
(二)其後前開關於建築物室內裝修是否需取得變更使用執照始予受理建物分割之問題
    ，於八十七年二月二十五日台灣省政府建設廳以八七建四字第三０三三九號函發
    函各縣市政府稱：「建築物領得使用執照後增編門牌變更戶數，已涉及變更室內
    隔間，影響主要構造，防火避難設備及消防設備，應向主管機關申請變更使用執
    照，經核准變更工程圖說後施工完竣，始得向戶政單位申請編定門牌，再檢具門
    牌證明申領變更使用執照，其涉有室內裝修行為並應依建築物室內裝修管理辦法
    規定辦理」，而對此一問題訂出統一作法，嗣經宜蘭縣政府於八十七年三月十日
    以八七府建字第二三九七二號函下轉各鄉鎮市公所、各戶政事務所，此亦有前揭
    八十七年三月十日八七府建字第二三九七二號函可稽。且宜蘭縣政府亦就本申請
    案承辦人王建得之函詢，於八十七年四月十七日以八七府地測字第三七七二八號
    函函覆羅東地政事務所稱：「查本案羅東鎮○○段三二０地號土地係於建築物領
    得使用執照後，增編門牌變更戶數，已涉及變更室內隔間，影響主要構造防火避
    難設備及消防設備暨設有室內裝修行為請依台灣省政府建設廳八十七年二月二十
    五日八七建四字第三０三三九號函辦理」等語，亦如前述，是對此一相關問題直
    至有台灣省建設廳八十七年二月二十五日八七建四字第三０三三九號函示，才有
    統一之作法。
(三)嗣系爭申請案件之申請人乃偕同民意代表即證人陳淑暖、陳文昌等人，於八十七
    年四月下旬某日至被告甲○○辦公室陳情會商等情，雖已據被告三人自承在卷及
    證人王建德、陳淑暖、陳文昌等人證述屬實。惟依當時在場之人即證人陳文昌於
    宜蘭縣調查站訊問時證稱：「‧‧‧承辦人王建得、丁○○表示最近省府公文明
    示增編門牌方式辦理建物分割，應先向主管機關申請變更使用執照，故該案將補
    正駁回，陳俊雄、陳淑暖夫婦則持不同看法，認為門牌增編已完成，不需要補正
    駁回（不需要受解釋文之限制，可以受理並辦理分割，不需再辦理變更使用執照
    ）」等語；證人王建得則證稱：「‧‧‧由於當時多半是乙○○、丁○○與陳淑
    暖、陳文昌、甲○○在談話，因為我認為我的作法才符合相關法令，他們種種說
    詞我不想也沒有去參與討論，所以過程中，何類意見係何人所提出等等細節，我
    並無明確記憶‧‧‧」等語；證人陳淑暖亦證稱：「‧‧‧遂請陳文昌議員，邀
    地政科科長甲○○以進行溝通‧‧‧當時丁○○、王建得分別將該案應命補正或
    駁回的理由作說明，‧‧‧我跟洪、王二員表示你們是地政機關，不要去管那些
    建管、消防的事，謹就地政法令部分來作審查即可，不可駁回該案，亦不必要另
    泰傑去申請變更設計等意見，洪、王二員即未再表示意見。過程中乙○○未提出
    反對意見，於是我、甲○○等即達成共識，認為該案應可准予分割，甲○○更進
    一步表示，由於之前縣府函覆羅東地政事務所的公函將造成該案是補正或駁回的
    爭議，所以願意由他來處置，再由縣府主動發函予地政事務所‧‧‧」等語，是
    綜觀以上在場人員之供詞，被告三人與證人陳淑暖、陳文昌該日於被告甲○○之
    辦公室，主要是針對該函之適用法律問題為討論，並無所謂施壓或關說之情，亦
    無積極證據足以證明上揭會商有就該申請案件因有違法無法通過審核之處，而以
    協商方式要求承辦人員予以方便之圖利情事，誠難以被告三人因與本案申請人或
    關係人等於被告甲○○辦公室內協商討論，即推論被告三人有公訴人所指稱圖利
    之犯意聯絡與行為分擔。
(四)綜合上述可知，於八十七年二月二十五日台灣省政府建設廳八七建四字第三０三
    三九號函發所屬單位以前，對此問題並無具體統一作法，地政機關於審核是否得
    予建物分割之法源依據即依地籍測量實施規則，並無不當。而於前述八十七年二
    月二十五日台灣省政府建設廳八七建四字第三０三三九號函發函以後（宜蘭縣政
    府八十七年三月十日以八七府建字第二三九七二號函下轉各鄉鎮市公所、各戶政
    事務所，此亦有前揭八十七年三月十日八七府建字第二三九七二號函可稽。）雖
    有統一作法，但又面臨質疑該函何時起開始適用之問題，此亦有台灣省政府地政
    處八十七年五月八日八七地一字第二一五八三號函內載「有關台中市政府函為貴
    廳八十七年二月二十五日八七件四字第０三０三九號函示規定之生效日期執行疑
    義一案‧‧‧」可參。而宜蘭縣政府地政科科長即被告甲○○因受申請人等人之
    前述陳情稱：申請人本件建物測量建物分割申請已於八十七年三月九日向戶政機
    關取得門牌證明，自無受前揭函文之拘束等語，亦面臨前述台灣省政府建設廳八
    七建四字第三０三三九號函之生效時點之問題，遂另就「有關台灣省政府建設廳
    八十七年二月二十五日八七建四字第第三０三三九號函統一規定建築物於領得使
    用執照後，以增編門牌方式辦理建築物分割後疑義一案，惟其施用適用日期，究
    係以該廳發文日期或文到府日期，抑或文交下事務所收文日期為該統一規定生效
    適用日期孳生爭議，又倘於生效日期前業已受理之案件，而尚未完成法定程序者
    ，是否仍應適用新的規定，謹請貴室提供卓見」等情，會稿宜蘭縣政府法制室提
    供意見，宜蘭縣政府法制室則稱：「‧‧‧本案省政府建設廳該函文所為統一規
    定，涉建管戶政等不同單位之業務，其後又影響辦理建物分割之地政業務，其相
    關作業流程必俟各該單位對該公文知悉且達成共識後，始有施行可能，準此，該
    統一規定既無明訂施行日期，各機關如因收文日期不同致該統一規定之上級命令
    於各下級機關之生效日期適用日期不同，應無不合情法之處，查公文程式條例第
    九條規定，公文之副本收受者，應視副本之內容為適當之處理，本案就省建設廳
    來文之形式及內容觀之，應認其屬上級機關為協助下級機關統一法令、行使裁量
    權，而下達之解釋函，各機關應自知悉時有適用之義務。惟本案涉及不同業務單
    位權責，已如前述。另依原簽意思，本案似尚受理中案件申請人之權益，故對此
    上級主管機關下達之統一規定，究應自何時開始生效適用，應請發佈機關釐清，
    在此之前，為維關係人之權益及法律秩序之安定，受理中之案件，應仍依從來之
    程序辦理」，此有宜蘭縣政府會稿可參。嗣被告甲○○乃就法制室之意見，說明
    本件申請案與上揭台灣省政府建設廳八十七年二月二十五日八七建四字第三０三
    三九號函之間何時生效之適用關係，以宜蘭縣政府八十七年五月十一日八七府地
    測字第五五三五０號函予羅東地政事務所稱：「‧‧‧本案省政府建設廳上開函
    示經本府同年三月十日以八七府建管字第二三九七二號函送各鄉鎮市公所及各戶
    政事務所，惟本案增編門牌證明之核發係三月九日，建物分割測量之申請於八十
    七年三月十六日，依上開說明原則，及法令不溯及既往，本案仍請依地籍測量實
    施規則第二百八十八條規定准予辦理」等語，此一行政程序處理過程，所處理者
    ，厥為行政函示何時生效或適用時點之法律問題，且為被告職掌之權責，並無不
    當，自難因被告甲○○所為上開行政處理程序而就本件申請案逕認係被告三人與
    申請人等會商後才製作，而有違法圖利之犯行，或與被告乙○○、丁○○有何圖
    利他人之犯意聯絡與行為分擔。而況，被告甲○○係函示：「．．．本案仍請依
    地籍測量實施規則第二百八十八條規定准予辦理」等語，地政事務所承辦人員仍
    應依據地籍測量實施規則之相關規定作實質審查，而非公訴人所指稱「准予分割
    」之暗示。
七、再查，雖本申請案原承辦人即測量員王建得多次以簽呈說明本件建物分割案因有
    另增隔間與原使用執照不符、僅以木板隔間與使用執照所載不符、涉及共同使用
    部分之分割（如一層緊急危難避難梯出口、各層消防設備安置地點、通往樓梯之
    部分通道均為公同共有部分，而不得分割，又一層之分割圖說，有跨越已辦畢所
    有權登記之共同使用部份。）等情形，而不得分割，此均有上述公文簽辦單等存
    卷可參，並於原審審理時證稱：「我當時是自己認為不合地籍測量實施規則第二
    百八十八條之規定。定著物不符合規定，且我當時有懷疑，我有請示吳主任再請
    示地政科，‧‧‧我認為滿懷疑是不可以的，因為當時現場只是夾板式的隔間而
    已」等語，而公訴人更採之而認為本案有涉及公同共有部分及僅以木板隔間之分
    割，而謂被告三人有上述公訴意旨所稱之有不得分割而分割之情形云云。惟查：
(一)按當時即八十七年三月間之地籍測量實施規則第二百八十八條第一項規定：「
    辦理建物分割，應以辦畢所有權登記、法令並無禁止分割，及已經增編門牌‧‧
    ‧」。（地籍測量實施規則第二百八十八條曾於八十九年十二月六日修正），此
    即有關建物分割之法令依據，亦即本件申請案承辦人員審核標準之依據。
(二)就有關公訴人所稱本案涉及公同共有部分之分割乙節，經查泰傑公司所有坐落宜
    蘭縣羅東鎮○○段三二０地號土地，即門牌號碼宜蘭縣羅東鎮○○路一五三號之
    地下二層、地上十三層，區分所有共分十七戶，並於八十七年一月十六日辦畢建
    物第一次所有權登記，亦即登記專有部分建號二０六０號至二０七七號，另共同
    使用部分登記建號為二０七八號，已如前述，並有建築改良物登記簿數紙可參。
    而共同使用部分建號係將同一建物所屬各種共同使用部分，除法令另有規定外，
    應視各區分所有權人實際使用情形，分別合併，另編建號，單獨登記為各相關區
    分所有權人共有。（參照土地登記規則第七十五條第一款）而泰傑公司於八十七
    年三月十六日，係就上揭建物之地下二層之一、地下二層之二、地下一層、地面
    一層即建號二０六０號、二０六一號、二０六二號、二０六三號等建號專有部分
    檢附申請書、建築改良物所有權狀、分割圖說、建築改良物登記簿及門牌增編證
    明書向羅東地政事務所申請建物分割建物測量，亦有上揭八十七年三月十六日收
    件字號三四九號、三五０號、三五一號、三五二號之申請書、建築改良物所有權
    狀、門牌增編證明書等扣案足憑，是並未涉及前述共同使用部分建號二０七八號
    至為明顯。則公訴人指稱本件分割有涉及區分所有人共有部分而有涉及法令規定
    不能分割之情事，實有誤會。再者，比對上揭建物之地下二層之一、地下二層之
    二、地下一層、地面一層即建號二０六０號、二０六一號、二０六二號、二０六
    三號等建號分割後之建物測量成果圖與上揭建物共同使用部分建號二０七八號之
    建物第一次登記建物測量成果圖可知，上揭建物地下二層之一、地下二層之二、
    地下一層、地面一層測繪於建號二０七八號之共同使用部分，並未於分割後之測
    量成果圖內為建物之分割，所分割之區域均是測繪於上述建號二０六０號、二０
    六一號、二０六二號、二０六三號等建號內，可見本件申請分割案並無涉及共同
    使用部分或法令規定不得分割之部分，是公訴人認被告等三人有明知法令規定不
    得分割而分割之情形云云，顯非可採。
(三)其次，證人王建得於上揭簽呈及公文簽辦單均提及有關緊急危難避難梯出口、各
    層消防設備安置地點、通往樓梯之部分通道均為公同共有部分，而不得分割，公
    訴人乃認本案有涉及法令規定不得分割而分割之情形。惟查，觀諸系爭大樓共同
    使用部分建號二０七八號之建物測量成果圖，並未有將各樓層之有關消防避難設
    備、緊急避難梯或樓梯通道等測繪於建號二０七八號內，是上述分割行為並未涉
    及共同使部分，亦甚明顯。且區分所有建物之共同使用部分之項目及所有權之歸
    屬劃分，係屬私法上契約關係，宜由當事人依照民法規定合意為之，非由地政機
    關逕為認定建物共同使用部分（內政部八三年十二月二十一日台（八三）內地字
    八三一五一０一號函可參），上揭系爭大樓既然於建物第一次登記時，未將上開
    有關緊急危難避難梯出口、各層消防設備安置地點、通往樓梯之部分通道甚或陽
    台測繪於公同共部分建號而合併登記成為區分所有人共有，則被告丁○○等人於
    處理本件分割案件之審查時，即無置喙餘地，是自無法推翻建物第一次登記之結
    果而認本件分割有何違背法令之處。雖公寓大廈管理條例第七條復規定：「其為
    下列各款不得約定專用部分：二連通數個專有部分之走廊或樓梯，及其通往室外
    之通路或門廳，社區○○巷道、防火巷弄」然此亦僅就公寓大廈使用權為規範，
    而非針對建物所有權來作規範，故尚與本件爭議無關，亦不得據此以為本件分割
    有違背法令之依據。
(四)又查，地籍測量實施規則第二百八十八條雖規定另一要件：「分割處已有定著可
    為分隔之樓地板或牆壁之建物為限」，而有關是否得以木製夾板為分隔辦理建物
    分割，應視是否符合前開分割處已有定著可為分隔之規定，視實際情況認定之，
    此有內政部八十九年二月十九日台（八九）內地字第八九０三六七二號函可參。
    是依上開實施規則，審查分割僅就是否有可為分隔之定著物即可，並未限制以何
材料。而本件原承辦人即證人王建得於承辦之初至現場勘查後，迭於公文簽辦單
    稱「現場隔間構造為木製夾板」等語，並於原審審理時證述甚詳，復有現場照片
    數幀存卷可參，可見上揭系爭大樓申請分割之地下二層之一、地下二層之二、地
    下一層、地面一層即建號二０六０號、二０六一號、二０六二號、二０六三號等
    建號部分，並非無任何隔間構造，而係以木板為區分所有之隔間構造，法令既無
    限制隔間構造材料，自不得以隔間材料與建物結構材料不同，而認與分割要件不
    合。
八、綜上所述，本件建物分割建物測量申請案，雖經原承辦人王建得指出有多處不合
    法令之處而建請駁回處分，就涉及室內裝修部分，雖於八十七年二月二十五日已
    有台灣省政府建設廳八七建四字第三０三三九號函為統一作法依據，但亦經申請
    人質疑此一函文生效時點為何日，被告甲○○於會稿宜蘭縣政府法制室就前揭函
    文之生效時點為法律意見表示，並依照法制室所擬之法律意見發函羅東地政事務
    所指示應依照何法令為審核辦理等情，均已如前述，實無證據足認被告甲○○此
    一行政程序有何違法圖利之情事，更不能因被告三人曾與申請人及民意代表於被
    告甲○○之辦公室會商研究法令適用問題，即遽認被告三人有圖利之犯意聯絡及
    行為分擔。又本件申請分割案均僅就上揭系爭大樓之地下二層之一、地下二層之
    二、地下一層、地面一層即建號二０六０號、二０六一號、二０六二號、二０六
    三號等專有部分建號為分割，並未涉及共同使用部分建號二０七八號，亦如前述
    ，則公訴人認被告丁○○、乙○○有就上開建物法令規定不得分割之部分為分割
    云云，實有誤會。即被告丁○○、乙○○就本案之建物分割所為之行政處分並無
    違背法令之處，自亦難認被告三人依法所為之行政過程或處分有何違法圖利他人
    之犯行，此外復查無其他積極證據足認被告三人有何公訴人所指之共同圖利他人
    之犯行，被告三人此部分犯罪不能證明，原審為被告乙○○、甲○○無罪之諭知
    ；另被告丁○○部分，因公訴人認此部分與右揭被告丁○○有罪部分有牽連犯之
    裁判上一罪之關係，不另為無罪之諭知，經核並無不合。
九、公訴人上訴意旨略以：(一)被告三人明知，依據建商所送之建物平面設置圖說，於
    部分申請發為獨立所有權之單位中，竟被ＲＣ牆面分隔成不能互通之空間，顯需
    命補正或駁回其聲請，且建商所送之建物、設置圖說與現場實際情況不符，又未
    向建管機關辦理變登記設計，擬藉由地政機關逕依建商所提供之錯誤設置圖核發
    所有權狀以架空建管法令及建管單位權責；再現場測量發現部分申請核發之空間
    ，屬陽台違建，顯與違建無從取得所有權狀之基本地政概念不合；又核發之所有
    權狀中，各戶之建築材料為「ＲＣ造」，顯與現狀為「木造隔間」不符等情，仍
    堅持核發所有權狀予建商，顯有圖利之情，此有該案承辨人員王建得於調查站之
    訊問筆錄及本署偵訊筆錄可資佐證，並有其內簽及相關證物可考。(二)被告甲○○
    於八十八年二月二十六日調查站訊問時，自承本案有四大違法部分，可知其既已
    知該案建商以不符現狀之平面設置圖擬領取所有權狀係違法，仍於事前本案承辨
    之羅東地政機關人員王建得、被告乙○○及丁○○與建商業者代表國大代表陳淑
    暖、議員陳文昌前往詢問本案如何處理時，表明將同意建商分割複丈之意，亦有
    證人陳淑暖於調查員訊問筆錄在卷可佐。(三)證人游祥田證稱：其係依被告丁○○
    之指示，未至現場勘驗即依竣工平面圖筆繪計算系爭房地之測量成果圖。再證人
    戊○○亦證稱從未在本案之審查、測量、計算、製圖、檢查、核定等流程上核章
    ，原審且認此為被告逕行盜蓋，而涉犯偽造文書罪嫌再該科之測量人員戊○○及
    王志賢均表明打通外牆即已為違建、改建情形，其等均拒不同意依建商之現場位
    置圖處理亦為證人戊○○、王志賢證述在卷。經查，若此案可為合法核發所有權
    狀，被告丁○○何需不依規定請承辦或其他人員為現場之勘驗及測量，再據以核
    發所有權狀，或自行蓋用印章表示已為審核？反需排除所有之實際承辦業務之基
    層職員，未加測量，即以觸犯法律之方式，使本案之建商順利取得所有權狀？又
    若非此行為顯已違法，又豈有可能全部基層之測量員均拒絕服從被告丁○○之指
    示？再若非乙○○身為主任強加壓力，被告丁○○又何需如此？(四)再宜蘭縣政府
    八十六年十月三日八六府地測字第一一六五七五號函說明二謂：「．．．，如擅
    自興建分隔牆及樓地板，應予違章論處。是為防止領得使用執照以增編門號方式
    辦理分割，申請人申請複丈分割實應檢附增隔樓地板或牆壁之使用執照，如未附
    執照該分隔牆及樓地板即屬違章，應駁回分割複丈之申請」，此為被告丁○○及
    乙○○所知，其等明知此會造成違章，肇致糾紛，仍予核發所有權狀，自屬違背
    法令。又縣府八十七年四月十七日八七府字第三七七二八號函復內容，僅表示受
    理即依建築法第二百八十八條辦理（修正後）。則所謂受理並非當需核發所有權
    狀，則被告丁○○、乙○○故意誤解此意要求承辦人員王建得核發所有權狀，目
    的應在圖利建商；又有關省建設廳八十七年二月二十五日八七建四字第０三０三
    三九號函之「生效日期」為何？既已有法律疑議，此應為被告等人明知。承辦人
    員王建得業已請示省建設廳，被告丁○○、乙○○為何不待法律疑議解決後再為
    分割複丈之准駁，顯已達公務員謹慎行事之原則。是於八十六年時宜蘭縣政府既
    已為函表示，於建商以增編門號方式辦理分割之情形下，為防止違建，需取增附
    之隔間牆等物之使用執照（即需申請變更使用），否則即應駁回複丈之申請、是
    於宜蘭地政機關於人民為分割複丈請求時，所有之測量員均依此規定辦理，此亦
    即證人王建得、戊○○及王志賢所堅持者，是於本案依其過往方式，亦應為補正
    及駁回之情形，被告等強制要求准予分割複丈並核發所有權狀即有違上開命令，
    應無疑問，而省建設廳上開函示內容與宜蘭縣政府八十六年之函示並無太大岐異
    ，則為何本案在宜蘭縣會有所謂之法律爭議？實啟人疑竇。再證人林炯昇亦稱上
    開宜蘭縣政府函示並非即同意並要求地政機關准許分割複丈，並說明其內涵，亦
    有筆錄一份附卷可參。又依縣府法制科之內簽表示，本案事涉不同業務單位權責
    ，並涉受理中案件申請人之權益，故台灣省之上開函示何時生效適用，自應請發
    布機關釐清，則其又稱受理中之案件，仍應依從來之程序規定辦理，而從來之規
    定應即局宜蘭縣政府上開八十六年函，就相關不同業務之單位統合處理。亦即於
    本案屬分割複丈之案件，亦需審查是否有不得分割之情形。(五)又本案之陽台部分
    ，雖於第一次登記時登記為專有部分，惟其為陽台，若予建築即為違章建物，此
    部分事後亦為建管單位強制拆除，被告等人本即知對此陽台部分可登記為專有部
    分顯有問題，並對若同意分割複丈即生違建糾紛亦有所見，為僅表示其等為地政
    機關，不涉建管單位之權責，實有疑問。亦有違宜蘭縣八十六年上開函示之原則
    ，亦即事涉數業務單位者，於業界所共知之狀況，必需有所考量，而予作為。否
    則內部明知所為將造成糾紛仍各行其是，並違反先前之地政慣例，此即為圖利行
    為之表現，仍指被告等涉有圖利罪嫌。惟查，貪污治罪條例第六條第一項第四款
    圖利罪之成立，除須客觀上有圖利之事實外，尚須主觀上有圖利之犯意，始足當
  之。本件係事涉有關建築物室內裝修雖未取得變更使用執照，但已取得戶政機關
    所核發之增編門牌證明，申請地政機關辦理分割登記時之法令適用問題，因事前
    未有統一作法，被告甲○○依一般行政程序函示羅東地政事務所，綜觀其處理過
    程，核屬有據，被告丁○○、乙○○乃依上級機關函示辦理，亦非全然無據，且
    尚無證據證明被告等主觀上有圖利他人之犯意，已如前述。至本件申請分割登記
    案，被告丁○○、乙○○為實質審查時，縱仍有如公訴人所指上述之缺失，充其
    量亦僅係行政上之疏失，仍難遽認其等有圖利他人之意圖，是公訴人此部分之上
    訴為無理由，應予駁回。
據上論斷，應依刑事訴訟法第三百六十八條、第三百六十九條第一項前段、第三百六
十四條、第二百九十九條第一項前段、第三百條，刑法第二條第一項前段、第五十六
條、第二百十七條第二項、第一項、第四十一條第一項、第七十四條第一款，罰金罰
鍰提高標準條例第二條，判決如主文。
本案經檢察官王安明到庭執行職務。
中      華      民      國    九十一    年      四      月    二十五    日
                              台灣高等法院刑事第七庭
                                  審判長法  官  吳  啟  民
                                        法  官  施  俊  堯
                                        法  官  蘇  隆  惠
右正本證明與原本無異。
檢察官就圖利罪部分如不服本判決應於收受送達後十日內向本院提出上訴書狀，其未
述上訴之理由者並得於提起上訴後十日內向本院補提理由書（均須按他造當事人之人
數附繕本）。
被告等均不得上訴。
                                        書記官  周  素  秋
中      華      民      國    九十一    年      四      月    二十五    日
附錄本案論罪科刑依據法條：
刑法第二百十七條
偽造印章、印文或署押，足以生損害於公眾或他人者，處三年以下有期徒刑。
盜用印章、印文或署押，足以生損害於公眾或他人者，亦同。
臺灣高等法院刑事判決                            九十年度上訴字第三二一一號
    上  訴  人  臺灣宜蘭地方法院檢察署檢察官
    上  訴  人
    即  被  告  丁○○  男四十九歲（民國○○○年○月○日生）
                        住宜蘭縣羅東鎮○○街四八號
                        身分證統一編號：Ｇ一0000000號
    選任辯護人  吳振東  律師
    被      告乙○○  男五十六歲（民國○○○年○月○○○日生）
                        住宜蘭市○○路○段一０一號
                        身分證統一編號：Ｇ一一一九四一六號
    選任辯護人  李秋銘  律師
                黃金亮  律師
    被      告  甲○○  男四十六歲（民國○○○年○月○○○日生）
                        住宜蘭市○○街二四之三號三樓
                        身分證統一編號：Ｅ一九八五八號
    選任辯護人  許國棟  律師
右上訴人因被告貪污治罪條例等案件，不服臺灣宜蘭地方法院八十八年度訴字第一五
０號，中華民國九十年六月二十七日第一審判決（起訴案號：臺灣宜蘭地方法院檢察
署八十八年度偵字第一二七０號、二一五０號），提起上訴，本院判決如左：
    主  文
原判決關於丁○○盜用公印部分撤銷。
丁○○連續盜用印章，足以生損害於公眾及他人，處有期徒刑參月，如易科罰金以參
佰元折算壹日，緩刑貳年。
其他上訴駁回。
    事  實
一、丁○○係宜蘭縣羅東地政事務所測量科科長，因所屬測量科科員王建得所承辦泰
    傑建設股份有限公司（以下簡稱泰傑公司）於民國(下同)八十七年三月十六日就
    坐落宜蘭縣羅東鎮○○段三二０地號、門牌號碼為宜蘭縣羅東鎮○○路一五三號
    宜泰大樓（下稱係爭大樓）之地下二層之一、地下二層之二、地下一層、地面一
    層（即建號二０六０號、二０六一號、二０六二號、二０六三號等）之建物分割
    之建物測量申請案（即收件字號八十七年三月十六日三四九號、三五０號、三五
    一號、三五二號），於收件後之形式書面審查並至現場實地勘測後認該申請案應
    請申請人檢附增隔牆壁之使用執照，據以辦理補正事宜，俾便建物分割複丈之進
    行，逾期並予駁回建物分割複丈申請，因與宜蘭縣政府八十七年五月十一日（八
    七）府地測字第０五五三五０號函所指示之內容（詳後述）有相異意見，而未續
    行承辦該案。丁○○遂接手承辦上揭申請案，並於承辦期間明知上揭建物分割建
    物測量申請案之文件是否齊備之審查，自始係由測量員王建得承辦，並非測量員
    戊○○承辦，竟基於概括犯意，連續於八十七年三月間起，在上述建物測量申請
    書背面（即收件字號八十七年三月十六日三四九號、三五０號、三五一號、三五
    二號）處理程序表之審查欄（即收件後審查文件是否齊備），盜蓋「測量員戊○○」之職名章，足以生損害於戊○○及地政事務所有關申請案件處理程序之管制
    正確性，而上揭申請案旋於同年六月一日進行測量、計算與製圖，同年六月三日
    經核定，並辦理分割後之所有權登記及發給權狀。丁○○又基於同前之概括犯意
    ，於八十七年十二月十四日起至八十八年一月十六日止，明知在其經辦核定之建
    築物測量申請有關申請文件是否齊備之審查並非所屬測量員丙○○所承辦，竟於
    各建物測量申請書處理程序表之「審查欄」，連續多次盜蓋「測量員丙○○」之
    職名章，以應付業務檢查，亦足生損害於地政機關建物測量管理正確性及丙○○
    。
二、案經法務部調查局台北縣調查站移送台灣宜蘭地方法院檢察署檢察官偵查起訴。
    理  由
壹、有罪部分：
一、訊據被告丁○○固坦承有持「測量員戊○○」之職名章，蓋用於上述建物測量申
    請書，即收件字號八十七年三月十六日三四九號、三五０號、三五一號、三五二
    號之處理程序表之審查欄；並坦承有為應付業務檢查，而於上述建物測量申請書
    處理程序審查欄蓋用「測量員丙○○」之職章等情，惟矢口否認有何偽造文書犯
    行，辯稱：在羅東地政實務之運作上，當事人收件繳納規費後，收件人員形式上
    應審查應備文件，隨即分案予測量員並排定勘測日期，由承辦測量員作實地勘測
    與相關文件審核，上述建物測量申請書之審查欄僅聊備一格由收件人員實際辦理
    ，測量承辦人員常疏未蓋章，嗣經業務督導認審查欄應由正式編制之測量員蓋章
    ，才於業務章則排定測量員丙○○、胡宏志負責建物測量證件審查，然伊輒有發
    現漏未蓋章，伊才與鄰座之測量員戊○○商量以其職章補蓋。是戊○○於八十六
    年三月即將職名章交給伊保管使用，亦係為便於歸檔及應付檢查，此乃是業務上
    同事間之概括授權互相代理之慣例，並無偽造文書之犯行云云。經查，證人戊○○於調查局訊問及檢察官偵查時均堅稱上述建物測量申請書上審查欄所蓋之章雖
    係其所有，然並未於上揭申請書上之審查欄蓋用該章，亦即有關本件建物測量審
    查事項其並不知情等語；證人丙○○亦證述其職責是土地鑑界部分不是建物測量
    之審查，並無同意他人於建物測量申請書之審查欄蓋用其職章等語屬實，此外並
    有羅東地政事務所收件字號八十七年三月十六日三四九號、三五０號、三五一號
    、三五二號之建物測量申請書及八十七年十二月十四日至八十八年一月十六日收
    件之建物測量申請書數紙扣案足證。足見被告丁○○於蓋用上述印章時並未取得
    戊○○、丙○○之同意或授權，至為明顯。至於被告丁○○雖以前詞為辯，然證
    人戊○○於檢察官偵查時亦證稱：「（丁○○拿你的印章去使用時有無告訴你？
    ）有時有跟我說，有時沒有跟我講，但本案的案件他要蓋時沒有跟我講」等語，
    可見被告丁○○於使用他人印章時亦知要徵得他人同意或授權，且公務案件每件
    個案均有不同，亦知就每個個案均需取得他人同意或授權才能使用他人職章，如
    何有概括授權之可能？是被告丁○○所辯顯與常理有違。再者，依照羅東地政事
    務所內部業務職掌分配觀之，測量員丙○○雖曾自八十六年三月一日起擔任土地
    複丈、建物測量案件收件後之證件審核等業務，然自八十七年六月五日後即改任
    土地複丈（圖解區鑑界、合併）及建物測量等業務，而有關土地複丈建物測量收
    件後證件之審查則改由胡宏志辦理等情，有羅東地政事務所第二課測量業務工作
    分配表暨公文簽辦單可查，是證人丙○○雖曾任建物測量申請之「審查」工作，
    然自八十七年六月五日起業務已轉由胡宏志辦理，是證人丙○○既已無須負責該
    業務，自無需有概括授權他人於上述申請書處理程序表「審查欄」蓋章之必要，
    是被告丁○○上述所辯亦非可採。且被告丁○○為應付檢查，而任意取所屬測量
    員之職章蓋用於申請書之審查欄上，亦足以影響地政業務分層負責之正確性，自
    有生損害於地政業務管理之正確性及測量員本人。是被告丁○○前揭所辯，並無
    可採取，被告丁○○此部分犯行明確，應依法論科。
二、按刑法上所謂公印或公印文，係專指表示公署或公務員資格之印信而言，即俗稱
    大印與小官章及其印文(最高法院六十九年台上字第六九三號判例意旨參照)。本
    件「測量員戊○○」、「測量員丙○○」之職名章，僅係該等公務員平常處理公
    務所使用之印章，並非表示其資格之印信，應非屬公印而為一般之印章。核被告
    丁○○所為，係犯刑法第二百十七條第二項之盜用印章罪。公訴人雖認被告丁○○涉有刑法上偽造文書之罪嫌，然上揭建物測量申請書背面處理程序表之欄位，
    觀其處理程序之流程係：收件、審查、訂期通知、測量、計算、製圖、檢查、核
    定、核發成果或移轉登記、歸檔等項目，再由每階段之承辦人員按自己負責項目
    下蓋用職章，此有建物測量申請書數紙可參。而所謂「審查」之項目，係指收件
    後之有關證件是否齊備之審查，此由處理程序之順序，可見一斑，而此僅為地政
    機關人員內部分工負責承辦之流程標示，並無對外為一定之意思表示，尚非屬公
    務員於職務上製作具有一定意思表示之公文書。公訴人認被告丁○○係涉犯刑法
    上之偽造公文書罪，容有誤會，起訴法條應予變更。又被告丁○○連續數次行為
    ，時間緊接、所犯構成要件相同、顯係基於概括犯意為之，為連續犯，應依法以
    一罪論，並加重其刑。原審就被告丁○○所為上開犯行予以論罪科刑，固非無見
    ，惟查，被告丁○○上開犯行應係該當於刑法第二百十七條第二項之盜用印章罪
    ，如前所述，原判決論以刑法第二百十八條第二項盜用公印罪，於法即有未合。
    被告丁○○就此部分上訴意旨猶執陳詞否認犯罪，雖不足取，惟原判決此部分既
    有可議，應由本院將原判決該部分撤銷改判。爰審酌被告丁○○之犯罪動機、目
    的係為應付業務檢查，所犯手段、對被害人及公務業務所造成之影響、及犯罪後
    態度良好等一切情狀，量處如主文第二項所示之刑，而被告丁○○行為後刑法第
    四十一條業經立法院於九十年一月四日修正，並經總統於九十年一月十日公布，
    同年一月十二日生效，將短期自由刑得易科罰金適用範圍之法定最重本刑上限由
    有期徒刑三年以下提高至五年以下，是就諭知易科罰金之規定，比較新舊法結果
    ，以裁判時法較有利，自應依刑法第二條第一項前段之規定，適用修正後刑法第
    四十一條第一項規定諭知易科罰金之折算標準。末查，被告丁○○前未曾受有期
    徒刑以上刑之宣告，此有臺灣高等法院檢察署刑案資料檢覆表在卷可憑，茲因為
    應付業務檢查一時失慮而罹刑典，經此偵審程序應已知警惕，本院認對其所宣告
    之刑以暫不執行為適當，爰併予宣告緩刑二年，以勵自新。
三、公訴意旨另以：被告丁○○基於概括之犯意，自八十七年十二月十四日起至八十
    八年一月十六日起，在其所經辦羅東地政事務所建物測量申請書審查欄位上，復
    盜用「測量員戊○○」職名章多枚，偽造戊○○有參與測量、審查之事實，足生
    損害於地政機關公文書之正確性及戊○○，因認被告丁○○亦涉有刑法上偽造公
    文書之罪嫌。然按犯罪事實應依證據認定之，無證據不得推定期犯罪事實。又不
    能證明被告犯罪，應諭知無罪判決。刑事訴訟法第一百五十四條、第三百零一條
    第一項第一款定有明文。經質之證人戊○○於檢察官偵查時證稱：「（丁○○拿
    你的章去使用時有無告訴你？）有時有跟我講，有時沒有跟我講‧‧‧」等語，
    足見被告丁○○亦曾經證人戊○○之同意或授權使用其職名章。且證人戊○○復
    於檢察官偵查時又稱：「（這個印章丁○○有無長時間保管使用？）有時候他拿
    去使用放在他抽屜保管，我曾經向他要回來使用，但他又從我抽屜拿去使用，有
    時候有告訴我，有時候沒有告訴我」等語，更見證人戊○○除上揭羅東地政事務
    所收件字號八十七年三月十六日三四九號、三五０號、三五一號、三五二號之建
    物測量申請書四紙，能明確指訴被告丁○○確實未取得其同意或授權外即蓋用其
    職名章外，對於公訴人所指稱被告丁○○八十七年十二月十四日至八十八年一月
    十六日止於扣案建物測量申請書處理程序審查欄之蓋用「測量員戊○○」職名章
    之行為，是否確實未得到證人戊○○之授權或同意則有合理之懷疑，是既無法確
    信被告丁○○此部分有何盜用印章之犯行，則公訴人此部分所指訴之犯行即無法
    證明，此外復查無其他積極證據足認被告丁○○有何公訴人所指訴此部分之犯行
    ，惟公訴人認此部分與前揭有罪部分有裁判上一罪之關係，依審判不可分之關係
    ，爰不另為無罪之諭知。
貳、無罪部分（含被告丁○○被訴對於主管監督之事務直接圖利罪不能證明部分）：
一、公訴意旨略以：被告甲○○係宜蘭縣政府地政科科長；被告乙○○係羅東地政事
    務所主任；被告丁○○係宜蘭縣羅東地政事務所測量課課長，以上三人均為依據
    法令從事公務之人員。於八十七年三月十六日，泰傑公司委託不知情之土地代書
    曾玉美為代理人，向羅東地政事務所申辦土地坐落宜蘭縣羅東鎮○○段三二０地
    號，門牌號為羅東鎮○○路一五三號，建號二０六三號宜泰大樓「地面層、地下
    一層及地下二層」建物，分割為一百六十戶商鋪之複丈分割登記。三人明知區分
    所有建物共同使用部分，不得分割；辦理建物分割，應以已辦畢所有權登記，法
    令並無「禁止分割」及己經增編門牌號，且其分割處己有定著可為分隔之樓地板
    或牆壁之建物為限（地籍測量實施規則第二百九十七條、第二百八十八條參照）
    ；亦明知應留設之法定空地，非依規定不得分割（建築法第十一條第三項參照）
    ，甲○○、乙○○、丁○○三人竟對於主管監督事務，故「辦理建物分割，應以
    已辦畢所有權登記，法令並無禁止分割及已經增編門牌號，且其分割處已有定著
    可為分隔之樓地板或牆壁之建物為限」地籍測量實施規則第二百八十八條不依上
    開規定辦理。並於該建物分割案，經實地勘測結果，發現有以下九項與法令相牴
    觸之處：(一)、現場一層、地下一、二層另增隔間與原核准之使用執照竣工平面
    圖不符，是否需申請變更使用執照後始於受理分割竣工平面圖不符。(二)、現場
    一層、地下一、二層另增隔間之構造物為木製夾板，以之做為區分所有建物隔間
    構造，與原使用執照所載構造載為Ｒ．Ｃ不符。(三)、一層緊急危難避難梯出口
    ，共同使用部份，以木製夾板隔間。(四)消防設備安置地點應為共同使用部份不
    得分割，惟本案一層、地下一、二層於該部份，皆以木製夾板隔間。(五)、通往
    樓梯部份之通道，應為共同使用部份不得分割，惟本案地下一、二層於該部份皆
    以木製夾板隔間。(六)、部份通往樓梯走廊通道之牆壁材質為木製夾板。(七)、
    現場木製夾板隔間尺寸與該公司檢附之未經核准之分割圖說註記不符。(八)、檢
    附之未經核准之分割圖說一層樓部份，有跨越已辦畢所有權登記之共同使用部份
    。(九)、檢附之未經核准的分割圖說，地下二層將二戶無獨立出入口等。竟不理
    會承辦員王建得認應予駁回或命補正之意見。三人竟於八十七年四月下旬某日下
    午，約集至甲○○之辦公室（即宜蘭縣政府地政科科長室），與訴外人王建得、
    申請人陳淑暖、陳文昌等人，研商如何辦理核准該建物分割事宜。商議中甲○○
    、乙○○、丁○○三人，亦不顧王建得就該分割案違背法令之說明，復共同決議
    由甲○○於八十七年五月十一日以宜蘭縣政府八七府地測字第０五五三五０號函
    ，發函羅東地政事務所，指示應依地籍測量實施規則第二百八十八條規定「准予
    受理」。用以規避甲○○前於八十七年四月十七日以宜蘭縣政府八七府地測字第
    三七七二八號函，指示羅東地政事務，該分割案應依台灣省政府建設廳八十七年
    二月二十五日八七建四字第三０三三九號函示：「建築物領得使用執照後，增編
    門牌變更戶數，已涉及變更室內隔間，影響主要構造、防火避難設備及消防設備
    ，應向主管建築機關申請變更使用執照，經核准變更工程圖說施工完竣，始得向
    戶政單位申請編訂門牌辦理」之指示。詎該函送達羅東地政事務所後，承辦員王
    建得仍於八十八年六月一日，將上開違法事項逐一敘明，並再簽擬應予駁回或命
    補正之意見。惟乙○○於核閱王建得簽呈後，即指示丁○○，對王建得所擬不准
    分割各項理由，逐一批註，並條擬應予准許之意見呈核。丁○○迫於無奈，遂依
    乙○○之指示，在王建得之簽呈上，補簽批註准予分割之理由，並擬註「本案擬
    依照縣府上項函（甲○○於八十七年五月十一日以宜蘭縣政府八七府地測字第０
    五五三五０號所發之函）示辦理建物分割」等語。乙○○當即核批「如洪課長擬
    ，並希於二日內辦竣，俾免損及申請人權益」。乙○○批示後，即由丁○○接辦
    並於該申請書上測量、計算、製圖、及核定等欄位上，全部加蓋自己之職名章，
    決行該建物之申請分割登記，並發給泰傑公司一百六十張之建物所有權狀。被告
    甲○○、乙○○、丁○○三人，共同對於主管事務圖利泰傑公司，使泰傑公司原
    一攤位價值約為新台幣（下同）二百四十萬元之價值，而得於取得單獨所有權狀
    後，以三百六十一萬元售出。每攤位圖得利益約一百萬元，合計圖利泰傑公司共
    約一億六千萬元（１００萬元×１６０＝１６０００萬元）。因任被告三人均涉
    有貪污治罪條例第六條第一項第四款之對於主管監督之事務直接圖利之罪嫌。
二、按犯罪事實應依證據認定之，無證據不得推定其犯罪事實；不能證明被告犯罪者
    ，應諭知無罪之判決，刑事訴訟法第一百五十四條、第三百零一條第一項分別定
    有明文。又所謂認定犯罪事實之證據，係指足以認定被告確有犯罪行為之積極證
    據而言，如未發現相當證據，或證據不足以證明，自不能以推測或擬制之方法，
    以為裁判基礎。又認定不利於被告之事實，需依積極證據，茍積極證據不足為不
    利於被告事實之認定時，即應為有利於被告之認定，更不必有何有利之證據。次
    按，刑事訴訟上證明之資料，無論其為直接證據或間接證據，均須達於通常一般
    人均不致於有所懷疑，而得確信其為真實之程度，始得據為有罪之認定，若其關
    於被告是否犯罪之證明未能達此程度，而有合理性懷疑之存在，致使無從形成有
    罪之確信，根據「罪證有疑，利於被告」之證據法則，即不得遽為不利被告之認
    定，其以情況證據（即間接證據）斷罪時，尤須基於該證據在直接關係上所可證
    明之他項情況事實，本乎推理作用足以確證被告有罪，方為合法，不得徒憑主觀
    上之推想，將一般經驗上有利被告之其他合理情況逕予排除，此觀諸最高法院七
    十六年台上字第四九八六號、三十二年度上字六七號判例意旨亦甚明顯。又按，
    法院固應依職權調查證據，但並無蒐集證據之義務，法院調查之範圍以審判中案
    內所存在之一切證據為限，案內所不存在之證據，即不得責令法院為發現真實，
    應依職權從各方面詳加蒐集、調查，亦經最高法院八十七年度台非字第一號判決
    闡釋在案。
三、公訴意旨認被告等涉有上述圖利罪嫌，無非以：被告丁○○坦承前揭犯嫌不諱，
    核與證人戊○○、丙○○、游祥田、林炯昇、林金山、黃昇弘、王建得、陳文昌
    、陳淑暖等人在法務部調查局及偵查中訊問時證述之情形大致亦相符。系爭宜泰
    大樓建號二０七八號有關共同使用部份之登記，係僅就作為梯間、通道共同使用
    部份為登記，一層樓陽台部份則係以附屬建物登記，屬法定空地，核與該大樓申
    請使用執照時，所檢具竣工圖中所標示之綠色區塊相符。該陽台部份設有逃難梯
    口二處，直通地下一樓，係供人員逃生之用，自難謂其非供公共使用部份。又該
    大樓一層樓共同使用部份協議分管，僅係包括建物因分割後所產生之走道、電扶
    梯等公共設施，並未包含一樓之陽台等，此亦有協議書影本一份附卷可查。且上
    述一樓陽台，係泰傑公司於大樓工程竣工後，始二次施工將隔間牆拆除，外移改
    建在陽台外沿，以增加室內空間。另羅東地政事務所受理泰傑公司申請分割案時
    ，曾因如何適用地籍測量實施規則第二百八十八條規定，及是否應依建築法第七
    十四條、第七十七條之二規定，應申請變更使用執照後始予受理建物分割生疑義
    時，曾函請宜蘭縣政府釋示。前開請釋案，被告甲○○於八十七年四月十七日，
    函復羅東地政事務稱：應依台灣省政府建設廳八十七年二月二十五日八七建四字
    第三０三三九號函，即建築物領得使用執照後增編門牌變更戶數，己涉及變更室
    內隔間，影響主要構造，防火避難設備及消防設備，應向主管建築機關申請變更
    使用執照，經核准變更工程圖說施工完竣，始得向戶政單位申請編訂門牌，再檢
    具門牌證明申領變更使用執照，其涉有室內裝修行為，並應依「建築物室內裝修
    管理辦法」規定辦理等，此有羅東地政事務所八十七年三月三十一日八七羅地二
    （１２）字第二０九三號函、宜蘭縣政府八十七年四月十七日八七府地測字第三
    七七二八號函影本各一份附卷可佐。惟被告甲○○因無法承受陳淑暖之施壓，仍
    於八十七年四月下旬某日下午，電召乙○○、丁○○、王建得三人，至宜蘭縣政
    府地政科科長辦公室，與陳淑暖、陳文昌等人，商討該案如何辦理核准分割事宜
    後。甲○○即於八十七年五月十一日，函令羅東政事務所可依地籍測量實施規則
    第二百八十八條規定「准予受理」。此亦有宜蘭縣政府八十七年四月十七日以八
    七府地測字第三宜八七府地測字第０五五三五０號函影本一份附卷可參。被告乙○○、丁○○核准本件建物申請分割案，即係依上述宜蘭縣政府八十七年四月十
    七日以八七府地測字第三宜八七府地測字第０五五三五０號函等辦理，此有被告
    丁○○八十八年六月一日簽呈影本一份附卷可考。末查，遍查地籍測量實施規則
    第二百八十八條之全文，係辦理建物分割之有關規定，並無是否「准予受理」之
    規定。此外，復有本案建造執照及使用執照全卷四卷（含變更設計卷兩卷）、本
    案建物分割案全卷一卷（含建商所提出之分割略圖）、建物測量成果圖三份、八
    十七年十二月十四日起至八十八年一月十六日止建物量申請書影本二百零九份等
    附卷可稽為論據。
四、訊據被告乙○○、丁○○及甲○○三人，均堅詞否認有何公訴人所指訴之犯行。
    被告乙○○辯稱：泰傑公司於八十七年三月十六日向羅東地政事務所申請建物測
    量建物分割之客體，係系爭大樓之地下二層之二、地下二層之一、地下一層、地
    面層，建號分為二０六０號、二０六一號、二０六二號、二０六三號等，此部分
    均屬專有部分，並未涉及系爭大樓之共同使用部分，所屬測量員王建得多次簽呈
    認本建物分割有違法之處，係就法令及事實有誤解及誤認所致。其後因適用法令
    有疑問即函請上級宜蘭縣政府地政科解釋後，即依照宜蘭縣政府之指示辦理，並
    無公訴人所指稱有圖利情事等語；被告丁○○則辯稱：上揭泰傑公司申請案收件
    後經由測量員王建得勘查現場後發現該建物與原設計圖說不同，並未向建管單位
    申請變更，又僅以木板隔間等情，而認應駁回複丈分割之申請。然伊認為地政機
    關一向處理建物分割複丈之法律依據係地籍測量實施規則第二百八十八條，其他
    涉及建管消防事項並非地政機關之執掌，故才向宜蘭縣政府請示，雖縣政府亦認
    涉有室內裝修行為，應先取得變更使用執照，否則駁回。然其後縣政府又主動發
    函認本件應以從來之程序辦理等情，伊遂循縣政府之意見准予受理，並無任何有
    圖利他人之行為；被告甲○○則以：本申請案雖經羅東地政事務所向縣府請示，
    然伊認為該問題涉及建管法令並非地政執掌，遂簽會縣府建設局之意見轉達羅東
    地政事務所。惟該案申請人透過民意代表陳淑暖、陳文昌等陳情，伊遂簽會法制
    室對法律之疑義表示意見，並依據法制室之意見轉知羅東地政事務所，並非依民
    意代表在地政科辦公室商議准予建物分割，且縣府雖發函補充核釋「准予受理」
    亦僅只准依地籍測量實施規則第二百八十八條規定受理之意，並未核釋不必審查
    是否分割之要件，是伊所為均係依職責辦理，並無對主管監督之事務直接圖利罪
    嫌等語。
五、有關本件建物申請分割而生爭議之始末及爭議之點：
    查泰傑公司所有坐落宜蘭縣羅東鎮○○段三二０地號土地，即門牌號碼宜蘭縣羅
    東鎮○○路一五三號之地下二層、地上十三層。區分所有共分十七戶，並於八十
    七年一月十六日辦畢建物第一次所有權登記，亦即登記專有部分建號二０六０號
    至二０七七號，另共同使用部分登記建號為二０七八號。同年三月九日，泰傑公
    司就前揭建物之地下二層之一、地下二層之二、地下一層、地面一層部分取得增
    編門牌證明。同年三月十六日，泰傑公司委託代書曾玉美向羅東地政事務所，就
    前揭建物之地下二層之一、地下二層之二、地下一層、地面一層即建號二０六０
    號、二０六一號、二０六二號、二０六三號等建號，辦理建物分割之建物測量申
    請（下簡稱系爭案件）。前述地政事務所於收件後，同年三月二十一日由承辦人
    即測量員王建得前往勘測，並簽稱：「‧‧‧建物與原竣工平面圖（無隔間）之
    設計不同，顯係改建或修建，是否符合地籍測量實施規則第二百八十八條規定‧
    ‧‧實有爭議」，而擬以「函文申請人檢附增隔牆壁之使用執照，據以辦理補正
    事宜，俾便建物分割複丈之進行，逾期並予駁回建物分割複丈申請」等語，並於
    同年三月三十一日以八七羅地二（一二）字第二九０三號發函宜蘭縣政府函請就
    「‧‧‧本案建築物室內裝修攤位是否應依照建築法第七十四條、第七十條之二
    規定：申請變更使用執照後始予受理建物分割‧‧‧」予以函示。而宜蘭縣政府
    旋於八十七年四月十七日以八七府地測字第三七七二八號函覆羅東地政事務所稱
    ：「查本案羅東鎮○○段三二０地號土地係於建築物領得使用執照後，增編門牌
    變更戶數，已涉及變更室內隔間，影響主要構造防火避難設備及消防設備暨設有
    室內裝修行為請依台灣省政府建設廳八十七年二月二十五日八七建四字第三０三
    三九號函辦理」等語。（其中有關上述台灣省政府建設廳八十七年二月二十五日
    八七建四字第三０三三九號函所載：「建築物領得使用執照後增編門牌變更戶數
    ，已涉及變更室內隔間，影響主要構造，防火避難設備及消防設備，應向主管機
    關申請變更使用執照，經核准變更工程圖說後施工完竣，始得向戶政單位申請編
    定門牌，再檢具門牌證明申領變更使用執照，其涉有室內裝修行為並應依建築物
    室內裝修管理辦法規定辦理」等語，係由宜蘭縣政府於八十七年三月十日八七建
    管字第二三九七二號函轉各鄉鎮市公所及戶政事務所）故承辦人即上揭測量員王
    建得於同年四月二十四日擬予依上述函示駁回系爭案件之聲請，被告丁○○將此
    函稿提向被告乙○○請示如何辦理，並適宜蘭縣地政科科長甲○○轉知被告乙○○帶同承辦人丁○○、王建得前往說明（當時尚有國大代表陳淑暖、縣議員陳文
    昌在場）後，宜蘭縣政府遂於八十七年五月十一日於會該府法制室後以八七府地
    測字第五五三五０號函予羅東地政事務所認：「‧‧‧本案省政府建設廳上開函
    示經本府同年三月十日以八七府建管字第二三九七二號函送各鄉鎮市公所及各戶
    政事務所，惟本案增編門牌證明之核發係三月九日，建物分割測量之申請於八十
    七年三月十六日，依上開說明原則，及法令不溯及既往，本案仍請依地籍測量實
    施規則第二百八十八條規定准予辦理」。惟上述承辦人王建得仍於八十七年五月
    十四日、同年五月二十九日、六月一日數度撰擬簽呈認「‧‧‧本案擬退回申請
    人向建管機關申請變更使用執照後再行辦理‧‧‧」、「‧‧‧本案擬予駁回申
    請」等語，而上揭地政事務所主任即被告乙○○係同意依第二課課長即被告丁○○另簽之意見：「‧‧‧三、依據宜蘭縣政府八十七年五月十一日八七府地測字
    第五五三五０號函說明三核示：『本案仍請依地籍測量實施規則第二百八十八條
    規定准予受理』是本案擬依照縣府上項函示辦理建物分割」等語辦理。是系爭案
    件經上述地政事務所受理後，測量員王建得更於同年六月三日再行簽寫公文簽辦
    單認系爭案件不應受理等情，並經主任即被告乙○○認為測量員王建得未遵縣政
    府及主管科長指示核辦，且藉故積壓人民申請案件，而移送考績會處理等情，分
    據被告乙○○、丁○○及甲○○自承在卷，並有羅東鎮○○段建物改良登記簿、
    宜蘭縣羅東地政事務所建物測量成果圖、八十七年三月十六日收件之建物測量申
    請書、八十七年三月二十一日王建得所擬之公文簽辦單、宜蘭縣羅東地政事務所
    八十七年三月三十一日八七羅地二（一二）字第二九０三函、宜蘭縣政府八十七
    年四月十七日八七府地測字第三七七二八號函、宜蘭縣羅東地政事務所八十七年
    四月二十四日測量員王建得函稿、宜蘭縣政府八七府地測字第五五三五０號函、
    王建得八十七年五月十四、五月二十九日、六月一日、六月三日之公文簽辦單等
    扣案足稽。是本件爭點在於有關建築物室內裝修雖未取得變更使用執照，但已取
    得戶政機關所核發之增編門牌證明，申請地政機關辦理分割登記時，應否准許。
六、公訴意旨雖認：被告甲○○曾於八十七年以宜蘭縣政府八七府地測字第三七七二
    八號函，指示羅東地政事務，該分割案應依台灣省政府建設廳八十七年二月二十
    五日八七建四字第三０三三九號之函示辦理，卻因申請人與民意代表陳淑暖、陳
    文昌等人及被告三人與承辦人王建得於八十七年四月下旬某日下午，約集在被告
    甲○○之辦公室（即宜蘭縣政府地政科科長室），研商如何辦理核准該建物分割
    事宜，商議中被告甲○○、乙○○、丁○○三人，亦不顧王建得就該分割案違背
    法令之說明，復共同決議由甲○○於八十七年五月十一日以宜蘭縣政府八七府地
    測字第０五五三五０號函予羅東地政事務所，指示應依地籍測量實施規則第二百
    八十八條規定「准予受理」，用以規避甲○○前於八十七年四月十七日以宜蘭縣
    政府八七府地測字第三七七二八號函等情。惟查：
(一)系爭申請案經前述地政事務所收件後，同年三月二十一日即由承辦人即測量員王
    建得前往勘測，並認：「‧‧‧建物與原竣工平面圖（無隔間）之設計不同，顯
    係改建或修建，是否符合地籍測量實施規則第二百八十八條規定‧‧‧實有爭議
    」，旋於同年三月三十一日以八七羅地二（一二）字第二九０三號發函宜蘭縣政
    府，函請就「‧‧‧本案建築物室內裝修攤位是否應依照建築法第七十四條、第
    七十條之二規定：申請變更使用執照後始予受理建物分割‧‧‧」予以函示，已
    如前述。然有關建築物室內裝修是否需取得變更使用執照始予受理建物分割之問
    題，亦即行政機關處理關於領得使用執照後，以增編門牌方式辦理建物分割構成
    多戶轉售造成糾紛，如何解決，並無具體意見，無論地方政府（各縣市政府）或
    台灣省政府建設廳均紛發函請求上級機關即台灣省政府或內政部能通盤檢討並予
    重視而提出統一作法，且經多次函文往返討論，此有台灣省政府建設廳函八十六
    年六月十三日（八六）建四字第二八五二號函、台中縣政府八十六年六月三日八
    六府工字第七九八八七號、台灣省政府建設廳八十六年八月八日（八六）建四字
    第六三五四一六號函等可憑，是此一問題自八十六年即逐漸於地政或建築管理行
    政實務部門出現。而台灣省政府地政處亦於八十六年九月十二日以（八六）地一
  字第五四七二一號函轉所轄各縣市政府，請就「為領得使用執照後，以增編門牌
    方式辦理建物分割成多戶轉賣造成糾紛，擬於建築執照上核印本申請案日後非依
    規定不得增編門牌「號碼」案，請於文到五日內研提具體意見送處‧‧‧」，此
    有台灣省政府地政處八十六年九月十二日八六地一字第五四七二一號函可參。是
    前開問題當時無論就建築管理單位或地政單位因於法令並無明文規定下而無統一
    作法，可見一斑。
(二)其後前開關於建築物室內裝修是否需取得變更使用執照始予受理建物分割之問題
    ，於八十七年二月二十五日台灣省政府建設廳以八七建四字第三０三三九號函發
    函各縣市政府稱：「建築物領得使用執照後增編門牌變更戶數，已涉及變更室內
    隔間，影響主要構造，防火避難設備及消防設備，應向主管機關申請變更使用執
    照，經核准變更工程圖說後施工完竣，始得向戶政單位申請編定門牌，再檢具門
    牌證明申領變更使用執照，其涉有室內裝修行為並應依建築物室內裝修管理辦法
    規定辦理」，而對此一問題訂出統一作法，嗣經宜蘭縣政府於八十七年三月十日
    以八七府建字第二三九七二號函下轉各鄉鎮市公所、各戶政事務所，此亦有前揭
    八十七年三月十日八七府建字第二三九七二號函可稽。且宜蘭縣政府亦就本申請
    案承辦人王建得之函詢，於八十七年四月十七日以八七府地測字第三七七二八號
    函函覆羅東地政事務所稱：「查本案羅東鎮○○段三二０地號土地係於建築物領
    得使用執照後，增編門牌變更戶數，已涉及變更室內隔間，影響主要構造防火避
    難設備及消防設備暨設有室內裝修行為請依台灣省政府建設廳八十七年二月二十
    五日八七建四字第三０三三九號函辦理」等語，亦如前述，是對此一相關問題直
    至有台灣省建設廳八十七年二月二十五日八七建四字第三０三三九號函示，才有
    統一之作法。
(三)嗣系爭申請案件之申請人乃偕同民意代表即證人陳淑暖、陳文昌等人，於八十七
    年四月下旬某日至被告甲○○辦公室陳情會商等情，雖已據被告三人自承在卷及
    證人王建德、陳淑暖、陳文昌等人證述屬實。惟依當時在場之人即證人陳文昌於
    宜蘭縣調查站訊問時證稱：「‧‧‧承辦人王建得、丁○○表示最近省府公文明
    示增編門牌方式辦理建物分割，應先向主管機關申請變更使用執照，故該案將補
    正駁回，陳俊雄、陳淑暖夫婦則持不同看法，認為門牌增編已完成，不需要補正
    駁回（不需要受解釋文之限制，可以受理並辦理分割，不需再辦理變更使用執照
    ）」等語；證人王建得則證稱：「‧‧‧由於當時多半是乙○○、丁○○與陳淑
    暖、陳文昌、甲○○在談話，因為我認為我的作法才符合相關法令，他們種種說
    詞我不想也沒有去參與討論，所以過程中，何類意見係何人所提出等等細節，我
    並無明確記憶‧‧‧」等語；證人陳淑暖亦證稱：「‧‧‧遂請陳文昌議員，邀
    地政科科長甲○○以進行溝通‧‧‧當時丁○○、王建得分別將該案應命補正或
    駁回的理由作說明，‧‧‧我跟洪、王二員表示你們是地政機關，不要去管那些
    建管、消防的事，謹就地政法令部分來作審查即可，不可駁回該案，亦不必要另
    泰傑去申請變更設計等意見，洪、王二員即未再表示意見。過程中乙○○未提出
    反對意見，於是我、甲○○等即達成共識，認為該案應可准予分割，甲○○更進
    一步表示，由於之前縣府函覆羅東地政事務所的公函將造成該案是補正或駁回的
    爭議，所以願意由他來處置，再由縣府主動發函予地政事務所‧‧‧」等語，是
    綜觀以上在場人員之供詞，被告三人與證人陳淑暖、陳文昌該日於被告甲○○之
    辦公室，主要是針對該函之適用法律問題為討論，並無所謂施壓或關說之情，亦
    無積極證據足以證明上揭會商有就該申請案件因有違法無法通過審核之處，而以
    協商方式要求承辦人員予以方便之圖利情事，誠難以被告三人因與本案申請人或
    關係人等於被告甲○○辦公室內協商討論，即推論被告三人有公訴人所指稱圖利
    之犯意聯絡與行為分擔。
(四)綜合上述可知，於八十七年二月二十五日台灣省政府建設廳八七建四字第三０三
    三九號函發所屬單位以前，對此問題並無具體統一作法，地政機關於審核是否得
    予建物分割之法源依據即依地籍測量實施規則，並無不當。而於前述八十七年二
    月二十五日台灣省政府建設廳八七建四字第三０三三九號函發函以後（宜蘭縣政
    府八十七年三月十日以八七府建字第二三九七二號函下轉各鄉鎮市公所、各戶政
    事務所，此亦有前揭八十七年三月十日八七府建字第二三九七二號函可稽。）雖
    有統一作法，但又面臨質疑該函何時起開始適用之問題，此亦有台灣省政府地政
    處八十七年五月八日八七地一字第二一五八三號函內載「有關台中市政府函為貴
    廳八十七年二月二十五日八七件四字第０三０三九號函示規定之生效日期執行疑
    義一案‧‧‧」可參。而宜蘭縣政府地政科科長即被告甲○○因受申請人等人之
  前述陳情稱：申請人本件建物測量建物分割申請已於八十七年三月九日向戶政機
    關取得門牌證明，自無受前揭函文之拘束等語，亦面臨前述台灣省政府建設廳八
    七建四字第三０三三九號函之生效時點之問題，遂另就「有關台灣省政府建設廳
    八十七年二月二十五日八七建四字第第三０三三九號函統一規定建築物於領得使
    用執照後，以增編門牌方式辦理建築物分割後疑義一案，惟其施用適用日期，究
    係以該廳發文日期或文到府日期，抑或文交下事務所收文日期為該統一規定生效
    適用日期孳生爭議，又倘於生效日期前業已受理之案件，而尚未完成法定程序者
    ，是否仍應適用新的規定，謹請貴室提供卓見」等情，會稿宜蘭縣政府法制室提
    供意見，宜蘭縣政府法制室則稱：「‧‧‧本案省政府建設廳該函文所為統一規
    定，涉建管戶政等不同單位之業務，其後又影響辦理建物分割之地政業務，其相
    關作業流程必俟各該單位對該公文知悉且達成共識後，始有施行可能，準此，該
    統一規定既無明訂施行日期，各機關如因收文日期不同致該統一規定之上級命令
    於各下級機關之生效日期適用日期不同，應無不合情法之處，查公文程式條例第
    九條規定，公文之副本收受者，應視副本之內容為適當之處理，本案就省建設廳
    來文之形式及內容觀之，應認其屬上級機關為協助下級機關統一法令、行使裁量
    權，而下達之解釋函，各機關應自知悉時有適用之義務。惟本案涉及不同業務單
    位權責，已如前述。另依原簽意思，本案似尚受理中案件申請人之權益，故對此
    上級主管機關下達之統一規定，究應自何時開始生效適用，應請發佈機關釐清，
    在此之前，為維關係人之權益及法律秩序之安定，受理中之案件，應仍依從來之
    程序辦理」，此有宜蘭縣政府會稿可參。嗣被告甲○○乃就法制室之意見，說明
    本件申請案與上揭台灣省政府建設廳八十七年二月二十五日八七建四字第三０三
    三九號函之間何時生效之適用關係，以宜蘭縣政府八十七年五月十一日八七府地
    測字第五五三五０號函予羅東地政事務所稱：「‧‧‧本案省政府建設廳上開函
    示經本府同年三月十日以八七府建管字第二三九七二號函送各鄉鎮市公所及各戶
    政事務所，惟本案增編門牌證明之核發係三月九日，建物分割測量之申請於八十
    七年三月十六日，依上開說明原則，及法令不溯及既往，本案仍請依地籍測量實
    施規則第二百八十八條規定准予辦理」等語，此一行政程序處理過程，所處理者
    ，厥為行政函示何時生效或適用時點之法律問題，且為被告職掌之權責，並無不
    當，自難因被告甲○○所為上開行政處理程序而就本件申請案逕認係被告三人與
    申請人等會商後才製作，而有違法圖利之犯行，或與被告乙○○、丁○○有何圖
    利他人之犯意聯絡與行為分擔。而況，被告甲○○係函示：「．．．本案仍請依
    地籍測量實施規則第二百八十八條規定准予辦理」等語，地政事務所承辦人員仍
    應依據地籍測量實施規則之相關規定作實質審查，而非公訴人所指稱「准予分割
    」之暗示。
七、再查，雖本申請案原承辦人即測量員王建得多次以簽呈說明本件建物分割案因有
    另增隔間與原使用執照不符、僅以木板隔間與使用執照所載不符、涉及共同使用
    部分之分割（如一層緊急危難避難梯出口、各層消防設備安置地點、通往樓梯之
    部分通道均為公同共有部分，而不得分割，又一層之分割圖說，有跨越已辦畢所
    有權登記之共同使用部份。）等情形，而不得分割，此均有上述公文簽辦單等存
    卷可參，並於原審審理時證稱：「我當時是自己認為不合地籍測量實施規則第二
    百八十八條之規定。定著物不符合規定，且我當時有懷疑，我有請示吳主任再請
    示地政科，‧‧‧我認為滿懷疑是不可以的，因為當時現場只是夾板式的隔間而
    已」等語，而公訴人更採之而認為本案有涉及公同共有部分及僅以木板隔間之分
    割，而謂被告三人有上述公訴意旨所稱之有不得分割而分割之情形云云。惟查：
(一)按當時即八十七年三月間之地籍測量實施規則第二百八十八條第一項規定：「
    辦理建物分割，應以辦畢所有權登記、法令並無禁止分割，及已經增編門牌‧‧
    ‧」。（地籍測量實施規則第二百八十八條曾於八十九年十二月六日修正），此
    即有關建物分割之法令依據，亦即本件申請案承辦人員審核標準之依據。
(二)就有關公訴人所稱本案涉及公同共有部分之分割乙節，經查泰傑公司所有坐落宜
    蘭縣羅東鎮○○段三二０地號土地，即門牌號碼宜蘭縣羅東鎮○○路一五三號之
    地下二層、地上十三層，區分所有共分十七戶，並於八十七年一月十六日辦畢建
    物第一次所有權登記，亦即登記專有部分建號二０六０號至二０七七號，另共同
    使用部分登記建號為二０七八號，已如前述，並有建築改良物登記簿數紙可參。
    而共同使用部分建號係將同一建物所屬各種共同使用部分，除法令另有規定外，
    應視各區分所有權人實際使用情形，分別合併，另編建號，單獨登記為各相關區
    分所有權人共有。（參照土地登記規則第七十五條第一款）而泰傑公司於八十七
    年三月十六日，係就上揭建物之地下二層之一、地下二層之二、地下一層、地面
    一層即建號二０六０號、二０六一號、二０六二號、二０六三號等建號專有部分
    檢附申請書、建築改良物所有權狀、分割圖說、建築改良物登記簿及門牌增編證
    明書向羅東地政事務所申請建物分割建物測量，亦有上揭八十七年三月十六日收
    件字號三四九號、三五０號、三五一號、三五二號之申請書、建築改良物所有權
    狀、門牌增編證明書等扣案足憑，是並未涉及前述共同使用部分建號二０七八號
    至為明顯。則公訴人指稱本件分割有涉及區分所有人共有部分而有涉及法令規定
    不能分割之情事，實有誤會。再者，比對上揭建物之地下二層之一、地下二層之
    二、地下一層、地面一層即建號二０六０號、二０六一號、二０六二號、二０六
    三號等建號分割後之建物測量成果圖與上揭建物共同使用部分建號二０七八號之
    建物第一次登記建物測量成果圖可知，上揭建物地下二層之一、地下二層之二、
    地下一層、地面一層測繪於建號二０七八號之共同使用部分，並未於分割後之測
    量成果圖內為建物之分割，所分割之區域均是測繪於上述建號二０六０號、二０
    六一號、二０六二號、二０六三號等建號內，可見本件申請分割案並無涉及共同
    使用部分或法令規定不得分割之部分，是公訴人認被告等三人有明知法令規定不
    得分割而分割之情形云云，顯非可採。
(三)其次，證人王建得於上揭簽呈及公文簽辦單均提及有關緊急危難避難梯出口、各
    層消防設備安置地點、通往樓梯之部分通道均為公同共有部分，而不得分割，公
    訴人乃認本案有涉及法令規定不得分割而分割之情形。惟查，觀諸系爭大樓共同
    使用部分建號二０七八號之建物測量成果圖，並未有將各樓層之有關消防避難設
    備、緊急避難梯或樓梯通道等測繪於建號二０七八號內，是上述分割行為並未涉
    及共同使部分，亦甚明顯。且區分所有建物之共同使用部分之項目及所有權之歸
    屬劃分，係屬私法上契約關係，宜由當事人依照民法規定合意為之，非由地政機
    關逕為認定建物共同使用部分（內政部八三年十二月二十一日台（八三）內地字
    八三一五一０一號函可參），上揭系爭大樓既然於建物第一次登記時，未將上開
    有關緊急危難避難梯出口、各層消防設備安置地點、通往樓梯之部分通道甚或陽
    台測繪於公同共部分建號而合併登記成為區分所有人共有，則被告丁○○等人於
    處理本件分割案件之審查時，即無置喙餘地，是自無法推翻建物第一次登記之結
    果而認本件分割有何違背法令之處。雖公寓大廈管理條例第七條復規定：「其為
    下列各款不得約定專用部分：二連通數個專有部分之走廊或樓梯，及其通往室外
    之通路或門廳，社區○○巷道、防火巷弄」然此亦僅就公寓大廈使用權為規範，
    而非針對建物所有權來作規範，故尚與本件爭議無關，亦不得據此以為本件分割
    有違背法令之依據。
(四)又查，地籍測量實施規則第二百八十八條雖規定另一要件：「分割處已有定著可
    為分隔之樓地板或牆壁之建物為限」，而有關是否得以木製夾板為分隔辦理建物
    分割，應視是否符合前開分割處已有定著可為分隔之規定，視實際情況認定之，
    此有內政部八十九年二月十九日台（八九）內地字第八九０三六七二號函可參。
    是依上開實施規則，審查分割僅就是否有可為分隔之定著物即可，並未限制以何
    材料。而本件原承辦人即證人王建得於承辦之初至現場勘查後，迭於公文簽辦單
    稱「現場隔間構造為木製夾板」等語，並於原審審理時證述甚詳，復有現場照片
    數幀存卷可參，可見上揭系爭大樓申請分割之地下二層之一、地下二層之二、地
    下一層、地面一層即建號二０六０號、二０六一號、二０六二號、二０六三號等
    建號部分，並非無任何隔間構造，而係以木板為區分所有之隔間構造，法令既無
    限制隔間構造材料，自不得以隔間材料與建物結構材料不同，而認與分割要件不
    合。
八、綜上所述，本件建物分割建物測量申請案，雖經原承辦人王建得指出有多處不合
    法令之處而建請駁回處分，就涉及室內裝修部分，雖於八十七年二月二十五日已
    有台灣省政府建設廳八七建四字第三０三三九號函為統一作法依據，但亦經申請
    人質疑此一函文生效時點為何日，被告甲○○於會稿宜蘭縣政府法制室就前揭函
    文之生效時點為法律意見表示，並依照法制室所擬之法律意見發函羅東地政事務
    所指示應依照何法令為審核辦理等情，均已如前述，實無證據足認被告甲○○此
    一行政程序有何違法圖利之情事，更不能因被告三人曾與申請人及民意代表於被
    告甲○○之辦公室會商研究法令適用問題，即遽認被告三人有圖利之犯意聯絡及
    行為分擔。又本件申請分割案均僅就上揭系爭大樓之地下二層之一、地下二層之
    二、地下一層、地面一層即建號二０六０號、二０六一號、二０六二號、二０六
    三號等專有部分建號為分割，並未涉及共同使用部分建號二０七八號，亦如前述
    ，則公訴人認被告丁○○、乙○○有就上開建物法令規定不得分割之部分為分割
    云云，實有誤會。即被告丁○○、乙○○就本案之建物分割所為之行政處分並無
    違背法令之處，自亦難認被告三人依法所為之行政過程或處分有何違法圖利他人
    之犯行，此外復查無其他積極證據足認被告三人有何公訴人所指之共同圖利他人
    之犯行，被告三人此部分犯罪不能證明，原審為被告乙○○、甲○○無罪之諭知
    ；另被告丁○○部分，因公訴人認此部分與右揭被告丁○○有罪部分有牽連犯之
    裁判上一罪之關係，不另為無罪之諭知，經核並無不合。
九、公訴人上訴意旨略以：(一)被告三人明知，依據建商所送之建物平面設置圖說，於
    部分申請發為獨立所有權之單位中，竟被ＲＣ牆面分隔成不能互通之空間，顯需
    命補正或駁回其聲請，且建商所送之建物、設置圖說與現場實際情況不符，又未
    向建管機關辦理變登記設計，擬藉由地政機關逕依建商所提供之錯誤設置圖核發
    所有權狀以架空建管法令及建管單位權責；再現場測量發現部分申請核發之空間
    ，屬陽台違建，顯與違建無從取得所有權狀之基本地政概念不合；又核發之所有
    權狀中，各戶之建築材料為「ＲＣ造」，顯與現狀為「木造隔間」不符等情，仍
    堅持核發所有權狀予建商，顯有圖利之情，此有該案承辨人員王建得於調查站之
    訊問筆錄及本署偵訊筆錄可資佐證，並有其內簽及相關證物可考。(二)被告甲○○
    於八十八年二月二十六日調查站訊問時，自承本案有四大違法部分，可知其既已
    知該案建商以不符現狀之平面設置圖擬領取所有權狀係違法，仍於事前本案承辨
    之羅東地政機關人員王建得、被告乙○○及丁○○與建商業者代表國大代表陳淑
    暖、議員陳文昌前往詢問本案如何處理時，表明將同意建商分割複丈之意，亦有
    證人陳淑暖於調查員訊問筆錄在卷可佐。(三)證人游祥田證稱：其係依被告丁○○
    之指示，未至現場勘驗即依竣工平面圖筆繪計算系爭房地之測量成果圖。再證人
    戊○○亦證稱從未在本案之審查、測量、計算、製圖、檢查、核定等流程上核章
    ，原審且認此為被告逕行盜蓋，而涉犯偽造文書罪嫌再該科之測量人員戊○○及
    王志賢均表明打通外牆即已為違建、改建情形，其等均拒不同意依建商之現場位
    置圖處理亦為證人戊○○、王志賢證述在卷。經查，若此案可為合法核發所有權
    狀，被告丁○○何需不依規定請承辦或其他人員為現場之勘驗及測量，再據以核
    發所有權狀，或自行蓋用印章表示已為審核？反需排除所有之實際承辦業務之基
    層職員，未加測量，即以觸犯法律之方式，使本案之建商順利取得所有權狀？又
    若非此行為顯已違法，又豈有可能全部基層之測量員均拒絕服從被告丁○○之指
    示？再若非乙○○身為主任強加壓力，被告丁○○又何需如此？(四)再宜蘭縣政府
    八十六年十月三日八六府地測字第一一六五七五號函說明二謂：「．．．，如擅
    自興建分隔牆及樓地板，應予違章論處。是為防止領得使用執照以增編門號方式
    辦理分割，申請人申請複丈分割實應檢附增隔樓地板或牆壁之使用執照，如未附
    執照該分隔牆及樓地板即屬違章，應駁回分割複丈之申請」，此為被告丁○○及
    乙○○所知，其等明知此會造成違章，肇致糾紛，仍予核發所有權狀，自屬違背
    法令。又縣府八十七年四月十七日八七府字第三七七二八號函復內容，僅表示受
    理即依建築法第二百八十八條辦理（修正後）。則所謂受理並非當需核發所有權
    狀，則被告丁○○、乙○○故意誤解此意要求承辦人員王建得核發所有權狀，目
    的應在圖利建商；又有關省建設廳八十七年二月二十五日八七建四字第０三０三
    三九號函之「生效日期」為何？既已有法律疑議，此應為被告等人明知。承辦人
    員王建得業已請示省建設廳，被告丁○○、乙○○為何不待法律疑議解決後再為
    分割複丈之准駁，顯已達公務員謹慎行事之原則。是於八十六年時宜蘭縣政府既
    已為函表示，於建商以增編門號方式辦理分割之情形下，為防止違建，需取增附
    之隔間牆等物之使用執照（即需申請變更使用），否則即應駁回複丈之申請、是
    於宜蘭地政機關於人民為分割複丈請求時，所有之測量員均依此規定辦理，此亦
    即證人王建得、戊○○及王志賢所堅持者，是於本案依其過往方式，亦應為補正
    及駁回之情形，被告等強制要求准予分割複丈並核發所有權狀即有違上開命令，
    應無疑問，而省建設廳上開函示內容與宜蘭縣政府八十六年之函示並無太大岐異
    ，則為何本案在宜蘭縣會有所謂之法律爭議？實啟人疑竇。再證人林炯昇亦稱上
    開宜蘭縣政府函示並非即同意並要求地政機關准許分割複丈，並說明其內涵，亦
    有筆錄一份附卷可參。又依縣府法制科之內簽表示，本案事涉不同業務單位權責
    ，並涉受理中案件申請人之權益，故台灣省之上開函示何時生效適用，自應請發
    布機關釐清，則其又稱受理中之案件，仍應依從來之程序規定辦理，而從來之規
    定應即局宜蘭縣政府上開八十六年函，就相關不同業務之單位統合處理。亦即於
    本案屬分割複丈之案件，亦需審查是否有不得分割之情形。(五)又本案之陽台部分
    ，雖於第一次登記時登記為專有部分，惟其為陽台，若予建築即為違章建物，此
    部分事後亦為建管單位強制拆除，被告等人本即知對此陽台部分可登記為專有部
    分顯有問題，並對若同意分割複丈即生違建糾紛亦有所見，為僅表示其等為地政
    機關，不涉建管單位之權責，實有疑問。亦有違宜蘭縣八十六年上開函示之原則
    ，亦即事涉數業務單位者，於業界所共知之狀況，必需有所考量，而予作為。否
    則內部明知所為將造成糾紛仍各行其是，並違反先前之地政慣例，此即為圖利行
    為之表現，仍指被告等涉有圖利罪嫌。惟查，貪污治罪條例第六條第一項第四款
    圖利罪之成立，除須客觀上有圖利之事實外，尚須主觀上有圖利之犯意，始足當
    之。本件係事涉有關建築物室內裝修雖未取得變更使用執照，但已取得戶政機關
    所核發之增編門牌證明，申請地政機關辦理分割登記時之法令適用問題，因事前
    未有統一作法，被告甲○○依一般行政程序函示羅東地政事務所，綜觀其處理過
    程，核屬有據，被告丁○○、乙○○乃依上級機關函示辦理，亦非全然無據，且
    尚無證據證明被告等主觀上有圖利他人之犯意，已如前述。至本件申請分割登記
    案，被告丁○○、乙○○為實質審查時，縱仍有如公訴人所指上述之缺失，充其
    量亦僅係行政上之疏失，仍難遽認其等有圖利他人之意圖，是公訴人此部分之上
    訴為無理由，應予駁回。
據上論斷，應依刑事訴訟法第三百六十八條、第三百六十九條第一項前段、第三百六
十四條、第二百九十九條第一項前段、第三百條，刑法第二條第一項前段、第五十六
條、第二百十七條第二項、第一項、第四十一條第一項、第七十四條第一款，罰金罰
鍰提高標準條例第二條，判決如主文。
本案經檢察官王安明到庭執行職務。
中      華      民      國    九十一    年      四      月    二十五    日
                              台灣高等法院刑事第七庭
                                  審判長法  官  吳  啟  民
                                        法  官  施  俊  堯
                                        法  官  蘇  隆  惠
右正本證明與原本無異。
檢察官就圖利罪部分如不服本判決應於收受送達後十日內向本院提出上訴書狀，其未
述上訴之理由者並得於提起上訴後十日內向本院補提理由書（均須按他造當事人之人
數附繕本）。
被告等均不得上訴。
                                        書記官  周  素  秋
中      華      民      國    九十一    年      四      月    二十五    日
附錄本案論罪科刑依據法條：
刑法第二百十七條
偽造印章、印文或署押，足以生損害於公眾或他人者，處三年以下有期徒刑。
盜用印章、印文或署押，足以生損害於公眾或他人者，亦同。
臺灣高等法院刑事判決                            九十年度上訴字第三二一一號
    上  訴  人  臺灣宜蘭地方法院檢察署檢察官
    上  訴  人
    即  被  告  丁○○  男四十九歲（民國○○○年○月○日生）
                        住宜蘭縣羅東鎮○○街四八號
                        身分證統一編號：Ｇ一0000000號
    選任辯護人  吳振東  律師
    被      告  乙○○  男五十六歲（民國○○○年○月○○○日生）
                        住宜蘭市○○路○段一０一號
                        身分證統一編號：Ｇ一一一九四一六號
    選任辯護人  李秋銘  律師
                黃金亮  律師
    被      告  甲○○  男四十六歲（民國○○○年○月○○○日生）
                        住宜蘭市○○街二四之三號三樓
                        身分證統一編號：Ｅ一九八五八號
    選任辯護人  許國棟  律師
右上訴人因被告貪污治罪條例等案件，不服臺灣宜蘭地方法院八十八年度訴字第一五
０號，中華民國九十年六月二十七日第一審判決（起訴案號：臺灣宜蘭地方法院檢察
署八十八年度偵字第一二七０號、二一五０號），提起上訴，本院判決如左：
    主  文
原判決關於丁○○盜用公印部分撤銷。
丁○○連續盜用印章，足以生損害於公眾及他人，處有期徒刑參月，如易科罰金以參
佰元折算壹日，緩刑貳年。
其他上訴駁回。
    事  實
一、丁○○係宜蘭縣羅東地政事務所測量科科長，因所屬測量科科員王建得所承辦泰
    傑建設股份有限公司（以下簡稱泰傑公司）於民國(下同)八十七年三月十六日就
    坐落宜蘭縣羅東鎮○○段三二０地號、門牌號碼為宜蘭縣羅東鎮○○路一五三號
    宜泰大樓（下稱係爭大樓）之地下二層之一、地下二層之二、地下一層、地面一
    層（即建號二０六０號、二０六一號、二０六二號、二０六三號等）之建物分割
    之建物測量申請案（即收件字號八十七年三月十六日三四九號、三五０號、三五
    一號、三五二號），於收件後之形式書面審查並至現場實地勘測後認該申請案應
    請申請人檢附增隔牆壁之使用執照，據以辦理補正事宜，俾便建物分割複丈之進
    行，逾期並予駁回建物分割複丈申請，因與宜蘭縣政府八十七年五月十一日（八
    七）府地測字第０五五三五０號函所指示之內容（詳後述）有相異意見，而未續
    行承辦該案。丁○○遂接手承辦上揭申請案，並於承辦期間明知上揭建物分割建
    物測量申請案之文件是否齊備之審查，自始係由測量員王建得承辦，並非測量員
    戊○○承辦，竟基於概括犯意，連續於八十七年三月間起，在上述建物測量申請
    書背面（即收件字號八十七年三月十六日三四九號、三五０號、三五一號、三五
    二號）處理程序表之審查欄（即收件後審查文件是否齊備），盜蓋「測量員戊○○」之職名章，足以生損害於戊○○及地政事務所有關申請案件處理程序之管制
    正確性，而上揭申請案旋於同年六月一日進行測量、計算與製圖，同年六月三日
    經核定，並辦理分割後之所有權登記及發給權狀。丁○○又基於同前之概括犯意
    ，於八十七年十二月十四日起至八十八年一月十六日止，明知在其經辦核定之建
    築物測量申請有關申請文件是否齊備之審查並非所屬測量員丙○○所承辦，竟於
    各建物測量申請書處理程序表之「審查欄」，連續多次盜蓋「測量員丙○○」之
    職名章，以應付業務檢查，亦足生損害於地政機關建物測量管理正確性及丙○○
    。
二、案經法務部調查局台北縣調查站移送台灣宜蘭地方法院檢察署檢察官偵查起訴。
    理  由
壹、有罪部分：
一、訊據被告丁○○固坦承有持「測量員戊○○」之職名章，蓋用於上述建物測量申
    請書，即收件字號八十七年三月十六日三四九號、三五０號、三五一號、三五二
    號之處理程序表之審查欄；並坦承有為應付業務檢查，而於上述建物測量申請書
    處理程序審查欄蓋用「測量員丙○○」之職章等情，惟矢口否認有何偽造文書犯
    行，辯稱：在羅東地政實務之運作上，當事人收件繳納規費後，收件人員形式上
    應審查應備文件，隨即分案予測量員並排定勘測日期，由承辦測量員作實地勘測
    與相關文件審核，上述建物測量申請書之審查欄僅聊備一格由收件人員實際辦理
    ，測量承辦人員常疏未蓋章，嗣經業務督導認審查欄應由正式編制之測量員蓋章
    ，才於業務章則排定測量員丙○○、胡宏志負責建物測量證件審查，然伊輒有發
    現漏未蓋章，伊才與鄰座之測量員戊○○商量以其職章補蓋。是戊○○於八十六
    年三月即將職名章交給伊保管使用，亦係為便於歸檔及應付檢查，此乃是業務上
    同事間之概括授權互相代理之慣例，並無偽造文書之犯行云云。經查，證人戊○○於調查局訊問及檢察官偵查時均堅稱上述建物測量申請書上審查欄所蓋之章雖
    係其所有，然並未於上揭申請書上之審查欄蓋用該章，亦即有關本件建物測量審
    查事項其並不知情等語；證人丙○○亦證述其職責是土地鑑界部分不是建物測量
    之審查，並無同意他人於建物測量申請書之審查欄蓋用其職章等語屬實，此外並
    有羅東地政事務所收件字號八十七年三月十六日三四九號、三五０號、三五一號
    、三五二號之建物測量申請書及八十七年十二月十四日至八十八年一月十六日收
    件之建物測量申請書數紙扣案足證。足見被告丁○○於蓋用上述印章時並未取得
    戊○○、丙○○之同意或授權，至為明顯。至於被告丁○○雖以前詞為辯，然證
    人戊○○於檢察官偵查時亦證稱：「（丁○○拿你的印章去使用時有無告訴你？
    ）有時有跟我說，有時沒有跟我講，但本案的案件他要蓋時沒有跟我講」等語，
    可見被告丁○○於使用他人印章時亦知要徵得他人同意或授權，且公務案件每件
    個案均有不同，亦知就每個個案均需取得他人同意或授權才能使用他人職章，如
    何有概括授權之可能？是被告丁○○所辯顯與常理有違。再者，依照羅東地政事
    務所內部業務職掌分配觀之，測量員丙○○雖曾自八十六年三月一日起擔任土地
    複丈、建物測量案件收件後之證件審核等業務，然自八十七年六月五日後即改任
    土地複丈（圖解區鑑界、合併）及建物測量等業務，而有關土地複丈建物測量收
    件後證件之審查則改由胡宏志辦理等情，有羅東地政事務所第二課測量業務工作
    分配表暨公文簽辦單可查，是證人丙○○雖曾任建物測量申請之「審查」工作，
    然自八十七年六月五日起業務已轉由胡宏志辦理，是證人丙○○既已無須負責該
    業務，自無需有概括授權他人於上述申請書處理程序表「審查欄」蓋章之必要，
    是被告丁○○上述所辯亦非可採。且被告丁○○為應付檢查，而任意取所屬測量
    員之職章蓋用於申請書之審查欄上，亦足以影響地政業務分層負責之正確性，自
    有生損害於地政業務管理之正確性及測量員本人。是被告丁○○前揭所辯，並無
    可採取，被告丁○○此部分犯行明確，應依法論科。
二、按刑法上所謂公印或公印文，係專指表示公署或公務員資格之印信而言，即俗稱
    大印與小官章及其印文(最高法院六十九年台上字第六九三號判例意旨參照)。本
    件「測量員戊○○」、「測量員丙○○」之職名章，僅係該等公務員平常處理公
    務所使用之印章，並非表示其資格之印信，應非屬公印而為一般之印章。核被告
    丁○○所為，係犯刑法第二百十七條第二項之盜用印章罪。公訴人雖認被告丁○○涉有刑法上偽造文書之罪嫌，然上揭建物測量申請書背面處理程序表之欄位，
    觀其處理程序之流程係：收件、審查、訂期通知、測量、計算、製圖、檢查、核
    定、核發成果或移轉登記、歸檔等項目，再由每階段之承辦人員按自己負責項目
    下蓋用職章，此有建物測量申請書數紙可參。而所謂「審查」之項目，係指收件
    後之有關證件是否齊備之審查，此由處理程序之順序，可見一斑，而此僅為地政
    機關人員內部分工負責承辦之流程標示，並無對外為一定之意思表示，尚非屬公
    務員於職務上製作具有一定意思表示之公文書。公訴人認被告丁○○係涉犯刑法
    上之偽造公文書罪，容有誤會，起訴法條應予變更。又被告丁○○連續數次行為
    ，時間緊接、所犯構成要件相同、顯係基於概括犯意為之，為連續犯，應依法以
    一罪論，並加重其刑。原審就被告丁○○所為上開犯行予以論罪科刑，固非無見
    ，惟查，被告丁○○上開犯行應係該當於刑法第二百十七條第二項之盜用印章罪
    ，如前所述，原判決論以刑法第二百十八條第二項盜用公印罪，於法即有未合。
    被告丁○○就此部分上訴意旨猶執陳詞否認犯罪，雖不足取，惟原判決此部分既
    有可議，應由本院將原判決該部分撤銷改判。爰審酌被告丁○○之犯罪動機、目
    的係為應付業務檢查，所犯手段、對被害人及公務業務所造成之影響、及犯罪後
    態度良好等一切情狀，量處如主文第二項所示之刑，而被告丁○○行為後刑法第
    四十一條業經立法院於九十年一月四日修正，並經總統於九十年一月十日公布，
    同年一月十二日生效，將短期自由刑得易科罰金適用範圍之法定最重本刑上限由
    有期徒刑三年以下提高至五年以下，是就諭知易科罰金之規定，比較新舊法結果
    ，以裁判時法較有利，自應依刑法第二條第一項前段之規定，適用修正後刑法第
    四十一條第一項規定諭知易科罰金之折算標準。末查，被告丁○○前未曾受有期
    徒刑以上刑之宣告，此有臺灣高等法院檢察署刑案資料檢覆表在卷可憑，茲因為
    應付業務檢查一時失慮而罹刑典，經此偵審程序應已知警惕，本院認對其所宣告
    之刑以暫不執行為適當，爰併予宣告緩刑二年，以勵自新。
三、公訴意旨另以：被告丁○○基於概括之犯意，自八十七年十二月十四日起至八十
    八年一月十六日起，在其所經辦羅東地政事務所建物測量申請書審查欄位上，復
    盜用「測量員戊○○」職名章多枚，偽造戊○○有參與測量、審查之事實，足生
    損害於地政機關公文書之正確性及戊○○，因認被告丁○○亦涉有刑法上偽造公
    文書之罪嫌。然按犯罪事實應依證據認定之，無證據不得推定期犯罪事實。又不
    能證明被告犯罪，應諭知無罪判決。刑事訴訟法第一百五十四條、第三百零一條
    第一項第一款定有明文。經質之證人戊○○於檢察官偵查時證稱：「（丁○○拿
    你的章去使用時有無告訴你？）有時有跟我講，有時沒有跟我講‧‧‧」等語，
    足見被告丁○○亦曾經證人戊○○之同意或授權使用其職名章。且證人戊○○復
    於檢察官偵查時又稱：「（這個印章丁○○有無長時間保管使用？）有時候他拿
    去使用放在他抽屜保管，我曾經向他要回來使用，但他又從我抽屜拿去使用，有
    時候有告訴我，有時候沒有告訴我」等語，更見證人戊○○除上揭羅東地政事務
    所收件字號八十七年三月十六日三四九號、三五０號、三五一號、三五二號之建
    物測量申請書四紙，能明確指訴被告丁○○確實未取得其同意或授權外即蓋用其
    職名章外，對於公訴人所指稱被告丁○○八十七年十二月十四日至八十八年一月
    十六日止於扣案建物測量申請書處理程序審查欄之蓋用「測量員戊○○」職名章
    之行為，是否確實未得到證人戊○○之授權或同意則有合理之懷疑，是既無法確
    信被告丁○○此部分有何盜用印章之犯行，則公訴人此部分所指訴之犯行即無法
    證明，此外復查無其他積極證據足認被告丁○○有何公訴人所指訴此部分之犯行
    ，惟公訴人認此部分與前揭有罪部分有裁判上一罪之關係，依審判不可分之關係
    ，爰不另為無罪之諭知。
貳、無罪部分（含被告丁○○被訴對於主管監督之事務直接圖利罪不能證明部分）：
一、公訴意旨略以：被告甲○○係宜蘭縣政府地政科科長；被告乙○○係羅東地政事
    務所主任；被告丁○○係宜蘭縣羅東地政事務所測量課課長，以上三人均為依據
    法令從事公務之人員。於八十七年三月十六日，泰傑公司委託不知情之土地代書
    曾玉美為代理人，向羅東地政事務所申辦土地坐落宜蘭縣羅東鎮○○段三二０地
    號，門牌號為羅東鎮○○路一五三號，建號二０六三號宜泰大樓「地面層、地下
    一層及地下二層」建物，分割為一百六十戶商鋪之複丈分割登記。三人明知區分
    所有建物共同使用部分，不得分割；辦理建物分割，應以已辦畢所有權登記，法
    令並無「禁止分割」及己經增編門牌號，且其分割處己有定著可為分隔之樓地板
    或牆壁之建物為限（地籍測量實施規則第二百九十七條、第二百八十八條參照）
    ；亦明知應留設之法定空地，非依規定不得分割（建築法第十一條第三項參照）
    ，甲○○、乙○○、丁○○三人竟對於主管監督事務，故「辦理建物分割，應以
    已辦畢所有權登記，法令並無禁止分割及已經增編門牌號，且其分割處已有定著
    可為分隔之樓地板或牆壁之建物為限」地籍測量實施規則第二百八十八條不依上
    開規定辦理。並於該建物分割案，經實地勘測結果，發現有以下九項與法令相牴
    觸之處：(一)、現場一層、地下一、二層另增隔間與原核准之使用執照竣工平面
    圖不符，是否需申請變更使用執照後始於受理分割竣工平面圖不符。(二)、現場
    一層、地下一、二層另增隔間之構造物為木製夾板，以之做為區分所有建物隔間
    構造，與原使用執照所載構造載為Ｒ．Ｃ不符。(三)、一層緊急危難避難梯出口
    ，共同使用部份，以木製夾板隔間。(四)消防設備安置地點應為共同使用部份不
    得分割，惟本案一層、地下一、二層於該部份，皆以木製夾板隔間。(五)、通往
    樓梯部份之通道，應為共同使用部份不得分割，惟本案地下一、二層於該部份皆
    以木製夾板隔間。(六)、部份通往樓梯走廊通道之牆壁材質為木製夾板。(七)、
    現場木製夾板隔間尺寸與該公司檢附之未經核准之分割圖說註記不符。(八)、檢
    附之未經核准之分割圖說一層樓部份，有跨越已辦畢所有權登記之共同使用部份
    。(九)、檢附之未經核准的分割圖說，地下二層將二戶無獨立出入口等。竟不理
    會承辦員王建得認應予駁回或命補正之意見。三人竟於八十七年四月下旬某日下
    午，約集至甲○○之辦公室（即宜蘭縣政府地政科科長室），與訴外人王建得、
    申請人陳淑暖、陳文昌等人，研商如何辦理核准該建物分割事宜。商議中甲○○
    、乙○○、丁○○三人，亦不顧王建得就該分割案違背法令之說明，復共同決議
    由甲○○於八十七年五月十一日以宜蘭縣政府八七府地測字第０五五三五０號函
    ，發函羅東地政事務所，指示應依地籍測量實施規則第二百八十八條規定「准予
    受理」。用以規避甲○○前於八十七年四月十七日以宜蘭縣政府八七府地測字第
    三七七二八號函，指示羅東地政事務，該分割案應依台灣省政府建設廳八十七年
    二月二十五日八七建四字第三０三三九號函示：「建築物領得使用執照後，增編
    門牌變更戶數，已涉及變更室內隔間，影響主要構造、防火避難設備及消防設備
    ，應向主管建築機關申請變更使用執照，經核准變更工程圖說施工完竣，始得向
    戶政單位申請編訂門牌辦理」之指示。詎該函送達羅東地政事務所後，承辦員王
    建得仍於八十八年六月一日，將上開違法事項逐一敘明，並再簽擬應予駁回或命
    補正之意見。惟乙○○於核閱王建得簽呈後，即指示丁○○，對王建得所擬不准
    分割各項理由，逐一批註，並條擬應予准許之意見呈核。丁○○迫於無奈，遂依
    乙○○之指示，在王建得之簽呈上，補簽批註准予分割之理由，並擬註「本案擬
    依照縣府上項函（甲○○於八十七年五月十一日以宜蘭縣政府八七府地測字第０
    五五三五０號所發之函）示辦理建物分割」等語。乙○○當即核批「如洪課長擬
    ，並希於二日內辦竣，俾免損及申請人權益」。乙○○批示後，即由丁○○接辦
    並於該申請書上測量、計算、製圖、及核定等欄位上，全部加蓋自己之職名章，
    決行該建物之申請分割登記，並發給泰傑公司一百六十張之建物所有權狀。被告
    甲○○、乙○○、丁○○三人，共同對於主管事務圖利泰傑公司，使泰傑公司原
    一攤位價值約為新台幣（下同）二百四十萬元之價值，而得於取得單獨所有權狀
    後，以三百六十一萬元售出。每攤位圖得利益約一百萬元，合計圖利泰傑公司共
    約一億六千萬元（１００萬元×１６０＝１６０００萬元）。因任被告三人均涉
    有貪污治罪條例第六條第一項第四款之對於主管監督之事務直接圖利之罪嫌。
二、按犯罪事實應依證據認定之，無證據不得推定其犯罪事實；不能證明被告犯罪者
    ，應諭知無罪之判決，刑事訴訟法第一百五十四條、第三百零一條第一項分別定
    有明文。又所謂認定犯罪事實之證據，係指足以認定被告確有犯罪行為之積極證
    據而言，如未發現相當證據，或證據不足以證明，自不能以推測或擬制之方法，
    以為裁判基礎。又認定不利於被告之事實，需依積極證據，茍積極證據不足為不
    利於被告事實之認定時，即應為有利於被告之認定，更不必有何有利之證據。次
    按，刑事訴訟上證明之資料，無論其為直接證據或間接證據，均須達於通常一般
    人均不致於有所懷疑，而得確信其為真實之程度，始得據為有罪之認定，若其關
    於被告是否犯罪之證明未能達此程度，而有合理性懷疑之存在，致使無從形成有
    罪之確信，根據「罪證有疑，利於被告」之證據法則，即不得遽為不利被告之認
    定，其以情況證據（即間接證據）斷罪時，尤須基於該證據在直接關係上所可證
    明之他項情況事實，本乎推理作用足以確證被告有罪，方為合法，不得徒憑主觀
    上之推想，將一般經驗上有利被告之其他合理情況逕予排除，此觀諸最高法院七
    十六年台上字第四九八六號、三十二年度上字六七號判例意旨亦甚明顯。又按，
    法院固應依職權調查證據，但並無蒐集證據之義務，法院調查之範圍以審判中案
    內所存在之一切證據為限，案內所不存在之證據，即不得責令法院為發現真實，
    應依職權從各方面詳加蒐集、調查，亦經最高法院八十七年度台非字第一號判決
    闡釋在案。
三、公訴意旨認被告等涉有上述圖利罪嫌，無非以：被告丁○○坦承前揭犯嫌不諱，
    核與證人戊○○、丙○○、游祥田、林炯昇、林金山、黃昇弘、王建得、陳文昌
    、陳淑暖等人在法務部調查局及偵查中訊問時證述之情形大致亦相符。系爭宜泰
    大樓建號二０七八號有關共同使用部份之登記，係僅就作為梯間、通道共同使用
    部份為登記，一層樓陽台部份則係以附屬建物登記，屬法定空地，核與該大樓申
    請使用執照時，所檢具竣工圖中所標示之綠色區塊相符。該陽台部份設有逃難梯
    口二處，直通地下一樓，係供人員逃生之用，自難謂其非供公共使用部份。又該
    大樓一層樓共同使用部份協議分管，僅係包括建物因分割後所產生之走道、電扶
    梯等公共設施，並未包含一樓之陽台等，此亦有協議書影本一份附卷可查。且上
    述一樓陽台，係泰傑公司於大樓工程竣工後，始二次施工將隔間牆拆除，外移改
    建在陽台外沿，以增加室內空間。另羅東地政事務所受理泰傑公司申請分割案時
    ，曾因如何適用地籍測量實施規則第二百八十八條規定，及是否應依建築法第七
    十四條、第七十七條之二規定，應申請變更使用執照後始予受理建物分割生疑義
    時，曾函請宜蘭縣政府釋示。前開請釋案，被告甲○○於八十七年四月十七日，
    函復羅東地政事務稱：應依台灣省政府建設廳八十七年二月二十五日八七建四字
    第三０三三九號函，即建築物領得使用執照後增編門牌變更戶數，己涉及變更室
    內隔間，影響主要構造，防火避難設備及消防設備，應向主管建築機關申請變更
    使用執照，經核准變更工程圖說施工完竣，始得向戶政單位申請編訂門牌，再檢
    具門牌證明申領變更使用執照，其涉有室內裝修行為，並應依「建築物室內裝修
    管理辦法」規定辦理等，此有羅東地政事務所八十七年三月三十一日八七羅地二
    （１２）字第二０九三號函、宜蘭縣政府八十七年四月十七日八七府地測字第三
    七七二八號函影本各一份附卷可佐。惟被告甲○○因無法承受陳淑暖之施壓，仍
    於八十七年四月下旬某日下午，電召乙○○、丁○○、王建得三人，至宜蘭縣政
    府地政科科長辦公室，與陳淑暖、陳文昌等人，商討該案如何辦理核准分割事宜
    後。甲○○即於八十七年五月十一日，函令羅東政事務所可依地籍測量實施規則
    第二百八十八條規定「准予受理」。此亦有宜蘭縣政府八十七年四月十七日以八
    七府地測字第三宜八七府地測字第０五五三五０號函影本一份附卷可參。被告乙○○、丁○○核准本件建物申請分割案，即係依上述宜蘭縣政府八十七年四月十
    七日以八七府地測字第三宜八七府地測字第０五五三五０號函等辦理，此有被告
    丁○○八十八年六月一日簽呈影本一份附卷可考。末查，遍查地籍測量實施規則
    第二百八十八條之全文，係辦理建物分割之有關規定，並無是否「准予受理」之
    規定。此外，復有本案建造執照及使用執照全卷四卷（含變更設計卷兩卷）、本
    案建物分割案全卷一卷（含建商所提出之分割略圖）、建物測量成果圖三份、八
    十七年十二月十四日起至八十八年一月十六日止建物量申請書影本二百零九份等
    附卷可稽為論據。
四、訊據被告乙○○、丁○○及甲○○三人，均堅詞否認有何公訴人所指訴之犯行。
    被告乙○○辯稱：泰傑公司於八十七年三月十六日向羅東地政事務所申請建物測
    量建物分割之客體，係系爭大樓之地下二層之二、地下二層之一、地下一層、地
    面層，建號分為二０六０號、二０六一號、二０六二號、二０六三號等，此部分
    均屬專有部分，並未涉及系爭大樓之共同使用部分，所屬測量員王建得多次簽呈
    認本建物分割有違法之處，係就法令及事實有誤解及誤認所致。其後因適用法令
    有疑問即函請上級宜蘭縣政府地政科解釋後，即依照宜蘭縣政府之指示辦理，並
    無公訴人所指稱有圖利情事等語；被告丁○○則辯稱：上揭泰傑公司申請案收件
    後經由測量員王建得勘查現場後發現該建物與原設計圖說不同，並未向建管單位
    申請變更，又僅以木板隔間等情，而認應駁回複丈分割之申請。然伊認為地政機
    關一向處理建物分割複丈之法律依據係地籍測量實施規則第二百八十八條，其他
    涉及建管消防事項並非地政機關之執掌，故才向宜蘭縣政府請示，雖縣政府亦認
    涉有室內裝修行為，應先取得變更使用執照，否則駁回。然其後縣政府又主動發
    函認本件應以從來之程序辦理等情，伊遂循縣政府之意見准予受理，並無任何有
    圖利他人之行為；被告甲○○則以：本申請案雖經羅東地政事務所向縣府請示，
    然伊認為該問題涉及建管法令並非地政執掌，遂簽會縣府建設局之意見轉達羅東
    地政事務所。惟該案申請人透過民意代表陳淑暖、陳文昌等陳情，伊遂簽會法制
    室對法律之疑義表示意見，並依據法制室之意見轉知羅東地政事務所，並非依民
    意代表在地政科辦公室商議准予建物分割，且縣府雖發函補充核釋「准予受理」
    亦僅只准依地籍測量實施規則第二百八十八條規定受理之意，並未核釋不必審查
    是否分割之要件，是伊所為均係依職責辦理，並無對主管監督之事務直接圖利罪
    嫌等語。
五、有關本件建物申請分割而生爭議之始末及爭議之點：
    查泰傑公司所有坐落宜蘭縣羅東鎮○○段三二０地號土地，即門牌號碼宜蘭縣羅
    東鎮○○路一五三號之地下二層、地上十三層。區分所有共分十七戶，並於八十
    七年一月十六日辦畢建物第一次所有權登記，亦即登記專有部分建號二０六０號
    至二０七七號，另共同使用部分登記建號為二０七八號。同年三月九日，泰傑公
    司就前揭建物之地下二層之一、地下二層之二、地下一層、地面一層部分取得增
    編門牌證明。同年三月十六日，泰傑公司委託代書曾玉美向羅東地政事務所，就
    前揭建物之地下二層之一、地下二層之二、地下一層、地面一層即建號二０六０
    號、二０六一號、二０六二號、二０六三號等建號，辦理建物分割之建物測量申
    請（下簡稱系爭案件）。前述地政事務所於收件後，同年三月二十一日由承辦人
    即測量員王建得前往勘測，並簽稱：「‧‧‧建物與原竣工平面圖（無隔間）之
    設計不同，顯係改建或修建，是否符合地籍測量實施規則第二百八十八條規定‧
    ‧‧實有爭議」，而擬以「函文申請人檢附增隔牆壁之使用執照，據以辦理補正
    事宜，俾便建物分割複丈之進行，逾期並予駁回建物分割複丈申請」等語，並於
    同年三月三十一日以八七羅地二（一二）字第二九０三號發函宜蘭縣政府函請就
    「‧‧‧本案建築物室內裝修攤位是否應依照建築法第七十四條、第七十條之二
    規定：申請變更使用執照後始予受理建物分割‧‧‧」予以函示。而宜蘭縣政府
    旋於八十七年四月十七日以八七府地測字第三七七二八號函覆羅東地政事務所稱
    ：「查本案羅東鎮○○段三二０地號土地係於建築物領得使用執照後，增編門牌
    變更戶數，已涉及變更室內隔間，影響主要構造防火避難設備及消防設備暨設有
    室內裝修行為請依台灣省政府建設廳八十七年二月二十五日八七建四字第三０三
    三九號函辦理」等語。（其中有關上述台灣省政府建設廳八十七年二月二十五日
    八七建四字第三０三三九號函所載：「建築物領得使用執照後增編門牌變更戶數
    ，已涉及變更室內隔間，影響主要構造，防火避難設備及消防設備，應向主管機
    關申請變更使用執照，經核准變更工程圖說後施工完竣，始得向戶政單位申請編
    定門牌，再檢具門牌證明申領變更使用執照，其涉有室內裝修行為並應依建築物
    室內裝修管理辦法規定辦理」等語，係由宜蘭縣政府於八十七年三月十日八七建
    管字第二三九七二號函轉各鄉鎮市公所及戶政事務所）故承辦人即上揭測量員王
    建得於同年四月二十四日擬予依上述函示駁回系爭案件之聲請，被告丁○○將此
    函稿提向被告乙○○請示如何辦理，並適宜蘭縣地政科科長甲○○轉知被告乙○○帶同承辦人丁○○、王建得前往說明（當時尚有國大代表陳淑暖、縣議員陳文
    昌在場）後，宜蘭縣政府遂於八十七年五月十一日於會該府法制室後以八七府地
    測字第五五三五０號函予羅東地政事務所認：「‧‧‧本案省政府建設廳上開函
    示經本府同年三月十日以八七府建管字第二三九七二號函送各鄉鎮市公所及各戶
    政事務所，惟本案增編門牌證明之核發係三月九日，建物分割測量之申請於八十
    七年三月十六日，依上開說明原則，及法令不溯及既往，本案仍請依地籍測量實
    施規則第二百八十八條規定准予辦理」。惟上述承辦人王建得仍於八十七年五月
    十四日、同年五月二十九日、六月一日數度撰擬簽呈認「‧‧‧本案擬退回申請
    人向建管機關申請變更使用執照後再行辦理‧‧‧」、「‧‧‧本案擬予駁回申
    請」等語，而上揭地政事務所主任即被告乙○○係同意依第二課課長即被告丁○○另簽之意見：「‧‧‧三、依據宜蘭縣政府八十七年五月十一日八七府地測字
    第五五三五０號函說明三核示：『本案仍請依地籍測量實施規則第二百八十八條
    規定准予受理』是本案擬依照縣府上項函示辦理建物分割」等語辦理。是系爭案
    件經上述地政事務所受理後，測量員王建得更於同年六月三日再行簽寫公文簽辦
    單認系爭案件不應受理等情，並經主任即被告乙○○認為測量員王建得未遵縣政
    府及主管科長指示核辦，且藉故積壓人民申請案件，而移送考績會處理等情，分
    據被告乙○○、丁○○及甲○○自承在卷，並有羅東鎮○○段建物改良登記簿、
    宜蘭縣羅東地政事務所建物測量成果圖、八十七年三月十六日收件之建物測量申
    請書、八十七年三月二十一日王建得所擬之公文簽辦單、宜蘭縣羅東地政事務所
    八十七年三月三十一日八七羅地二（一二）字第二九０三函、宜蘭縣政府八十七
    年四月十七日八七府地測字第三七七二八號函、宜蘭縣羅東地政事務所八十七年
    四月二十四日測量員王建得函稿、宜蘭縣政府八七府地測字第五五三五０號函、
    王建得八十七年五月十四、五月二十九日、六月一日、六月三日之公文簽辦單等
    扣案足稽。是本件爭點在於有關建築物室內裝修雖未取得變更使用執照，但已取
    得戶政機關所核發之增編門牌證明，申請地政機關辦理分割登記時，應否准許。
六、公訴意旨雖認：被告甲○○曾於八十七年以宜蘭縣政府八七府地測字第三七七二
    八號函，指示羅東地政事務，該分割案應依台灣省政府建設廳八十七年二月二十
    五日八七建四字第三０三三九號之函示辦理，卻因申請人與民意代表陳淑暖、陳
    文昌等人及被告三人與承辦人王建得於八十七年四月下旬某日下午，約集在被告
    甲○○之辦公室（即宜蘭縣政府地政科科長室），研商如何辦理核准該建物分割
    事宜，商議中被告甲○○、乙○○、丁○○三人，亦不顧王建得就該分割案違背
    法令之說明，復共同決議由甲○○於八十七年五月十一日以宜蘭縣政府八七府地
    測字第０五五三五０號函予羅東地政事務所，指示應依地籍測量實施規則第二百
    八十八條規定「准予受理」，用以規避甲○○前於八十七年四月十七日以宜蘭縣
    政府八七府地測字第三七七二八號函等情。惟查：
(一)系爭申請案經前述地政事務所收件後，同年三月二十一日即由承辦人即測量員王
    建得前往勘測，並認：「‧‧‧建物與原竣工平面圖（無隔間）之設計不同，顯
    係改建或修建，是否符合地籍測量實施規則第二百八十八條規定‧‧‧實有爭議
    」，旋於同年三月三十一日以八七羅地二（一二）字第二九０三號發函宜蘭縣政
    府，函請就「‧‧‧本案建築物室內裝修攤位是否應依照建築法第七十四條、第
    七十條之二規定：申請變更使用執照後始予受理建物分割‧‧‧」予以函示，已
    如前述。然有關建築物室內裝修是否需取得變更使用執照始予受理建物分割之問
    題，亦即行政機關處理關於領得使用執照後，以增編門牌方式辦理建物分割構成
    多戶轉售造成糾紛，如何解決，並無具體意見，無論地方政府（各縣市政府）或
    台灣省政府建設廳均紛發函請求上級機關即台灣省政府或內政部能通盤檢討並予
    重視而提出統一作法，且經多次函文往返討論，此有台灣省政府建設廳函八十六
    年六月十三日（八六）建四字第二八五二號函、台中縣政府八十六年六月三日八
    六府工字第七九八八七號、台灣省政府建設廳八十六年八月八日（八六）建四字
    第六三五四一六號函等可憑，是此一問題自八十六年即逐漸於地政或建築管理行
    政實務部門出現。而台灣省政府地政處亦於八十六年九月十二日以（八六）地一
    字第五四七二一號函轉所轄各縣市政府，請就「為領得使用執照後，以增編門牌
    方式辦理建物分割成多戶轉賣造成糾紛，擬於建築執照上核印本申請案日後非依
    規定不得增編門牌「號碼」案，請於文到五日內研提具體意見送處‧‧‧」，此
    有台灣省政府地政處八十六年九月十二日八六地一字第五四七二一號函可參。是
    前開問題當時無論就建築管理單位或地政單位因於法令並無明文規定下而無統一
    作法，可見一斑。
(二)其後前開關於建築物室內裝修是否需取得變更使用執照始予受理建物分割之問題
    ，於八十七年二月二十五日台灣省政府建設廳以八七建四字第三０三三九號函發
    函各縣市政府稱：「建築物領得使用執照後增編門牌變更戶數，已涉及變更室內
    隔間，影響主要構造，防火避難設備及消防設備，應向主管機關申請變更使用執
    照，經核准變更工程圖說後施工完竣，始得向戶政單位申請編定門牌，再檢具門
    牌證明申領變更使用執照，其涉有室內裝修行為並應依建築物室內裝修管理辦法
    規定辦理」，而對此一問題訂出統一作法，嗣經宜蘭縣政府於八十七年三月十日
    以八七府建字第二三九七二號函下轉各鄉鎮市公所、各戶政事務所，此亦有前揭
    八十七年三月十日八七府建字第二三九七二號函可稽。且宜蘭縣政府亦就本申請
    案承辦人王建得之函詢，於八十七年四月十七日以八七府地測字第三七七二八號
    函函覆羅東地政事務所稱：「查本案羅東鎮○○段三二０地號土地係於建築物領
    得使用執照後，增編門牌變更戶數，已涉及變更室內隔間，影響主要構造防火避
    難設備及消防設備暨設有室內裝修行為請依台灣省政府建設廳八十七年二月二十
    五日八七建四字第三０三三九號函辦理」等語，亦如前述，是對此一相關問題直
    至有台灣省建設廳八十七年二月二十五日八七建四字第三０三三九號函示，才有
    統一之作法。
(三)嗣系爭申請案件之申請人乃偕同民意代表即證人陳淑暖、陳文昌等人，於八十七
    年四月下旬某日至被告甲○○辦公室陳情會商等情，雖已據被告三人自承在卷及
    證人王建德、陳淑暖、陳文昌等人證述屬實。惟依當時在場之人即證人陳文昌於
    宜蘭縣調查站訊問時證稱：「‧‧‧承辦人王建得、丁○○表示最近省府公文明
    示增編門牌方式辦理建物分割，應先向主管機關申請變更使用執照，故該案將補
    正駁回，陳俊雄、陳淑暖夫婦則持不同看法，認為門牌增編已完成，不需要補正
    駁回（不需要受解釋文之限制，可以受理並辦理分割，不需再辦理變更使用執照
    ）」等語；證人王建得則證稱：「‧‧‧由於當時多半是乙○○、丁○○與陳淑
    暖、陳文昌、甲○○在談話，因為我認為我的作法才符合相關法令，他們種種說
    詞我不想也沒有去參與討論，所以過程中，何類意見係何人所提出等等細節，我
    並無明確記憶‧‧‧」等語；證人陳淑暖亦證稱：「‧‧‧遂請陳文昌議員，邀
    地政科科長甲○○以進行溝通‧‧‧當時丁○○、王建得分別將該案應命補正或
    駁回的理由作說明，‧‧‧我跟洪、王二員表示你們是地政機關，不要去管那些
    建管、消防的事，謹就地政法令部分來作審查即可，不可駁回該案，亦不必要另
    泰傑去申請變更設計等意見，洪、王二員即未再表示意見。過程中乙○○未提出
    反對意見，於是我、甲○○等即達成共識，認為該案應可准予分割，甲○○更進
    一步表示，由於之前縣府函覆羅東地政事務所的公函將造成該案是補正或駁回的
    爭議，所以願意由他來處置，再由縣府主動發函予地政事務所‧‧‧」等語，是
    綜觀以上在場人員之供詞，被告三人與證人陳淑暖、陳文昌該日於被告甲○○之
    辦公室，主要是針對該函之適用法律問題為討論，並無所謂施壓或關說之情，亦
    無積極證據足以證明上揭會商有就該申請案件因有違法無法通過審核之處，而以
    協商方式要求承辦人員予以方便之圖利情事，誠難以被告三人因與本案申請人或
    關係人等於被告甲○○辦公室內協商討論，即推論被告三人有公訴人所指稱圖利
    之犯意聯絡與行為分擔。
(四)綜合上述可知，於八十七年二月二十五日台灣省政府建設廳八七建四字第三０三
    三九號函發所屬單位以前，對此問題並無具體統一作法，地政機關於審核是否得
    予建物分割之法源依據即依地籍測量實施規則，並無不當。而於前述八十七年二
    月二十五日台灣省政府建設廳八七建四字第三０三三九號函發函以後（宜蘭縣政
    府八十七年三月十日以八七府建字第二三九七二號函下轉各鄉鎮市公所、各戶政
    事務所，此亦有前揭八十七年三月十日八七府建字第二三九七二號函可稽。）雖
    有統一作法，但又面臨質疑該函何時起開始適用之問題，此亦有台灣省政府地政
    處八十七年五月八日八七地一字第二一五八三號函內載「有關台中市政府函為貴
    廳八十七年二月二十五日八七件四字第０三０三九號函示規定之生效日期執行疑
    義一案‧‧‧」可參。而宜蘭縣政府地政科科長即被告甲○○因受申請人等人之
    前述陳情稱：申請人本件建物測量建物分割申請已於八十七年三月九日向戶政機
    關取得門牌證明，自無受前揭函文之拘束等語，亦面臨前述台灣省政府建設廳八
    七建四字第三０三三九號函之生效時點之問題，遂另就「有關台灣省政府建設廳
    八十七年二月二十五日八七建四字第第三０三三九號函統一規定建築物於領得使
    用執照後，以增編門牌方式辦理建築物分割後疑義一案，惟其施用適用日期，究
    係以該廳發文日期或文到府日期，抑或文交下事務所收文日期為該統一規定生效
    適用日期孳生爭議，又倘於生效日期前業已受理之案件，而尚未完成法定程序者
    ，是否仍應適用新的規定，謹請貴室提供卓見」等情，會稿宜蘭縣政府法制室提
    供意見，宜蘭縣政府法制室則稱：「‧‧‧本案省政府建設廳該函文所為統一規
    定，涉建管戶政等不同單位之業務，其後又影響辦理建物分割之地政業務，其相
    關作業流程必俟各該單位對該公文知悉且達成共識後，始有施行可能，準此，該
    統一規定既無明訂施行日期，各機關如因收文日期不同致該統一規定之上級命令
    於各下級機關之生效日期適用日期不同，應無不合情法之處，查公文程式條例第
    九條規定，公文之副本收受者，應視副本之內容為適當之處理，本案就省建設廳
    來文之形式及內容觀之，應認其屬上級機關為協助下級機關統一法令、行使裁量
    權，而下達之解釋函，各機關應自知悉時有適用之義務。惟本案涉及不同業務單
    位權責，已如前述。另依原簽意思，本案似尚受理中案件申請人之權益，故對此
    上級主管機關下達之統一規定，究應自何時開始生效適用，應請發佈機關釐清，
    在此之前，為維關係人之權益及法律秩序之安定，受理中之案件，應仍依從來之
    程序辦理」，此有宜蘭縣政府會稿可參。嗣被告甲○○乃就法制室之意見，說明
    本件申請案與上揭台灣省政府建設廳八十七年二月二十五日八七建四字第三０三
    三九號函之間何時生效之適用關係，以宜蘭縣政府八十七年五月十一日八七府地
    測字第五五三五０號函予羅東地政事務所稱：「‧‧‧本案省政府建設廳上開函
    示經本府同年三月十日以八七府建管字第二三九七二號函送各鄉鎮市公所及各戶
    政事務所，惟本案增編門牌證明之核發係三月九日，建物分割測量之申請於八十
    七年三月十六日，依上開說明原則，及法令不溯及既往，本案仍請依地籍測量實
    施規則第二百八十八條規定准予辦理」等語，此一行政程序處理過程，所處理者
    ，厥為行政函示何時生效或適用時點之法律問題，且為被告職掌之權責，並無不
    當，自難因被告甲○○所為上開行政處理程序而就本件申請案逕認係被告三人與
    申請人等會商後才製作，而有違法圖利之犯行，或與被告乙○○、丁○○有何圖
    利他人之犯意聯絡與行為分擔。而況，被告甲○○係函示：「．．．本案仍請依
    地籍測量實施規則第二百八十八條規定准予辦理」等語，地政事務所承辦人員仍
    應依據地籍測量實施規則之相關規定作實質審查，而非公訴人所指稱「准予分割
    」之暗示。
七、再查，雖本申請案原承辦人即測量員王建得多次以簽呈說明本件建物分割案因有
    另增隔間與原使用執照不符、僅以木板隔間與使用執照所載不符、涉及共同使用
    部分之分割（如一層緊急危難避難梯出口、各層消防設備安置地點、通往樓梯之
    部分通道均為公同共有部分，而不得分割，又一層之分割圖說，有跨越已辦畢所
    有權登記之共同使用部份。）等情形，而不得分割，此均有上述公文簽辦單等存
    卷可參，並於原審審理時證稱：「我當時是自己認為不合地籍測量實施規則第二
    百八十八條之規定。定著物不符合規定，且我當時有懷疑，我有請示吳主任再請
    示地政科，‧‧‧我認為滿懷疑是不可以的，因為當時現場只是夾板式的隔間而
    已」等語，而公訴人更採之而認為本案有涉及公同共有部分及僅以木板隔間之分
    割，而謂被告三人有上述公訴意旨所稱之有不得分割而分割之情形云云。惟查：
(一)按當時即八十七年三月間之地籍測量實施規則第二百八十八條第一項規定：「
    辦理建物分割，應以辦畢所有權登記、法令並無禁止分割，及已經增編門牌‧‧
    ‧」。（地籍測量實施規則第二百八十八條曾於八十九年十二月六日修正），此
    即有關建物分割之法令依據，亦即本件申請案承辦人員審核標準之依據。
(二)就有關公訴人所稱本案涉及公同共有部分之分割乙節，經查泰傑公司所有坐落宜
    蘭縣羅東鎮○○段三二０地號土地，即門牌號碼宜蘭縣羅東鎮○○路一五三號之
    地下二層、地上十三層，區分所有共分十七戶，並於八十七年一月十六日辦畢建
    物第一次所有權登記，亦即登記專有部分建號二０六０號至二０七七號，另共同
    使用部分登記建號為二０七八號，已如前述，並有建築改良物登記簿數紙可參。
    而共同使用部分建號係將同一建物所屬各種共同使用部分，除法令另有規定外，
    應視各區分所有權人實際使用情形，分別合併，另編建號，單獨登記為各相關區
    分所有權人共有。（參照土地登記規則第七十五條第一款）而泰傑公司於八十七
    年三月十六日，係就上揭建物之地下二層之一、地下二層之二、地下一層、地面
    一層即建號二０六０號、二０六一號、二０六二號、二０六三號等建號專有部分
    檢附申請書、建築改良物所有權狀、分割圖說、建築改良物登記簿及門牌增編證
    明書向羅東地政事務所申請建物分割建物測量，亦有上揭八十七年三月十六日收
    件字號三四九號、三五０號、三五一號、三五二號之申請書、建築改良物所有權
    狀、門牌增編證明書等扣案足憑，是並未涉及前述共同使用部分建號二０七八號
    至為明顯。則公訴人指稱本件分割有涉及區分所有人共有部分而有涉及法令規定
    不能分割之情事，實有誤會。再者，比對上揭建物之地下二層之一、地下二層之
    二、地下一層、地面一層即建號二０六０號、二０六一號、二０六二號、二０六
    三號等建號分割後之建物測量成果圖與上揭建物共同使用部分建號二０七八號之
    建物第一次登記建物測量成果圖可知，上揭建物地下二層之一、地下二層之二、
    地下一層、地面一層測繪於建號二０七八號之共同使用部分，並未於分割後之測
    量成果圖內為建物之分割，所分割之區域均是測繪於上述建號二０六０號、二０
    六一號、二０六二號、二０六三號等建號內，可見本件申請分割案並無涉及共同
    使用部分或法令規定不得分割之部分，是公訴人認被告等三人有明知法令規定不
    得分割而分割之情形云云，顯非可採。
(三)其次，證人王建得於上揭簽呈及公文簽辦單均提及有關緊急危難避難梯出口、各
    層消防設備安置地點、通往樓梯之部分通道均為公同共有部分，而不得分割，公
    訴人乃認本案有涉及法令規定不得分割而分割之情形。惟查，觀諸系爭大樓共同
    使用部分建號二０七八號之建物測量成果圖，並未有將各樓層之有關消防避難設
    備、緊急避難梯或樓梯通道等測繪於建號二０七八號內，是上述分割行為並未涉
    及共同使部分，亦甚明顯。且區分所有建物之共同使用部分之項目及所有權之歸
    屬劃分，係屬私法上契約關係，宜由當事人依照民法規定合意為之，非由地政機
    關逕為認定建物共同使用部分（內政部八三年十二月二十一日台（八三）內地字
    八三一五一０一號函可參），上揭系爭大樓既然於建物第一次登記時，未將上開
    有關緊急危難避難梯出口、各層消防設備安置地點、通往樓梯之部分通道甚或陽
    台測繪於公同共部分建號而合併登記成為區分所有人共有，則被告丁○○等人於
    處理本件分割案件之審查時，即無置喙餘地，是自無法推翻建物第一次登記之結
    果而認本件分割有何違背法令之處。雖公寓大廈管理條例第七條復規定：「其為
    下列各款不得約定專用部分：二連通數個專有部分之走廊或樓梯，及其通往室外
    之通路或門廳，社區○○巷道、防火巷弄」然此亦僅就公寓大廈使用權為規範，
    而非針對建物所有權來作規範，故尚與本件爭議無關，亦不得據此以為本件分割
    有違背法令之依據。
(四)又查，地籍測量實施規則第二百八十八條雖規定另一要件：「分割處已有定著可
    為分隔之樓地板或牆壁之建物為限」，而有關是否得以木製夾板為分隔辦理建物
    分割，應視是否符合前開分割處已有定著可為分隔之規定，視實際情況認定之，
    此有內政部八十九年二月十九日台（八九）內地字第八九０三六七二號函可參。
    是依上開實施規則，審查分割僅就是否有可為分隔之定著物即可，並未限制以何
    材料。而本件原承辦人即證人王建得於承辦之初至現場勘查後，迭於公文簽辦單
    稱「現場隔間構造為木製夾板」等語，並於原審審理時證述甚詳，復有現場照片
    數幀存卷可參，可見上揭系爭大樓申請分割之地下二層之一、地下二層之二、地
    下一層、地面一層即建號二０六０號、二０六一號、二０六二號、二０六三號等
    建號部分，並非無任何隔間構造，而係以木板為區分所有之隔間構造，法令既無
    限制隔間構造材料，自不得以隔間材料與建物結構材料不同，而認與分割要件不
    合。
八、綜上所述，本件建物分割建物測量申請案，雖經原承辦人王建得指出有多處不合
    法令之處而建請駁回處分，就涉及室內裝修部分，雖於八十七年二月二十五日已
    有台灣省政府建設廳八七建四字第三０三三九號函為統一作法依據，但亦經申請
    人質疑此一函文生效時點為何日，被告甲○○於會稿宜蘭縣政府法制室就前揭函
    文之生效時點為法律意見表示，並依照法制室所擬之法律意見發函羅東地政事務
    所指示應依照何法令為審核辦理等情，均已如前述，實無證據足認被告甲○○此
    一行政程序有何違法圖利之情事，更不能因被告三人曾與申請人及民意代表於被
    告甲○○之辦公室會商研究法令適用問題，即遽認被告三人有圖利之犯意聯絡及
    行為分擔。又本件申請分割案均僅就上揭系爭大樓之地下二層之一、地下二層之
    二、地下一層、地面一層即建號二０六０號、二０六一號、二０六二號、二０六
    三號等專有部分建號為分割，並未涉及共同使用部分建號二０七八號，亦如前述
    ，則公訴人認被告丁○○、乙○○有就上開建物法令規定不得分割之部分為分割
    云云，實有誤會。即被告丁○○、乙○○就本案之建物分割所為之行政處分並無
    違背法令之處，自亦難認被告三人依法所為之行政過程或處分有何違法圖利他人
    之犯行，此外復查無其他積極證據足認被告三人有何公訴人所指之共同圖利他人
    之犯行，被告三人此部分犯罪不能證明，原審為被告乙○○、甲○○無罪之諭知
    ；另被告丁○○部分，因公訴人認此部分與右揭被告丁○○有罪部分有牽連犯之
    裁判上一罪之關係，不另為無罪之諭知，經核並無不合。
九、公訴人上訴意旨略以：(一)被告三人明知，依據建商所送之建物平面設置圖說，於
    部分申請發為獨立所有權之單位中，竟被ＲＣ牆面分隔成不能互通之空間，顯需
    命補正或駁回其聲請，且建商所送之建物、設置圖說與現場實際情況不符，又未
    向建管機關辦理變登記設計，擬藉由地政機關逕依建商所提供之錯誤設置圖核發
    所有權狀以架空建管法令及建管單位權責；再現場測量發現部分申請核發之空間
    ，屬陽台違建，顯與違建無從取得所有權狀之基本地政概念不合；又核發之所有
    權狀中，各戶之建築材料為「ＲＣ造」，顯與現狀為「木造隔間」不符等情，仍
    堅持核發所有權狀予建商，顯有圖利之情，此有該案承辨人員王建得於調查站之
    訊問筆錄及本署偵訊筆錄可資佐證，並有其內簽及相關證物可考。(二)被告甲○○
    於八十八年二月二十六日調查站訊問時，自承本案有四大違法部分，可知其既已
    知該案建商以不符現狀之平面設置圖擬領取所有權狀係違法，仍於事前本案承辨
    之羅東地政機關人員王建得、被告乙○○及丁○○與建商業者代表國大代表陳淑
    暖、議員陳文昌前往詢問本案如何處理時，表明將同意建商分割複丈之意，亦有
    證人陳淑暖於調查員訊問筆錄在卷可佐。(三)證人游祥田證稱：其係依被告丁○○
    之指示，未至現場勘驗即依竣工平面圖筆繪計算系爭房地之測量成果圖。再證人
    戊○○亦證稱從未在本案之審查、測量、計算、製圖、檢查、核定等流程上核章
    ，原審且認此為被告逕行盜蓋，而涉犯偽造文書罪嫌再該科之測量人員戊○○及
    王志賢均表明打通外牆即已為違建、改建情形，其等均拒不同意依建商之現場位
    置圖處理亦為證人戊○○、王志賢證述在卷。經查，若此案可為合法核發所有權
    狀，被告丁○○何需不依規定請承辦或其他人員為現場之勘驗及測量，再據以核
    發所有權狀，或自行蓋用印章表示已為審核？反需排除所有之實際承辦業務之基
    層職員，未加測量，即以觸犯法律之方式，使本案之建商順利取得所有權狀？又
    若非此行為顯已違法，又豈有可能全部基層之測量員均拒絕服從被告丁○○之指
    示？再若非乙○○身為主任強加壓力，被告丁○○又何需如此？(四)再宜蘭縣政府
    八十六年十月三日八六府地測字第一一六五七五號函說明二謂：「．．．，如擅
    自興建分隔牆及樓地板，應予違章論處。是為防止領得使用執照以增編門號方式
    辦理分割，申請人申請複丈分割實應檢附增隔樓地板或牆壁之使用執照，如未附
    執照該分隔牆及樓地板即屬違章，應駁回分割複丈之申請」，此為被告丁○○及
    乙○○所知，其等明知此會造成違章，肇致糾紛，仍予核發所有權狀，自屬違背
    法令。又縣府八十七年四月十七日八七府字第三七七二八號函復內容，僅表示受
    理即依建築法第二百八十八條辦理（修正後）。則所謂受理並非當需核發所有權
    狀，則被告丁○○、乙○○故意誤解此意要求承辦人員王建得核發所有權狀，目
    的應在圖利建商；又有關省建設廳八十七年二月二十五日八七建四字第０三０三
    三九號函之「生效日期」為何？既已有法律疑議，此應為被告等人明知。承辦人
    員王建得業已請示省建設廳，被告丁○○、乙○○為何不待法律疑議解決後再為
    分割複丈之准駁，顯已達公務員謹慎行事之原則。是於八十六年時宜蘭縣政府既
    已為函表示，於建商以增編門號方式辦理分割之情形下，為防止違建，需取增附
    之隔間牆等物之使用執照（即需申請變更使用），否則即應駁回複丈之申請、是
    於宜蘭地政機關於人民為分割複丈請求時，所有之測量員均依此規定辦理，此亦
    即證人王建得、戊○○及王志賢所堅持者，是於本案依其過往方式，亦應為補正
    及駁回之情形，被告等強制要求准予分割複丈並核發所有權狀即有違上開命令，
    應無疑問，而省建設廳上開函示內容與宜蘭縣政府八十六年之函示並無太大岐異
    ，則為何本案在宜蘭縣會有所謂之法律爭議？實啟人疑竇。再證人林炯昇亦稱上
    開宜蘭縣政府函示並非即同意並要求地政機關准許分割複丈，並說明其內涵，亦
    有筆錄一份附卷可參。又依縣府法制科之內簽表示，本案事涉不同業務單位權責
    ，並涉受理中案件申請人之權益，故台灣省之上開函示何時生效適用，自應請發
    布機關釐清，則其又稱受理中之案件，仍應依從來之程序規定辦理，而從來之規
    定應即局宜蘭縣政府上開八十六年函，就相關不同業務之單位統合處理。亦即於
    本案屬分割複丈之案件，亦需審查是否有不得分割之情形。(五)又本案之陽台部分
    ，雖於第一次登記時登記為專有部分，惟其為陽台，若予建築即為違章建物，此
    部分事後亦為建管單位強制拆除，被告等人本即知對此陽台部分可登記為專有部
    分顯有問題，並對若同意分割複丈即生違建糾紛亦有所見，為僅表示其等為地政
    機關，不涉建管單位之權責，實有疑問。亦有違宜蘭縣八十六年上開函示之原則
    ，亦即事涉數業務單位者，於業界所共知之狀況，必需有所考量，而予作為。否
    則內部明知所為將造成糾紛仍各行其是，並違反先前之地政慣例，此即為圖利行
    為之表現，仍指被告等涉有圖利罪嫌。惟查，貪污治罪條例第六條第一項第四款
    圖利罪之成立，除須客觀上有圖利之事實外，尚須主觀上有圖利之犯意，始足當
    之。本件係事涉有關建築物室內裝修雖未取得變更使用執照，但已取得戶政機關
    所核發之增編門牌證明，申請地政機關辦理分割登記時之法令適用問題，因事前
    未有統一作法，被告甲○○依一般行政程序函示羅東地政事務所，綜觀其處理過
    程，核屬有據，被告丁○○、乙○○乃依上級機關函示辦理，亦非全然無據，且
    尚無證據證明被告等主觀上有圖利他人之犯意，已如前述。至本件申請分割登記
    案，被告丁○○、乙○○為實質審查時，縱仍有如公訴人所指上述之缺失，充其
    量亦僅係行政上之疏失，仍難遽認其等有圖利他人之意圖，是公訴人此部分之上
    訴為無理由，應予駁回。
據上論斷，應依刑事訴訟法第三百六十八條、第三百六十九條第一項前段、第三百六
十四條、第二百九十九條第一項前段、第三百條，刑法第二條第一項前段、第五十六
條、第二百十七條第二項、第一項、第四十一條第一項、第七十四條第一款，罰金罰
鍰提高標準條例第二條，判決如主文。
本案經檢察官王安明到庭執行職務。
中      華      民      國    九十一    年      四      月    二十五    日
                              台灣高等法院刑事第七庭
                                  審判長法  官  吳  啟  民
                                        法  官  施  俊  堯
                                        法  官  蘇  隆  惠
右正本證明與原本無異。
檢察官就圖利罪部分如不服本判決應於收受送達後十日內向本院提出上訴書狀，其未
述上訴之理由者並得於提起上訴後十日內向本院補提理由書（均須按他造當事人之人
數附繕本）。
被告等均不得上訴。
                                    書記官  周  素  秋
中      華      民      國    九十一    年      四      月    二十五    日
附錄本案論罪科刑依據法條：
刑法第二百十七條
偽造印章、印文或署押，足以生損害於公眾或他人者，處三年以下有期徒刑。
盜用印章、印文或署押，足以生損害於公眾或他人者，亦同。
臺灣高等法院刑事判決                            九十年度上訴字第三二一一號
    上  訴  人  臺灣宜蘭地方法院檢察署檢察官
    上  訴  人
    即  被  告  丁○○  男四十九歲（民國○○○年○月○日生）
                        住宜蘭縣羅東鎮○○街四八號
                        身分證統一編號：Ｇ一0000000號
    選任辯護人  吳振東  律師
    被      告  乙○○  男五十六歲（民國○○○年○月○○○日生）
                        住宜蘭市○○路○段一０一號
                        身分證統一編號：Ｇ一一一九四一六號
    選任辯護人  李秋銘  律師
                黃金亮  律師
    被      告  甲○○  男四十六歲（民國○○○年○月○○○日生）
                        住宜蘭市○○街二四之三號三樓
              身分證統一編號：Ｅ一九八五八號
    選任辯護人  許國棟  律師
右上訴人因被告貪污治罪條例等案件，不服臺灣宜蘭地方法院八十八年度訴字第一五
０號，中華民國九十年六月二十七日第一審判決（起訴案號：臺灣宜蘭地方法院檢察
署八十八年度偵字第一二七０號、二一五０號），提起上訴，本院判決如左：
    主  文
原判決關於丁○○盜用公印部分撤銷。
丁○○連續盜用印章，足以生損害於公眾及他人，處有期徒刑參月，如易科罰金以參
佰元折算壹日，緩刑貳年。
其他上訴駁回。
    事  實
一、丁○○係宜蘭縣羅東地政事務所測量科科長，因所屬測量科科員王建得所承辦泰
    傑建設股份有限公司（以下簡稱泰傑公司）於民國(下同)八十七年三月十六日就
    坐落宜蘭縣羅東鎮○○段三二０地號、門牌號碼為宜蘭縣羅東鎮○○路一五三號
    宜泰大樓（下稱係爭大樓）之地下二層之一、地下二層之二、地下一層、地面一
    層（即建號二０六０號、二０六一號、二０六二號、二０六三號等）之建物分割
    之建物測量申請案（即收件字號八十七年三月十六日三四九號、三五０號、三五
    一號、三五二號），於收件後之形式書面審查並至現場實地勘測後認該申請案應
    請申請人檢附增隔牆壁之使用執照，據以辦理補正事宜，俾便建物分割複丈之進
    行，逾期並予駁回建物分割複丈申請，因與宜蘭縣政府八十七年五月十一日（八
    七）府地測字第０五五三五０號函所指示之內容（詳後述）有相異意見，而未續
    行承辦該案。丁○○遂接手承辦上揭申請案，並於承辦期間明知上揭建物分割建
    物測量申請案之文件是否齊備之審查，自始係由測量員王建得承辦，並非測量員
    戊○○承辦，竟基於概括犯意，連續於八十七年三月間起，在上述建物測量申請
    書背面（即收件字號八十七年三月十六日三四九號、三五０號、三五一號、三五
    二號）處理程序表之審查欄（即收件後審查文件是否齊備），盜蓋「測量員戊○○」之職名章，足以生損害於戊○○及地政事務所有關申請案件處理程序之管制
    正確性，而上揭申請案旋於同年六月一日進行測量、計算與製圖，同年六月三日
    經核定，並辦理分割後之所有權登記及發給權狀。丁○○又基於同前之概括犯意
    ，於八十七年十二月十四日起至八十八年一月十六日止，明知在其經辦核定之建
    築物測量申請有關申請文件是否齊備之審查並非所屬測量員丙○○所承辦，竟於
    各建物測量申請書處理程序表之「審查欄」，連續多次盜蓋「測量員丙○○」之
    職名章，以應付業務檢查，亦足生損害於地政機關建物測量管理正確性及丙○○
    。
二、案經法務部調查局台北縣調查站移送台灣宜蘭地方法院檢察署檢察官偵查起訴。
    理  由
壹、有罪部分：
一、訊據被告丁○○固坦承有持「測量員戊○○」之職名章，蓋用於上述建物測量申
    請書，即收件字號八十七年三月十六日三四九號、三五０號、三五一號、三五二
    號之處理程序表之審查欄；並坦承有為應付業務檢查，而於上述建物測量申請書
    處理程序審查欄蓋用「測量員丙○○」之職章等情，惟矢口否認有何偽造文書犯
    行，辯稱：在羅東地政實務之運作上，當事人收件繳納規費後，收件人員形式上
    應審查應備文件，隨即分案予測量員並排定勘測日期，由承辦測量員作實地勘測
    與相關文件審核，上述建物測量申請書之審查欄僅聊備一格由收件人員實際辦理
    ，測量承辦人員常疏未蓋章，嗣經業務督導認審查欄應由正式編制之測量員蓋章
    ，才於業務章則排定測量員丙○○、胡宏志負責建物測量證件審查，然伊輒有發
    現漏未蓋章，伊才與鄰座之測量員戊○○商量以其職章補蓋。是戊○○於八十六
    年三月即將職名章交給伊保管使用，亦係為便於歸檔及應付檢查，此乃是業務上
    同事間之概括授權互相代理之慣例，並無偽造文書之犯行云云。經查，證人戊○○於調查局訊問及檢察官偵查時均堅稱上述建物測量申請書上審查欄所蓋之章雖
    係其所有，然並未於上揭申請書上之審查欄蓋用該章，亦即有關本件建物測量審
    查事項其並不知情等語；證人丙○○亦證述其職責是土地鑑界部分不是建物測量
    之審查，並無同意他人於建物測量申請書之審查欄蓋用其職章等語屬實，此外並
    有羅東地政事務所收件字號八十七年三月十六日三四九號、三五０號、三五一號
    、三五二號之建物測量申請書及八十七年十二月十四日至八十八年一月十六日收
    件之建物測量申請書數紙扣案足證。足見被告丁○○於蓋用上述印章時並未取得
    戊○○、丙○○之同意或授權，至為明顯。至於被告丁○○雖以前詞為辯，然證
    人戊○○於檢察官偵查時亦證稱：「（丁○○拿你的印章去使用時有無告訴你？
    ）有時有跟我說，有時沒有跟我講，但本案的案件他要蓋時沒有跟我講」等語，
    可見被告丁○○於使用他人印章時亦知要徵得他人同意或授權，且公務案件每件
    個案均有不同，亦知就每個個案均需取得他人同意或授權才能使用他人職章，如
何有概括授權之可能？是被告丁○○所辯顯與常理有違。再者，依照羅東地政事
    務所內部業務職掌分配觀之，測量員丙○○雖曾自八十六年三月一日起擔任土地
    複丈、建物測量案件收件後之證件審核等業務，然自八十七年六月五日後即改任
    土地複丈（圖解區鑑界、合併）及建物測量等業務，而有關土地複丈建物測量收
    件後證件之審查則改由胡宏志辦理等情，有羅東地政事務所第二課測量業務工作
    分配表暨公文簽辦單可查，是證人丙○○雖曾任建物測量申請之「審查」工作，
    然自八十七年六月五日起業務已轉由胡宏志辦理，是證人丙○○既已無須負責該
    業務，自無需有概括授權他人於上述申請書處理程序表「審查欄」蓋章之必要，
    是被告丁○○上述所辯亦非可採。且被告丁○○為應付檢查，而任意取所屬測量
    員之職章蓋用於申請書之審查欄上，亦足以影響地政業務分層負責之正確性，自
    有生損害於地政業務管理之正確性及測量員本人。是被告丁○○前揭所辯，並無
    可採取，被告丁○○此部分犯行明確，應依法論科。
二、按刑法上所謂公印或公印文，係專指表示公署或公務員資格之印信而言，即俗稱
    大印與小官章及其印文(最高法院六十九年台上字第六九三號判例意旨參照)。本
    件「測量員戊○○」、「測量員丙○○」之職名章，僅係該等公務員平常處理公
    務所使用之印章，並非表示其資格之印信，應非屬公印而為一般之印章。核被告
    丁○○所為，係犯刑法第二百十七條第二項之盜用印章罪。公訴人雖認被告丁○○涉有刑法上偽造文書之罪嫌，然上揭建物測量申請書背面處理程序表之欄位，
    觀其處理程序之流程係：收件、審查、訂期通知、測量、計算、製圖、檢查、核
    定、核發成果或移轉登記、歸檔等項目，再由每階段之承辦人員按自己負責項目
    下蓋用職章，此有建物測量申請書數紙可參。而所謂「審查」之項目，係指收件
    後之有關證件是否齊備之審查，此由處理程序之順序，可見一斑，而此僅為地政
    機關人員內部分工負責承辦之流程標示，並無對外為一定之意思表示，尚非屬公
    務員於職務上製作具有一定意思表示之公文書。公訴人認被告丁○○係涉犯刑法
    上之偽造公文書罪，容有誤會，起訴法條應予變更。又被告丁○○連續數次行為
    ，時間緊接、所犯構成要件相同、顯係基於概括犯意為之，為連續犯，應依法以
    一罪論，並加重其刑。原審就被告丁○○所為上開犯行予以論罪科刑，固非無見
    ，惟查，被告丁○○上開犯行應係該當於刑法第二百十七條第二項之盜用印章罪
    ，如前所述，原判決論以刑法第二百十八條第二項盜用公印罪，於法即有未合。
    被告丁○○就此部分上訴意旨猶執陳詞否認犯罪，雖不足取，惟原判決此部分既
    有可議，應由本院將原判決該部分撤銷改判。爰審酌被告丁○○之犯罪動機、目
    的係為應付業務檢查，所犯手段、對被害人及公務業務所造成之影響、及犯罪後
    態度良好等一切情狀，量處如主文第二項所示之刑，而被告丁○○行為後刑法第
    四十一條業經立法院於九十年一月四日修正，並經總統於九十年一月十日公布，
    同年一月十二日生效，將短期自由刑得易科罰金適用範圍之法定最重本刑上限由
    有期徒刑三年以下提高至五年以下，是就諭知易科罰金之規定，比較新舊法結果
    ，以裁判時法較有利，自應依刑法第二條第一項前段之規定，適用修正後刑法第
    四十一條第一項規定諭知易科罰金之折算標準。末查，被告丁○○前未曾受有期
    徒刑以上刑之宣告，此有臺灣高等法院檢察署刑案資料檢覆表在卷可憑，茲因為
    應付業務檢查一時失慮而罹刑典，經此偵審程序應已知警惕，本院認對其所宣告
    之刑以暫不執行為適當，爰併予宣告緩刑二年，以勵自新。
三、公訴意旨另以：被告丁○○基於概括之犯意，自八十七年十二月十四日起至八十
    八年一月十六日起，在其所經辦羅東地政事務所建物測量申請書審查欄位上，復
    盜用「測量員戊○○」職名章多枚，偽造戊○○有參與測量、審查之事實，足生
    損害於地政機關公文書之正確性及戊○○，因認被告丁○○亦涉有刑法上偽造公
    文書之罪嫌。然按犯罪事實應依證據認定之，無證據不得推定期犯罪事實。又不
    能證明被告犯罪，應諭知無罪判決。刑事訴訟法第一百五十四條、第三百零一條
    第一項第一款定有明文。經質之證人戊○○於檢察官偵查時證稱：「（丁○○拿
    你的章去使用時有無告訴你？）有時有跟我講，有時沒有跟我講‧‧‧」等語，
    足見被告丁○○亦曾經證人戊○○之同意或授權使用其職名章。且證人戊○○復
    於檢察官偵查時又稱：「（這個印章丁○○有無長時間保管使用？）有時候他拿
    去使用放在他抽屜保管，我曾經向他要回來使用，但他又從我抽屜拿去使用，有
    時候有告訴我，有時候沒有告訴我」等語，更見證人戊○○除上揭羅東地政事務
    所收件字號八十七年三月十六日三四九號、三五０號、三五一號、三五二號之建
    物測量申請書四紙，能明確指訴被告丁○○確實未取得其同意或授權外即蓋用其
    職名章外，對於公訴人所指稱被告丁○○八十七年十二月十四日至八十八年一月
    十六日止於扣案建物測量申請書處理程序審查欄之蓋用「測量員戊○○」職名章
    之行為，是否確實未得到證人戊○○之授權或同意則有合理之懷疑，是既無法確
    信被告丁○○此部分有何盜用印章之犯行，則公訴人此部分所指訴之犯行即無法
    證明，此外復查無其他積極證據足認被告丁○○有何公訴人所指訴此部分之犯行
    ，惟公訴人認此部分與前揭有罪部分有裁判上一罪之關係，依審判不可分之關係
    ，爰不另為無罪之諭知。
貳、無罪部分（含被告丁○○被訴對於主管監督之事務直接圖利罪不能證明部分）：
一、公訴意旨略以：被告甲○○係宜蘭縣政府地政科科長；被告乙○○係羅東地政事
    務所主任；被告丁○○係宜蘭縣羅東地政事務所測量課課長，以上三人均為依據
    法令從事公務之人員。於八十七年三月十六日，泰傑公司委託不知情之土地代書
    曾玉美為代理人，向羅東地政事務所申辦土地坐落宜蘭縣羅東鎮○○段三二０地
    號，門牌號為羅東鎮○○路一五三號，建號二０六三號宜泰大樓「地面層、地下
    一層及地下二層」建物，分割為一百六十戶商鋪之複丈分割登記。三人明知區分
    所有建物共同使用部分，不得分割；辦理建物分割，應以已辦畢所有權登記，法
    令並無「禁止分割」及己經增編門牌號，且其分割處己有定著可為分隔之樓地板
    或牆壁之建物為限（地籍測量實施規則第二百九十七條、第二百八十八條參照）
    ；亦明知應留設之法定空地，非依規定不得分割（建築法第十一條第三項參照）
    ，甲○○、乙○○、丁○○三人竟對於主管監督事務，故「辦理建物分割，應以
    已辦畢所有權登記，法令並無禁止分割及已經增編門牌號，且其分割處已有定著
    可為分隔之樓地板或牆壁之建物為限」地籍測量實施規則第二百八十八條不依上
    開規定辦理。並於該建物分割案，經實地勘測結果，發現有以下九項與法令相牴
    觸之處：(一)、現場一層、地下一、二層另增隔間與原核准之使用執照竣工平面
    圖不符，是否需申請變更使用執照後始於受理分割竣工平面圖不符。(二)、現場
    一層、地下一、二層另增隔間之構造物為木製夾板，以之做為區分所有建物隔間
    構造，與原使用執照所載構造載為Ｒ．Ｃ不符。(三)、一層緊急危難避難梯出口
    ，共同使用部份，以木製夾板隔間。(四)消防設備安置地點應為共同使用部份不
    得分割，惟本案一層、地下一、二層於該部份，皆以木製夾板隔間。(五)、通往
    樓梯部份之通道，應為共同使用部份不得分割，惟本案地下一、二層於該部份皆
    以木製夾板隔間。(六)、部份通往樓梯走廊通道之牆壁材質為木製夾板。(七)、
    現場木製夾板隔間尺寸與該公司檢附之未經核准之分割圖說註記不符。(八)、檢
    附之未經核准之分割圖說一層樓部份，有跨越已辦畢所有權登記之共同使用部份
    。(九)、檢附之未經核准的分割圖說，地下二層將二戶無獨立出入口等。竟不理
    會承辦員王建得認應予駁回或命補正之意見。三人竟於八十七年四月下旬某日下
    午，約集至甲○○之辦公室（即宜蘭縣政府地政科科長室），與訴外人王建得、
    申請人陳淑暖、陳文昌等人，研商如何辦理核准該建物分割事宜。商議中甲○○
    、乙○○、丁○○三人，亦不顧王建得就該分割案違背法令之說明，復共同決議
    由甲○○於八十七年五月十一日以宜蘭縣政府八七府地測字第０五五三五０號函
    ，發函羅東地政事務所，指示應依地籍測量實施規則第二百八十八條規定「准予
    受理」。用以規避甲○○前於八十七年四月十七日以宜蘭縣政府八七府地測字第
    三七七二八號函，指示羅東地政事務，該分割案應依台灣省政府建設廳八十七年
    二月二十五日八七建四字第三０三三九號函示：「建築物領得使用執照後，增編
    門牌變更戶數，已涉及變更室內隔間，影響主要構造、防火避難設備及消防設備
    ，應向主管建築機關申請變更使用執照，經核准變更工程圖說施工完竣，始得向
    戶政單位申請編訂門牌辦理」之指示。詎該函送達羅東地政事務所後，承辦員王
    建得仍於八十八年六月一日，將上開違法事項逐一敘明，並再簽擬應予駁回或命
    補正之意見。惟乙○○於核閱王建得簽呈後，即指示丁○○，對王建得所擬不准
    分割各項理由，逐一批註，並條擬應予准許之意見呈核。丁○○迫於無奈，遂依
    乙○○之指示，在王建得之簽呈上，補簽批註准予分割之理由，並擬註「本案擬
    依照縣府上項函（甲○○於八十七年五月十一日以宜蘭縣政府八七府地測字第０
    五五三五０號所發之函）示辦理建物分割」等語。乙○○當即核批「如洪課長擬
    ，並希於二日內辦竣，俾免損及申請人權益」。乙○○批示後，即由丁○○接辦
    並於該申請書上測量、計算、製圖、及核定等欄位上，全部加蓋自己之職名章，
    決行該建物之申請分割登記，並發給泰傑公司一百六十張之建物所有權狀。被告
  甲○○、乙○○、丁○○三人，共同對於主管事務圖利泰傑公司，使泰傑公司原
    一攤位價值約為新台幣（下同）二百四十萬元之價值，而得於取得單獨所有權狀
    後，以三百六十一萬元售出。每攤位圖得利益約一百萬元，合計圖利泰傑公司共
    約一億六千萬元（１００萬元×１６０＝１６０００萬元）。因任被告三人均涉
    有貪污治罪條例第六條第一項第四款之對於主管監督之事務直接圖利之罪嫌。
二、按犯罪事實應依證據認定之，無證據不得推定其犯罪事實；不能證明被告犯罪者
    ，應諭知無罪之判決，刑事訴訟法第一百五十四條、第三百零一條第一項分別定
    有明文。又所謂認定犯罪事實之證據，係指足以認定被告確有犯罪行為之積極證
    據而言，如未發現相當證據，或證據不足以證明，自不能以推測或擬制之方法，
    以為裁判基礎。又認定不利於被告之事實，需依積極證據，茍積極證據不足為不
    利於被告事實之認定時，即應為有利於被告之認定，更不必有何有利之證據。次
    按，刑事訴訟上證明之資料，無論其為直接證據或間接證據，均須達於通常一般
    人均不致於有所懷疑，而得確信其為真實之程度，始得據為有罪之認定，若其關
    於被告是否犯罪之證明未能達此程度，而有合理性懷疑之存在，致使無從形成有
    罪之確信，根據「罪證有疑，利於被告」之證據法則，即不得遽為不利被告之認
    定，其以情況證據（即間接證據）斷罪時，尤須基於該證據在直接關係上所可證
    明之他項情況事實，本乎推理作用足以確證被告有罪，方為合法，不得徒憑主觀
    上之推想，將一般經驗上有利被告之其他合理情況逕予排除，此觀諸最高法院七
    十六年台上字第四九八六號、三十二年度上字六七號判例意旨亦甚明顯。又按，
    法院固應依職權調查證據，但並無蒐集證據之義務，法院調查之範圍以審判中案
    內所存在之一切證據為限，案內所不存在之證據，即不得責令法院為發現真實，
    應依職權從各方面詳加蒐集、調查，亦經最高法院八十七年度台非字第一號判決
    闡釋在案。
三、公訴意旨認被告等涉有上述圖利罪嫌，無非以：被告丁○○坦承前揭犯嫌不諱，
    核與證人戊○○、丙○○、游祥田、林炯昇、林金山、黃昇弘、王建得、陳文昌
    、陳淑暖等人在法務部調查局及偵查中訊問時證述之情形大致亦相符。系爭宜泰
    大樓建號二０七八號有關共同使用部份之登記，係僅就作為梯間、通道共同使用
    部份為登記，一層樓陽台部份則係以附屬建物登記，屬法定空地，核與該大樓申
    請使用執照時，所檢具竣工圖中所標示之綠色區塊相符。該陽台部份設有逃難梯
    口二處，直通地下一樓，係供人員逃生之用，自難謂其非供公共使用部份。又該
    大樓一層樓共同使用部份協議分管，僅係包括建物因分割後所產生之走道、電扶
    梯等公共設施，並未包含一樓之陽台等，此亦有協議書影本一份附卷可查。且上
    述一樓陽台，係泰傑公司於大樓工程竣工後，始二次施工將隔間牆拆除，外移改
    建在陽台外沿，以增加室內空間。另羅東地政事務所受理泰傑公司申請分割案時
    ，曾因如何適用地籍測量實施規則第二百八十八條規定，及是否應依建築法第七
    十四條、第七十七條之二規定，應申請變更使用執照後始予受理建物分割生疑義
    時，曾函請宜蘭縣政府釋示。前開請釋案，被告甲○○於八十七年四月十七日，
    函復羅東地政事務稱：應依台灣省政府建設廳八十七年二月二十五日八七建四字
    第三０三三九號函，即建築物領得使用執照後增編門牌變更戶數，己涉及變更室
    內隔間，影響主要構造，防火避難設備及消防設備，應向主管建築機關申請變更
    使用執照，經核准變更工程圖說施工完竣，始得向戶政單位申請編訂門牌，再檢
    具門牌證明申領變更使用執照，其涉有室內裝修行為，並應依「建築物室內裝修
    管理辦法」規定辦理等，此有羅東地政事務所八十七年三月三十一日八七羅地二
    （１２）字第二０九三號函、宜蘭縣政府八十七年四月十七日八七府地測字第三
    七七二八號函影本各一份附卷可佐。惟被告甲○○因無法承受陳淑暖之施壓，仍
    於八十七年四月下旬某日下午，電召乙○○、丁○○、王建得三人，至宜蘭縣政
    府地政科科長辦公室，與陳淑暖、陳文昌等人，商討該案如何辦理核准分割事宜
    後。甲○○即於八十七年五月十一日，函令羅東政事務所可依地籍測量實施規則
    第二百八十八條規定「准予受理」。此亦有宜蘭縣政府八十七年四月十七日以八
    七府地測字第三宜八七府地測字第０五五三五０號函影本一份附卷可參。被告乙○○、丁○○核准本件建物申請分割案，即係依上述宜蘭縣政府八十七年四月十
    七日以八七府地測字第三宜八七府地測字第０五五三五０號函等辦理，此有被告
    丁○○八十八年六月一日簽呈影本一份附卷可考。末查，遍查地籍測量實施規則
    第二百八十八條之全文，係辦理建物分割之有關規定，並無是否「准予受理」之
    規定。此外，復有本案建造執照及使用執照全卷四卷（含變更設計卷兩卷）、本
    案建物分割案全卷一卷（含建商所提出之分割略圖）、建物測量成果圖三份、八
    十七年十二月十四日起至八十八年一月十六日止建物量申請書影本二百零九份等
    附卷可稽為論據。
四、訊據被告乙○○、丁○○及甲○○三人，均堅詞否認有何公訴人所指訴之犯行。
    被告乙○○辯稱：泰傑公司於八十七年三月十六日向羅東地政事務所申請建物測
    量建物分割之客體，係系爭大樓之地下二層之二、地下二層之一、地下一層、地
    面層，建號分為二０六０號、二０六一號、二０六二號、二０六三號等，此部分
    均屬專有部分，並未涉及系爭大樓之共同使用部分，所屬測量員王建得多次簽呈
    認本建物分割有違法之處，係就法令及事實有誤解及誤認所致。其後因適用法令
    有疑問即函請上級宜蘭縣政府地政科解釋後，即依照宜蘭縣政府之指示辦理，並
    無公訴人所指稱有圖利情事等語；被告丁○○則辯稱：上揭泰傑公司申請案收件
    後經由測量員王建得勘查現場後發現該建物與原設計圖說不同，並未向建管單位
    申請變更，又僅以木板隔間等情，而認應駁回複丈分割之申請。然伊認為地政機
    關一向處理建物分割複丈之法律依據係地籍測量實施規則第二百八十八條，其他
    涉及建管消防事項並非地政機關之執掌，故才向宜蘭縣政府請示，雖縣政府亦認
    涉有室內裝修行為，應先取得變更使用執照，否則駁回。然其後縣政府又主動發
    函認本件應以從來之程序辦理等情，伊遂循縣政府之意見准予受理，並無任何有
    圖利他人之行為；被告甲○○則以：本申請案雖經羅東地政事務所向縣府請示，
    然伊認為該問題涉及建管法令並非地政執掌，遂簽會縣府建設局之意見轉達羅東
    地政事務所。惟該案申請人透過民意代表陳淑暖、陳文昌等陳情，伊遂簽會法制
    室對法律之疑義表示意見，並依據法制室之意見轉知羅東地政事務所，並非依民
    意代表在地政科辦公室商議准予建物分割，且縣府雖發函補充核釋「准予受理」
    亦僅只准依地籍測量實施規則第二百八十八條規定受理之意，並未核釋不必審查
    是否分割之要件，是伊所為均係依職責辦理，並無對主管監督之事務直接圖利罪
    嫌等語。
五、有關本件建物申請分割而生爭議之始末及爭議之點：
    查泰傑公司所有坐落宜蘭縣羅東鎮○○段三二０地號土地，即門牌號碼宜蘭縣羅
    東鎮○○路一五三號之地下二層、地上十三層。區分所有共分十七戶，並於八十
    七年一月十六日辦畢建物第一次所有權登記，亦即登記專有部分建號二０六０號
    至二０七七號，另共同使用部分登記建號為二０七八號。同年三月九日，泰傑公
    司就前揭建物之地下二層之一、地下二層之二、地下一層、地面一層部分取得增
    編門牌證明。同年三月十六日，泰傑公司委託代書曾玉美向羅東地政事務所，就
    前揭建物之地下二層之一、地下二層之二、地下一層、地面一層即建號二０六０
    號、二０六一號、二０六二號、二０六三號等建號，辦理建物分割之建物測量申
    請（下簡稱系爭案件）。前述地政事務所於收件後，同年三月二十一日由承辦人
    即測量員王建得前往勘測，並簽稱：「‧‧‧建物與原竣工平面圖（無隔間）之
    設計不同，顯係改建或修建，是否符合地籍測量實施規則第二百八十八條規定‧
    ‧‧實有爭議」，而擬以「函文申請人檢附增隔牆壁之使用執照，據以辦理補正
    事宜，俾便建物分割複丈之進行，逾期並予駁回建物分割複丈申請」等語，並於
    同年三月三十一日以八七羅地二（一二）字第二九０三號發函宜蘭縣政府函請就
    「‧‧‧本案建築物室內裝修攤位是否應依照建築法第七十四條、第七十條之二
    規定：申請變更使用執照後始予受理建物分割‧‧‧」予以函示。而宜蘭縣政府
    旋於八十七年四月十七日以八七府地測字第三七七二八號函覆羅東地政事務所稱
    ：「查本案羅東鎮○○段三二０地號土地係於建築物領得使用執照後，增編門牌
    變更戶數，已涉及變更室內隔間，影響主要構造防火避難設備及消防設備暨設有
    室內裝修行為請依台灣省政府建設廳八十七年二月二十五日八七建四字第三０三
    三九號函辦理」等語。（其中有關上述台灣省政府建設廳八十七年二月二十五日
    八七建四字第三０三三九號函所載：「建築物領得使用執照後增編門牌變更戶數
    ，已涉及變更室內隔間，影響主要構造，防火避難設備及消防設備，應向主管機
    關申請變更使用執照，經核准變更工程圖說後施工完竣，始得向戶政單位申請編
    定門牌，再檢具門牌證明申領變更使用執照，其涉有室內裝修行為並應依建築物
    室內裝修管理辦法規定辦理」等語，係由宜蘭縣政府於八十七年三月十日八七建
    管字第二三九七二號函轉各鄉鎮市公所及戶政事務所）故承辦人即上揭測量員王
    建得於同年四月二十四日擬予依上述函示駁回系爭案件之聲請，被告丁○○將此
    函稿提向被告乙○○請示如何辦理，並適宜蘭縣地政科科長甲○○轉知被告乙○○帶同承辦人丁○○、王建得前往說明（當時尚有國大代表陳淑暖、縣議員陳文
    昌在場）後，宜蘭縣政府遂於八十七年五月十一日於會該府法制室後以八七府地
    測字第五五三五０號函予羅東地政事務所認：「‧‧‧本案省政府建設廳上開函
    示經本府同年三月十日以八七府建管字第二三九七二號函送各鄉鎮市公所及各戶
    政事務所，惟本案增編門牌證明之核發係三月九日，建物分割測量之申請於八十
    七年三月十六日，依上開說明原則，及法令不溯及既往，本案仍請依地籍測量實
    施規則第二百八十八條規定准予辦理」。惟上述承辦人王建得仍於八十七年五月
    十四日、同年五月二十九日、六月一日數度撰擬簽呈認「‧‧‧本案擬退回申請
    人向建管機關申請變更使用執照後再行辦理‧‧‧」、「‧‧‧本案擬予駁回申
    請」等語，而上揭地政事務所主任即被告乙○○係同意依第二課課長即被告丁○○另簽之意見：「‧‧‧三、依據宜蘭縣政府八十七年五月十一日八七府地測字
    第五五三五０號函說明三核示：『本案仍請依地籍測量實施規則第二百八十八條
    規定准予受理』是本案擬依照縣府上項函示辦理建物分割」等語辦理。是系爭案
    件經上述地政事務所受理後，測量員王建得更於同年六月三日再行簽寫公文簽辦
    單認系爭案件不應受理等情，並經主任即被告乙○○認為測量員王建得未遵縣政
    府及主管科長指示核辦，且藉故積壓人民申請案件，而移送考績會處理等情，分
    據被告乙○○、丁○○及甲○○自承在卷，並有羅東鎮○○段建物改良登記簿、
    宜蘭縣羅東地政事務所建物測量成果圖、八十七年三月十六日收件之建物測量申
    請書、八十七年三月二十一日王建得所擬之公文簽辦單、宜蘭縣羅東地政事務所
    八十七年三月三十一日八七羅地二（一二）字第二九０三函、宜蘭縣政府八十七
    年四月十七日八七府地測字第三七七二八號函、宜蘭縣羅東地政事務所八十七年
    四月二十四日測量員王建得函稿、宜蘭縣政府八七府地測字第五五三五０號函、
    王建得八十七年五月十四、五月二十九日、六月一日、六月三日之公文簽辦單等
    扣案足稽。是本件爭點在於有關建築物室內裝修雖未取得變更使用執照，但已取
    得戶政機關所核發之增編門牌證明，申請地政機關辦理分割登記時，應否准許。
六、公訴意旨雖認：被告甲○○曾於八十七年以宜蘭縣政府八七府地測字第三七七二
    八號函，指示羅東地政事務，該分割案應依台灣省政府建設廳八十七年二月二十
    五日八七建四字第三０三三九號之函示辦理，卻因申請人與民意代表陳淑暖、陳
    文昌等人及被告三人與承辦人王建得於八十七年四月下旬某日下午，約集在被告
    甲○○之辦公室（即宜蘭縣政府地政科科長室），研商如何辦理核准該建物分割
    事宜，商議中被告甲○○、乙○○、丁○○三人，亦不顧王建得就該分割案違背
    法令之說明，復共同決議由甲○○於八十七年五月十一日以宜蘭縣政府八七府地
    測字第０五五三五０號函予羅東地政事務所，指示應依地籍測量實施規則第二百
    八十八條規定「准予受理」，用以規避甲○○前於八十七年四月十七日以宜蘭縣
    政府八七府地測字第三七七二八號函等情。惟查：
(一)系爭申請案經前述地政事務所收件後，同年三月二十一日即由承辦人即測量員王
    建得前往勘測，並認：「‧‧‧建物與原竣工平面圖（無隔間）之設計不同，顯
    係改建或修建，是否符合地籍測量實施規則第二百八十八條規定‧‧‧實有爭議
    」，旋於同年三月三十一日以八七羅地二（一二）字第二九０三號發函宜蘭縣政
    府，函請就「‧‧‧本案建築物室內裝修攤位是否應依照建築法第七十四條、第
    七十條之二規定：申請變更使用執照後始予受理建物分割‧‧‧」予以函示，已
    如前述。然有關建築物室內裝修是否需取得變更使用執照始予受理建物分割之問
    題，亦即行政機關處理關於領得使用執照後，以增編門牌方式辦理建物分割構成
    多戶轉售造成糾紛，如何解決，並無具體意見，無論地方政府（各縣市政府）或
    台灣省政府建設廳均紛發函請求上級機關即台灣省政府或內政部能通盤檢討並予
    重視而提出統一作法，且經多次函文往返討論，此有台灣省政府建設廳函八十六
    年六月十三日（八六）建四字第二八五二號函、台中縣政府八十六年六月三日八
    六府工字第七九八八七號、台灣省政府建設廳八十六年八月八日（八六）建四字
    第六三五四一六號函等可憑，是此一問題自八十六年即逐漸於地政或建築管理行
    政實務部門出現。而台灣省政府地政處亦於八十六年九月十二日以（八六）地一
    字第五四七二一號函轉所轄各縣市政府，請就「為領得使用執照後，以增編門牌
    方式辦理建物分割成多戶轉賣造成糾紛，擬於建築執照上核印本申請案日後非依
    規定不得增編門牌「號碼」案，請於文到五日內研提具體意見送處‧‧‧」，此
    有台灣省政府地政處八十六年九月十二日八六地一字第五四七二一號函可參。是
    前開問題當時無論就建築管理單位或地政單位因於法令並無明文規定下而無統一
    作法，可見一斑。
(二)其後前開關於建築物室內裝修是否需取得變更使用執照始予受理建物分割之問題
    ，於八十七年二月二十五日台灣省政府建設廳以八七建四字第三０三三九號函發
    函各縣市政府稱：「建築物領得使用執照後增編門牌變更戶數，已涉及變更室內
    隔間，影響主要構造，防火避難設備及消防設備，應向主管機關申請變更使用執
    照，經核准變更工程圖說後施工完竣，始得向戶政單位申請編定門牌，再檢具門
    牌證明申領變更使用執照，其涉有室內裝修行為並應依建築物室內裝修管理辦法
    規定辦理」，而對此一問題訂出統一作法，嗣經宜蘭縣政府於八十七年三月十日
    以八七府建字第二三九七二號函下轉各鄉鎮市公所、各戶政事務所，此亦有前揭
    八十七年三月十日八七府建字第二三九七二號函可稽。且宜蘭縣政府亦就本申請
    案承辦人王建得之函詢，於八十七年四月十七日以八七府地測字第三七七二八號
    函函覆羅東地政事務所稱：「查本案羅東鎮○○段三二０地號土地係於建築物領
    得使用執照後，增編門牌變更戶數，已涉及變更室內隔間，影響主要構造防火避
    難設備及消防設備暨設有室內裝修行為請依台灣省政府建設廳八十七年二月二十
    五日八七建四字第三０三三九號函辦理」等語，亦如前述，是對此一相關問題直
    至有台灣省建設廳八十七年二月二十五日八七建四字第三０三三九號函示，才有
    統一之作法。
(三)嗣系爭申請案件之申請人乃偕同民意代表即證人陳淑暖、陳文昌等人，於八十七
    年四月下旬某日至被告甲○○辦公室陳情會商等情，雖已據被告三人自承在卷及
    證人王建德、陳淑暖、陳文昌等人證述屬實。惟依當時在場之人即證人陳文昌於
    宜蘭縣調查站訊問時證稱：「‧‧‧承辦人王建得、丁○○表示最近省府公文明
    示增編門牌方式辦理建物分割，應先向主管機關申請變更使用執照，故該案將補
    正駁回，陳俊雄、陳淑暖夫婦則持不同看法，認為門牌增編已完成，不需要補正
    駁回（不需要受解釋文之限制，可以受理並辦理分割，不需再辦理變更使用執照
    ）」等語；證人王建得則證稱：「‧‧‧由於當時多半是乙○○、丁○○與陳淑
    暖、陳文昌、甲○○在談話，因為我認為我的作法才符合相關法令，他們種種說
    詞我不想也沒有去參與討論，所以過程中，何類意見係何人所提出等等細節，我
    並無明確記憶‧‧‧」等語；證人陳淑暖亦證稱：「‧‧‧遂請陳文昌議員，邀
    地政科科長甲○○以進行溝通‧‧‧當時丁○○、王建得分別將該案應命補正或
    駁回的理由作說明，‧‧‧我跟洪、王二員表示你們是地政機關，不要去管那些
    建管、消防的事，謹就地政法令部分來作審查即可，不可駁回該案，亦不必要另
    泰傑去申請變更設計等意見，洪、王二員即未再表示意見。過程中乙○○未提出
    反對意見，於是我、甲○○等即達成共識，認為該案應可准予分割，甲○○更進
    一步表示，由於之前縣府函覆羅東地政事務所的公函將造成該案是補正或駁回的
    爭議，所以願意由他來處置，再由縣府主動發函予地政事務所‧‧‧」等語，是
    綜觀以上在場人員之供詞，被告三人與證人陳淑暖、陳文昌該日於被告甲○○之
    辦公室，主要是針對該函之適用法律問題為討論，並無所謂施壓或關說之情，亦
    無積極證據足以證明上揭會商有就該申請案件因有違法無法通過審核之處，而以
    協商方式要求承辦人員予以方便之圖利情事，誠難以被告三人因與本案申請人或
    關係人等於被告甲○○辦公室內協商討論，即推論被告三人有公訴人所指稱圖利
    之犯意聯絡與行為分擔。
(四)綜合上述可知，於八十七年二月二十五日台灣省政府建設廳八七建四字第三０三
    三九號函發所屬單位以前，對此問題並無具體統一作法，地政機關於審核是否得
    予建物分割之法源依據即依地籍測量實施規則，並無不當。而於前述八十七年二
    月二十五日台灣省政府建設廳八七建四字第三０三三九號函發函以後（宜蘭縣政
    府八十七年三月十日以八七府建字第二三九七二號函下轉各鄉鎮市公所、各戶政
    事務所，此亦有前揭八十七年三月十日八七府建字第二三九七二號函可稽。）雖
    有統一作法，但又面臨質疑該函何時起開始適用之問題，此亦有台灣省政府地政
    處八十七年五月八日八七地一字第二一五八三號函內載「有關台中市政府函為貴
    廳八十七年二月二十五日八七件四字第０三０三九號函示規定之生效日期執行疑
    義一案‧‧‧」可參。而宜蘭縣政府地政科科長即被告甲○○因受申請人等人之
    前述陳情稱：申請人本件建物測量建物分割申請已於八十七年三月九日向戶政機
    關取得門牌證明，自無受前揭函文之拘束等語，亦面臨前述台灣省政府建設廳八
    七建四字第三０三三九號函之生效時點之問題，遂另就「有關台灣省政府建設廳
    八十七年二月二十五日八七建四字第第三０三三九號函統一規定建築物於領得使
    用執照後，以增編門牌方式辦理建築物分割後疑義一案，惟其施用適用日期，究
    係以該廳發文日期或文到府日期，抑或文交下事務所收文日期為該統一規定生效
    適用日期孳生爭議，又倘於生效日期前業已受理之案件，而尚未完成法定程序者
    ，是否仍應適用新的規定，謹請貴室提供卓見」等情，會稿宜蘭縣政府法制室提
    供意見，宜蘭縣政府法制室則稱：「‧‧‧本案省政府建設廳該函文所為統一規
    定，涉建管戶政等不同單位之業務，其後又影響辦理建物分割之地政業務，其相
    關作業流程必俟各該單位對該公文知悉且達成共識後，始有施行可能，準此，該
    統一規定既無明訂施行日期，各機關如因收文日期不同致該統一規定之上級命令
    於各下級機關之生效日期適用日期不同，應無不合情法之處，查公文程式條例第
    九條規定，公文之副本收受者，應視副本之內容為適當之處理，本案就省建設廳
    來文之形式及內容觀之，應認其屬上級機關為協助下級機關統一法令、行使裁量
    權，而下達之解釋函，各機關應自知悉時有適用之義務。惟本案涉及不同業務單
    位權責，已如前述。另依原簽意思，本案似尚受理中案件申請人之權益，故對此
    上級主管機關下達之統一規定，究應自何時開始生效適用，應請發佈機關釐清，
    在此之前，為維關係人之權益及法律秩序之安定，受理中之案件，應仍依從來之
    程序辦理」，此有宜蘭縣政府會稿可參。嗣被告甲○○乃就法制室之意見，說明
    本件申請案與上揭台灣省政府建設廳八十七年二月二十五日八七建四字第三０三
    三九號函之間何時生效之適用關係，以宜蘭縣政府八十七年五月十一日八七府地
    測字第五五三五０號函予羅東地政事務所稱：「‧‧‧本案省政府建設廳上開函
    示經本府同年三月十日以八七府建管字第二三九七二號函送各鄉鎮市公所及各戶
    政事務所，惟本案增編門牌證明之核發係三月九日，建物分割測量之申請於八十
    七年三月十六日，依上開說明原則，及法令不溯及既往，本案仍請依地籍測量實
    施規則第二百八十八條規定准予辦理」等語，此一行政程序處理過程，所處理者
    ，厥為行政函示何時生效或適用時點之法律問題，且為被告職掌之權責，並無不
    當，自難因被告甲○○所為上開行政處理程序而就本件申請案逕認係被告三人與
    申請人等會商後才製作，而有違法圖利之犯行，或與被告乙○○、丁○○有何圖
    利他人之犯意聯絡與行為分擔。而況，被告甲○○係函示：「．．．本案仍請依
    地籍測量實施規則第二百八十八條規定准予辦理」等語，地政事務所承辦人員仍
    應依據地籍測量實施規則之相關規定作實質審查，而非公訴人所指稱「准予分割
    」之暗示。
七、再查，雖本申請案原承辦人即測量員王建得多次以簽呈說明本件建物分割案因有
    另增隔間與原使用執照不符、僅以木板隔間與使用執照所載不符、涉及共同使用
    部分之分割（如一層緊急危難避難梯出口、各層消防設備安置地點、通往樓梯之
    部分通道均為公同共有部分，而不得分割，又一層之分割圖說，有跨越已辦畢所
    有權登記之共同使用部份。）等情形，而不得分割，此均有上述公文簽辦單等存
    卷可參，並於原審審理時證稱：「我當時是自己認為不合地籍測量實施規則第二
    百八十八條之規定。定著物不符合規定，且我當時有懷疑，我有請示吳主任再請
    示地政科，‧‧‧我認為滿懷疑是不可以的，因為當時現場只是夾板式的隔間而
    已」等語，而公訴人更採之而認為本案有涉及公同共有部分及僅以木板隔間之分
    割，而謂被告三人有上述公訴意旨所稱之有不得分割而分割之情形云云。惟查：
(一)按當時即八十七年三月間之地籍測量實施規則第二百八十八條第一項規定：「
    辦理建物分割，應以辦畢所有權登記、法令並無禁止分割，及已經增編門牌‧‧
    ‧」。（地籍測量實施規則第二百八十八條曾於八十九年十二月六日修正），此
    即有關建物分割之法令依據，亦即本件申請案承辦人員審核標準之依據。
(二)就有關公訴人所稱本案涉及公同共有部分之分割乙節，經查泰傑公司所有坐落宜
    蘭縣羅東鎮○○段三二０地號土地，即門牌號碼宜蘭縣羅東鎮○○路一五三號之
    地下二層、地上十三層，區分所有共分十七戶，並於八十七年一月十六日辦畢建
    物第一次所有權登記，亦即登記專有部分建號二０六０號至二０七七號，另共同
    使用部分登記建號為二０七八號，已如前述，並有建築改良物登記簿數紙可參。
    而共同使用部分建號係將同一建物所屬各種共同使用部分，除法令另有規定外，
    應視各區分所有權人實際使用情形，分別合併，另編建號，單獨登記為各相關區
    分所有權人共有。（參照土地登記規則第七十五條第一款）而泰傑公司於八十七
    年三月十六日，係就上揭建物之地下二層之一、地下二層之二、地下一層、地面
    一層即建號二０六０號、二０六一號、二０六二號、二０六三號等建號專有部分
    檢附申請書、建築改良物所有權狀、分割圖說、建築改良物登記簿及門牌增編證
    明書向羅東地政事務所申請建物分割建物測量，亦有上揭八十七年三月十六日收
    件字號三四九號、三五０號、三五一號、三五二號之申請書、建築改良物所有權
    狀、門牌增編證明書等扣案足憑，是並未涉及前述共同使用部分建號二０七八號
    至為明顯。則公訴人指稱本件分割有涉及區分所有人共有部分而有涉及法令規定
    不能分割之情事，實有誤會。再者，比對上揭建物之地下二層之一、地下二層之
    二、地下一層、地面一層即建號二０六０號、二０六一號、二０六二號、二０六
    三號等建號分割後之建物測量成果圖與上揭建物共同使用部分建號二０七八號之
    建物第一次登記建物測量成果圖可知，上揭建物地下二層之一、地下二層之二、
    地下一層、地面一層測繪於建號二０七八號之共同使用部分，並未於分割後之測
    量成果圖內為建物之分割，所分割之區域均是測繪於上述建號二０六０號、二０
    六一號、二０六二號、二０六三號等建號內，可見本件申請分割案並無涉及共同
    使用部分或法令規定不得分割之部分，是公訴人認被告等三人有明知法令規定不
    得分割而分割之情形云云，顯非可採。
(三)其次，證人王建得於上揭簽呈及公文簽辦單均提及有關緊急危難避難梯出口、各
    層消防設備安置地點、通往樓梯之部分通道均為公同共有部分，而不得分割，公
    訴人乃認本案有涉及法令規定不得分割而分割之情形。惟查，觀諸系爭大樓共同
    使用部分建號二０七八號之建物測量成果圖，並未有將各樓層之有關消防避難設
    備、緊急避難梯或樓梯通道等測繪於建號二０七八號內，是上述分割行為並未涉
    及共同使部分，亦甚明顯。且區分所有建物之共同使用部分之項目及所有權之歸
    屬劃分，係屬私法上契約關係，宜由當事人依照民法規定合意為之，非由地政機
    關逕為認定建物共同使用部分（內政部八三年十二月二十一日台（八三）內地字
    八三一五一０一號函可參），上揭系爭大樓既然於建物第一次登記時，未將上開
    有關緊急危難避難梯出口、各層消防設備安置地點、通往樓梯之部分通道甚或陽
    台測繪於公同共部分建號而合併登記成為區分所有人共有，則被告丁○○等人於
    處理本件分割案件之審查時，即無置喙餘地，是自無法推翻建物第一次登記之結
    果而認本件分割有何違背法令之處。雖公寓大廈管理條例第七條復規定：「其為
    下列各款不得約定專用部分：二連通數個專有部分之走廊或樓梯，及其通往室外
    之通路或門廳，社區○○巷道、防火巷弄」然此亦僅就公寓大廈使用權為規範，
    而非針對建物所有權來作規範，故尚與本件爭議無關，亦不得據此以為本件分割
    有違背法令之依據。
(四)又查，地籍測量實施規則第二百八十八條雖規定另一要件：「分割處已有定著可
    為分隔之樓地板或牆壁之建物為限」，而有關是否得以木製夾板為分隔辦理建物
    分割，應視是否符合前開分割處已有定著可為分隔之規定，視實際情況認定之，
    此有內政部八十九年二月十九日台（八九）內地字第八九０三六七二號函可參。
    是依上開實施規則，審查分割僅就是否有可為分隔之定著物即可，並未限制以何
    材料。而本件原承辦人即證人王建得於承辦之初至現場勘查後，迭於公文簽辦單
    稱「現場隔間構造為木製夾板」等語，並於原審審理時證述甚詳，復有現場照片
    數幀存卷可參，可見上揭系爭大樓申請分割之地下二層之一、地下二層之二、地
    下一層、地面一層即建號二０六０號、二０六一號、二０六二號、二０六三號等
    建號部分，並非無任何隔間構造，而係以木板為區分所有之隔間構造，法令既無
    限制隔間構造材料，自不得以隔間材料與建物結構材料不同，而認與分割要件不
    合。
八、綜上所述，本件建物分割建物測量申請案，雖經原承辦人王建得指出有多處不合
    法令之處而建請駁回處分，就涉及室內裝修部分，雖於八十七年二月二十五日已
    有台灣省政府建設廳八七建四字第三０三三九號函為統一作法依據，但亦經申請
    人質疑此一函文生效時點為何日，被告甲○○於會稿宜蘭縣政府法制室就前揭函
    文之生效時點為法律意見表示，並依照法制室所擬之法律意見發函羅東地政事務
    所指示應依照何法令為審核辦理等情，均已如前述，實無證據足認被告甲○○此
    一行政程序有何違法圖利之情事，更不能因被告三人曾與申請人及民意代表於被
    告甲○○之辦公室會商研究法令適用問題，即遽認被告三人有圖利之犯意聯絡及
    行為分擔。又本件申請分割案均僅就上揭系爭大樓之地下二層之一、地下二層之
    二、地下一層、地面一層即建號二０六０號、二０六一號、二０六二號、二０六
    三號等專有部分建號為分割，並未涉及共同使用部分建號二０七八號，亦如前述
    ，則公訴人認被告丁○○、乙○○有就上開建物法令規定不得分割之部分為分割
    云云，實有誤會。即被告丁○○、乙○○就本案之建物分割所為之行政處分並無
    違背法令之處，自亦難認被告三人依法所為之行政過程或處分有何違法圖利他人
    之犯行，此外復查無其他積極證據足認被告三人有何公訴人所指之共同圖利他人
    之犯行，被告三人此部分犯罪不能證明，原審為被告乙○○、甲○○無罪之諭知
    ；另被告丁○○部分，因公訴人認此部分與右揭被告丁○○有罪部分有牽連犯之
    裁判上一罪之關係，不另為無罪之諭知，經核並無不合。
九、公訴人上訴意旨略以：(一)被告三人明知，依據建商所送之建物平面設置圖說，於
    部分申請發為獨立所有權之單位中，竟被ＲＣ牆面分隔成不能互通之空間，顯需
    命補正或駁回其聲請，且建商所送之建物、設置圖說與現場實際情況不符，又未
    向建管機關辦理變登記設計，擬藉由地政機關逕依建商所提供之錯誤設置圖核發
    所有權狀以架空建管法令及建管單位權責；再現場測量發現部分申請核發之空間
    ，屬陽台違建，顯與違建無從取得所有權狀之基本地政概念不合；又核發之所有
    權狀中，各戶之建築材料為「ＲＣ造」，顯與現狀為「木造隔間」不符等情，仍
    堅持核發所有權狀予建商，顯有圖利之情，此有該案承辨人員王建得於調查站之
    訊問筆錄及本署偵訊筆錄可資佐證，並有其內簽及相關證物可考。(二)被告甲○○
    於八十八年二月二十六日調查站訊問時，自承本案有四大違法部分，可知其既已
    知該案建商以不符現狀之平面設置圖擬領取所有權狀係違法，仍於事前本案承辨
    之羅東地政機關人員王建得、被告乙○○及丁○○與建商業者代表國大代表陳淑
    暖、議員陳文昌前往詢問本案如何處理時，表明將同意建商分割複丈之意，亦有
    證人陳淑暖於調查員訊問筆錄在卷可佐。(三)證人游祥田證稱：其係依被告丁○○
    之指示，未至現場勘驗即依竣工平面圖筆繪計算系爭房地之測量成果圖。再證人
    戊○○亦證稱從未在本案之審查、測量、計算、製圖、檢查、核定等流程上核章
    ，原審且認此為被告逕行盜蓋，而涉犯偽造文書罪嫌再該科之測量人員戊○○及
    王志賢均表明打通外牆即已為違建、改建情形，其等均拒不同意依建商之現場位
    置圖處理亦為證人戊○○、王志賢證述在卷。經查，若此案可為合法核發所有權
    狀，被告丁○○何需不依規定請承辦或其他人員為現場之勘驗及測量，再據以核
    發所有權狀，或自行蓋用印章表示已為審核？反需排除所有之實際承辦業務之基
    層職員，未加測量，即以觸犯法律之方式，使本案之建商順利取得所有權狀？又
    若非此行為顯已違法，又豈有可能全部基層之測量員均拒絕服從被告丁○○之指
    示？再若非乙○○身為主任強加壓力，被告丁○○又何需如此？(四)再宜蘭縣政府
    八十六年十月三日八六府地測字第一一六五七五號函說明二謂：「．．．，如擅
    自興建分隔牆及樓地板，應予違章論處。是為防止領得使用執照以增編門號方式
    辦理分割，申請人申請複丈分割實應檢附增隔樓地板或牆壁之使用執照，如未附
    執照該分隔牆及樓地板即屬違章，應駁回分割複丈之申請」，此為被告丁○○及
    乙○○所知，其等明知此會造成違章，肇致糾紛，仍予核發所有權狀，自屬違背
    法令。又縣府八十七年四月十七日八七府字第三七七二八號函復內容，僅表示受
    理即依建築法第二百八十八條辦理（修正後）。則所謂受理並非當需核發所有權
    狀，則被告丁○○、乙○○故意誤解此意要求承辦人員王建得核發所有權狀，目
    的應在圖利建商；又有關省建設廳八十七年二月二十五日八七建四字第０三０三
    三九號函之「生效日期」為何？既已有法律疑議，此應為被告等人明知。承辦人
    員王建得業已請示省建設廳，被告丁○○、乙○○為何不待法律疑議解決後再為
    分割複丈之准駁，顯已達公務員謹慎行事之原則。是於八十六年時宜蘭縣政府既
    已為函表示，於建商以增編門號方式辦理分割之情形下，為防止違建，需取增附
    之隔間牆等物之使用執照（即需申請變更使用），否則即應駁回複丈之申請、是
    於宜蘭地政機關於人民為分割複丈請求時，所有之測量員均依此規定辦理，此亦
    即證人王建得、戊○○及王志賢所堅持者，是於本案依其過往方式，亦應為補正
    及駁回之情形，被告等強制要求准予分割複丈並核發所有權狀即有違上開命令，
    應無疑問，而省建設廳上開函示內容與宜蘭縣政府八十六年之函示並無太大岐異
    ，則為何本案在宜蘭縣會有所謂之法律爭議？實啟人疑竇。再證人林炯昇亦稱上
    開宜蘭縣政府函示並非即同意並要求地政機關准許分割複丈，並說明其內涵，亦
    有筆錄一份附卷可參。又依縣府法制科之內簽表示，本案事涉不同業務單位權責
    ，並涉受理中案件申請人之權益，故台灣省之上開函示何時生效適用，自應請發
    布機關釐清，則其又稱受理中之案件，仍應依從來之程序規定辦理，而從來之規
    定應即局宜蘭縣政府上開八十六年函，就相關不同業務之單位統合處理。亦即於
    本案屬分割複丈之案件，亦需審查是否有不得分割之情形。(五)又本案之陽台部分
    ，雖於第一次登記時登記為專有部分，惟其為陽台，若予建築即為違章建物，此
    部分事後亦為建管單位強制拆除，被告等人本即知對此陽台部分可登記為專有部
    分顯有問題，並對若同意分割複丈即生違建糾紛亦有所見，為僅表示其等為地政
    機關，不涉建管單位之權責，實有疑問。亦有違宜蘭縣八十六年上開函示之原則
    ，亦即事涉數業務單位者，於業界所共知之狀況，必需有所考量，而予作為。否
    則內部明知所為將造成糾紛仍各行其是，並違反先前之地政慣例，此即為圖利行
    為之表現，仍指被告等涉有圖利罪嫌。惟查，貪污治罪條例第六條第一項第四款
    圖利罪之成立，除須客觀上有圖利之事實外，尚須主觀上有圖利之犯意，始足當
    之。本件係事涉有關建築物室內裝修雖未取得變更使用執照，但已取得戶政機關
    所核發之增編門牌證明，申請地政機關辦理分割登記時之法令適用問題，因事前
    未有統一作法，被告甲○○依一般行政程序函示羅東地政事務所，綜觀其處理過
    程，核屬有據，被告丁○○、乙○○乃依上級機關函示辦理，亦非全然無據，且
    尚無證據證明被告等主觀上有圖利他人之犯意，已如前述。至本件申請分割登記
    案，被告丁○○、乙○○為實質審查時，縱仍有如公訴人所指上述之缺失，充其
    量亦僅係行政上之疏失，仍難遽認其等有圖利他人之意圖，是公訴人此部分之上
訴為無理由，應予駁回。
據上論斷，應依刑事訴訟法第三百六十八條、第三百六十九條第一項前段、第三百六
十四條、第二百九十九條第一項前段、第三百條，刑法第二條第一項前段、第五十六
條、第二百十七條第二項、第一項、第四十一條第一項、第七十四條第一款，罰金罰
鍰提高標準條例第二條，判決如主文。
本案經檢察官王安明到庭執行職務。
中      華      民      國    九十一    年      四      月    二十五    日
                              台灣高等法院刑事第七庭
                                  審判長法  官  吳  啟  民
                                        法  官  施  俊  堯
                                        法  官  蘇  隆  惠
右正本證明與原本無異。
檢察官就圖利罪部分如不服本判決應於收受送達後十日內向本院提出上訴書狀，其未
述上訴之理由者並得於提起上訴後十日內向本院補提理由書（均須按他造當事人之人
數附繕本）。
被告等均不得上訴。
                                        書記官  周  素  秋
中      華      民      國    九十一    年      四      月    二十五    日
附錄本案論罪科刑依據法條：
刑法第二百十七條
偽造印章、印文或署押，足以生損害於公眾或他人者，處三年以下有期徒刑。
盜用印章、印文或署押，足以生損害於公眾或他人者，亦同。
